---
title: "P0_EstadisticaII"
author: 
  - "Adrian Urbina Mendoza"
  - "Luciana Yangali Cáceres"
  - "Jorge Leon Villarreyes"
  - "Valentina Alvarez Beraun"
  - "Mateo Rodríguez Ramos"
format: 
  html:
    toc: true
    page-layout: full
    toc-depth: 3            
    toc-location: left      
    theme: flatly          
    code-fold: true         
    code-tools: true       
    css: styles.css
editor: visual
---

# Tema Propuesto

Relación entre Salud Mental Digital y Hábitos de universitarios entre 16 y 29 años de edad, matriculados en universidades públicas o privadas durante el semestre 2025-1.

# Introducción y relevancia del tema

Hoy en día, el uso de redes sociales se ha consolidado como una práctica esencial en la vida universitaria, pues contribuye a la interacción social y al bienestar psicológico de los estudiantes *(Valerio Ureña & Serna Valdivi, 2018).* Este uso se incrementa año tras año, lo que genera múltiples interrogantes sobre su impacto en el estilo y la calidad de vida de los estudiantes. En este contexto, resulta relevante contrastar lo señalado en la investigación de *Younes et al. (2016)*, el cual encontró que “la adicción a Internet se asocia significativamente con la presencia de insomnio, ansiedad, depresión, estrés y baja autoestima en estudiantes universitarios”

Además, investigaciones internacionales han evidenciado que el uso excesivo de redes sociales y otras plataformas digitales puede asociarse a mayores niveles de ansiedad, estrés y dificultades en el descanso *(Twenge, 2019; Orben & Przybylski, 2019).* Sin embargo, en el contexto peruano aún existe un vacío en la información respecto a cómo estos hábitos digitales influyen en el desempeño académico y en la calidad de vida de los universitarios. Por ello, el presente estudio se tiene como objetivo analizar esta relación, con el fin de plantear iniciativas que apoyen el bienestar de los estudiantes y que sirvan para prevenir problemas de salud mental dentro del entorno académico.

# Objetivos y preguntas de investigación

## Objetivos

1.  **Identificar los patrones de uso de redes sociales y hábitos de vida** de los estudiantes universitarios de 16 a 29 años, matriculados en universidades públicas y privadas durante el semestre 2025-1, con el fin de caracterizar el comportamiento digital de esta población.

2.  **Comparar y analizar el impacto del uso de redes sociales** en el rendimiento académico, salud mental y calidad de sueño entre estudiantes de universidades públicas y privadas, para identificar diferencias significativas entre ambos grupos.

3.  **Evaluar la relación entre el tiempo dedicado a redes sociales** y variables de bienestar estudiantil (promedio académico, horas de sueño, actividad física y satisfacción personal), mediante análisis estadístico inferencial.

4.  **Concientizar sobre el impacto del uso excesivo de redes sociales** en la salud mental digital de los universitarios peruanos, visibilizando la problemática del uso problemático de plataformas digitales en el contexto académico.

5.  **Aplicar los conocimientos del curso de Estadística II** para abordar una problemática social contemporánea, mediante el uso de distribuciones muestrales, intervalos de confianza y análisis estadístico riguroso que permita generar recomendaciones basadas en evidencia.

------------------------------------------------------------------------

# Proveniencia de Datos

Para el presente proyecto se decidió trabajar con una base de datos previamente recolectada durante el ciclo académico 2025-1, a través de un trabajo de campo basado en encuestas aplicadas a estudiantes universitarios de 16 a 29 años, matriculados en universidades públicas y privadas.

El uso de esta base resulta pertinente, ya que abarca un ciclo académico completo, lo que permite observar de manera más clara la relación entre salud mental digital y hábitos de los universitarios en un período determinado. La base de datos incluye un número suficiente de observaciones y se encuentra en formato digital, lo que facilita su acceso, análisis y posterior procesamiento estadístico.

De acuerdo con los objetivos del curso, este proyecto nos permitirá desarrollar competencias en la gestión, análisis y modelamiento estadístico de datos reales, vinculando los contenidos teóricos con una problemática social de gran relevancia.

# Tecnologías y uso en el mundo real

En el contexto actual, el análisis de comportamiento digital y salud mental se ha convertido en un área de interés tanto para la industria tecnológica como para el ámbito de la salud pública. Diversas organizaciones y plataformas utilizan tecnologías modernas para estudiar y monitorear el bienestar digital de los usuarios.

## Herramientas y Tecnologías Aplicadas

### 1. Análisis de Comportamiento Digital

-   **Screen Time Analytics**: Plataformas como iOS Screen Time y Android Digital Wellbeing implementan sistemas de monitoreo de uso de aplicaciones, permitiendo a los usuarios visualizar patrones de consumo digital y establecer límites de tiempo *(Apple Inc., 2024; Google, 2024)*.

-   **Social Media Analytics**: Herramientas como Meta Business Suite, TikTok Analytics e Instagram Insights utilizan algoritmos de machine learning para analizar patrones de engagement, tiempo de uso y comportamiento de usuarios, proporcionando métricas detalladas sobre interacciones digitales *(Meta Platforms, 2024)*.

### 2. Aplicaciones en Salud Mental Digital

-   **Aplicaciones de Bienestar**: Plataformas como Calm, Headspace y aplicaciones universitarias especializadas implementan sistemas de tracking del bienestar estudiantil mediante cuestionarios estandarizados, ejercicios de mindfulness y análisis de comportamiento digital *(Huberty et al., 2019)*.

-   **Sistemas de Detección Temprana**: Instituciones educativas de vanguardia implementan sistemas de *early warning* que correlacionan el uso de plataformas de aprendizaje digital (LMS) con indicadores académicos y de salud mental, permitiendo intervenciones oportunas *(Pistilli & Arnold, 2010)*.

### 3. Herramientas de Ingeniería de Datos y Análisis

-   **Big Data Analytics**: Uso de lenguajes de programación como **Python** (con bibliotecas como pandas, numpy, scikit-learn) y **R** (tidyverse, ggplot2) para el análisis estadístico de grandes volúmenes de datos de comportamiento digital.

-   **Visualización de Datos**: Herramientas empresariales como Tableau y Power BI, junto con bibliotecas especializadas como ggplot2 y Plotly, permiten representar patrones de uso, correlaciones y tendencias de manera interactiva.

-   **Machine Learning**: Modelos predictivos basados en Random Forest, Redes Neuronales y Análisis de Regresión para identificar usuarios en riesgo de adicción digital, problemas de salud mental o bajo rendimiento académico.

### 4. Aplicación en Negocios y Marketing Digital

-   **Customer Engagement Analysis**: Empresas tecnológicas analizan patrones de uso para optimizar experiencias de usuario, personalizar contenido y fomentar un engagement responsable que considere el bienestar digital de los usuarios.

-   **EdTech Platforms**: Plataformas educativas como Canvas, Moodle, Blackboard y Google Classroom integran analytics de comportamiento estudiantil para mejorar resultados académicos, identificar estudiantes en riesgo y personalizar experiencias de aprendizaje.

## Relevancia en el Contexto Peruano

En Perú, el tema de salud mental digital está cobrando relevancia institucional:

-   El **Ministerio de Salud (MINSA)** ha implementado el programa "Salud Mental en Universidades" que incluye componentes de monitoreo del bienestar estudiantil y uso de tecnologías digitales *(MINSA, 2023)*.

-   Universidades peruanas como UTEC, PUCP y UPC están implementando sistemas de *learning analytics* y programas de bienestar estudiantil que consideran el impacto del uso de tecnologías digitales en el rendimiento académico y salud mental.

-   El sector privado, a través de startups peruanas de *healthtech* y *edtech*, está desarrollando soluciones tecnológicas para el monitoreo del bienestar digital y la prevención de problemas de salud mental en población joven.

------------------------------------------------------------------------

# Metodología estadística (EP1)

------------------------------------------------------------------------

# Variables

Se han podido identificar las siguientes variables en la base de datos escogida:

```{r}
library(dplyr)
library(tibble)
library(knitr)
library(kableExtra)

# ---------------------------
# Definir variables
# ---------------------------
tabla <- tribble(
  ~`N°`, ~Variable, ~Descripción, ~`Tipo de Dato`, ~Categoría,
  1, "edad", "¿Cuál es tu edad?", "Cuantitativo discreto", "Demográfica",
  2, "sexo", "¿Cuál es tu sexo?", "Cualitativo nominal", "Demográfica",
  3, "tipo_universidad", "¿Estás en una universidad privada o pública?", "Cualitativo nominal", "Demográfica",
  4, "prom_estudio_dia", "¿Cuántas horas en promedio al día estudias?", "Cuantitativo continuo", "Académica",
  5, "prom_dia_whatsapp", "¿Cuántas horas al día en promedio usas WhatsApp?", "Cualitativo ordinal", "Redes Sociales",
  6, "prom_dia_instagram", "¿Cuántas horas al día en promedio usas Instagram?", "Cualitativo ordinal", "Redes Sociales",
  7, "prom_dia_tiktok", "¿Cuántas horas al día en promedio usas TikTok?", "Cualitativo ordinal", "Redes Sociales",
  8, "prom_dia_linkedin", "¿Cuántas horas al día en promedio usas LinkedIn?", "Cualitativo ordinal", "Redes Sociales",
  9, "prom_dia_x", "¿Cuántas horas al día en promedio usas X (Twitter)?", "Cualitativo ordinal", "Redes Sociales",
  10, "ciclo", "¿En qué ciclo te encuentras?", "Cualitativo ordinal", "Académica",
  11, "prom_ciclo_pasado", "¿Cuál fue tu promedio ponderado el ciclo pasado?", "Cuantitativo continuo", "Académica",
  12, "total_cursos_actuales", "¿Cuántas asignaturas cursas actualmente?", "Cuantitativo discreto", "Académica",
  13, "actividad_extracurricular_actual", "¿En qué tipo de actividades extracurriculares participas actualmente?", "Cualitativo nominal", "Actividades",
  14, "horas_ejercicio_semanal", "¿Cuántas horas a la semana haces ejercicio físico?", "Cuantitativo discreto", "Salud",
  15, "horas_sueño_xnoche", "¿Cuántas horas duermes aproximadamente por noche?", "Cuantitativo discreto", "Salud",
  16, "red_mas_usada", "¿Qué plataforma de red social es la que más usas?", "Cualitativo nominal", "Redes Sociales",
  17, "tiempo_max_sin_redes_dia", "¿Cuál es el tiempo máximo que puedes estar sin revisar tus redes sociales?", "Cuantitativo discreto", "Redes Sociales",
  18, "notificaciones_estudio_diario", "¿Cuántas veces al día revisas tu teléfono por notificaciones de redes sociales mientras estudias?", "Cuantitativo discreto", "Redes Sociales",
  19, "dias_redes_antes_de_dormir", "¿Cuántos días a la semana sueles usar redes sociales antes de dormir?", "Cuantitativo discreto", "Redes Sociales",
  20, "tipo_contenido_redes_sociales", "¿Qué tipo de contenido consumes principalmente en redes sociales?", "Cualitativo nominal", "Redes Sociales",
  21, "satisfaccion_interaccion_social_presencial", "¿Qué tan satisfecho estás con tu interacción social presencial con amigos o compañeros en tu centro de estudio y/o trabajo?", "Cualitativo ordinal", "Social",
  22, "afecta_concentracion_rendimiento", "¿Cuanto consideras que el uso de redes sociales afecta tu capacidad de concentración y rendimiento académico?", "Cualitativo ordinal", "Académica",
  23, "impacto_redes_actividades_extracurriculares", "¿Cuanto consideras que el uso de redes sociales te motiva o desmotiva a participar en actividades extracurriculares?", "Cualitativo ordinal", "Actividades",
  24, "impacto_redes_salud_mental", "¿Qué tanto sientes que el uso excesivo de redes sociales puede afectar tu salud mental (autoestima, etc.)?", "Cualitativo ordinal", "Salud Mental",
  25, "momento_uso_redes_sociales", "¿En qué momento del día usas más las redes sociales?", "Cualitativo nominal", "Redes Sociales",
  26, "uso_redes_academicas", "¿Utilizas las redes sociales para acceder a información académica?", "Cualitativo nominal", "Redes Sociales",
  27, "satisfaccion_rendimiento_academico", "¿Qué tan satisfecho(a) estás con tu rendimiento académico actual?", "Cualitativo ordinal", "Académica",
  28, "interaccion_persona_amigos_redes", "¿Con cuántos de los amigos que conociste a través de redes sociales interactúas también en persona?", "Cuantitativo discreto", "Social",
  29, "frecuencia_descubrimiento_actividades_redes", "¿Con qué frecuencia descubres actividades extracurriculares a través de redes sociales?", "Cualitativo ordinal", "Actividades"
)

# ---------------------------
# Mostrar tabla formateada
# ---------------------------
kable(tabla,
      caption = "Tabla 1: Variables del estudio con descripción y tipo de dato",
      align = c("c","l","l","c","c"),
      booktabs = TRUE) %>%
  kable_styling(bootstrap_options = c("striped","hover","condensed","responsive"),
                full_width = TRUE, font_size = 12) %>%
  row_spec(0, bold = TRUE, color = "white", background = "#3498db") %>%
  column_spec(1, width = "0.8cm", bold = TRUE) %>%
  column_spec(2, width = "3.5cm") %>%
  column_spec(3, width = "7.5cm") %>%
  column_spec(4, width = "2.6cm") %>%
  column_spec(5, width = "2.6cm") %>%
  collapse_rows(columns = 5, valign = "middle")

```

# Factibilidad

El proyecto es factible ya que:

-   Se cuenta con una base de datos existente y accesible, recolectada en el marco del ciclo 2025-1.

-   La base contiene más de 1000 observaciones.

-   Las variables están clasificadas en distintos tipos:

    -   **Categóricas nominales:** Universidad (pública/privada), sexo, uso de redes sociales e impacto en sus actividades diarias.

    -   **Categóricas ordinales:** Satisfacción con el rendimiento académico, efecto en horario de sueño y promedio de uso por red social.

    -   **Cuantitativas continuas:** Promedio de nota del ciclo anterior, promedio de horas de estudio

    -   **Cuantitativas discretas:** Horas de sueño por noche, horas de ejercicio semanal y edad.

Gracias a estas características, se puede realizar un análisis completo y cumplir con los requerimientos metodológicos del curso. En futuras entregas se adjuntará la base de datos en formato CSV (UTF-8).

# LECTURA BASE DE DATOS

```{r}
library(readr)
library(ggplot2)
library(dplyr)
library(tidyr)
library(forcats)
```

```{r}
DF <- read_csv("Estudiantes.csv", col_types = cols(.default = "c"))
```

```{r}
DF <- DF %>%
  mutate(
    edad = as.integer(edad),
    prom_estudio_dia = as.numeric(prom_estudio_dia),
    prom_ciclo_pasado = as.numeric(prom_ciclo_pasado),
    ciclo = factor(as.character(ciclo), levels = as.character(1:10), ordered = TRUE),
    total_cursos_actuales = as.integer(total_cursos_actuales),
    horas_ejercicio_semanal = as.integer(horas_ejercicio_semanal),
    horas_sueño_xnoche = as.integer(horas_sueño_xnoche),
    tiempo_max_sin_redes_dia = as.integer(tiempo_max_sin_redes_dia),
    notificaciones_estudio_diario = as.integer(notificaciones_estudio_diario),
    dias_redes_antes_de_dormir = as.integer(dias_redes_antes_de_dormir),
    interaccion_persona_amigos_redes = as.integer(interaccion_persona_amigos_redes),

    sexo = factor(sexo, levels = c("Femenino", "Masculino")),
    tipo_universidad = factor(tipo_universidad, levels = c("Privada", "Pública")),
    actividad_extracurricular_actual = factor(actividad_extracurricular_actual),
    red_mas_usada = factor(red_mas_usada),
    tipo_contenido_redes_sociales = factor(tipo_contenido_redes_sociales,
                                           levels = c("Académico", "Entretenimiento", "Noticias", "Socializar")),
    uso_redes_academicas = factor(uso_redes_academicas, levels = c("No", "Sí")),
    impacto_redes_actividades_extracurriculares = factor(impacto_redes_actividades_extracurriculares,
                                                         levels = c("Desmotiva", "Motiva", "No tiene efecto")),
    momento_uso_redes_sociales = factor(momento_uso_redes_sociales),

    afecta_concentracion_rendimiento = factor(afecta_concentracion_rendimiento,
                                              levels = c("1", "2", "3", "4", "5"), ordered = TRUE),
    impacto_redes_salud_mental = factor(impacto_redes_salud_mental,
                                        levels = c("1", "2", "3", "4", "5"), ordered = TRUE),
    satisfaccion_interaccion_social_presencial = factor(satisfaccion_interaccion_social_presencial,
                                                        levels = c("1", "2", "3", "4", "5"), ordered = TRUE),
    satisfaccion_rendimiento_academico = factor(satisfaccion_rendimiento_academico,
                                                levels = c("1", "2", "3", "4", "5"), ordered = TRUE),
    frecuencia_descubrimiento_actividades_redes = factor(frecuencia_descubrimiento_actividades_redes,
                                                         levels = c("1", "2", "3", "4", "5"), ordered = TRUE),
    
    prom_dia_whatsapp = factor(prom_dia_whatsapp,
                               levels = c("0 horas (no lo uso)", "Entre 1-3 horas", "Entre 3-6 horas",
                                          "Entre 6-9 horas", "Entre 9-12 horas"), ordered = TRUE),
    prom_dia_instagram = factor(prom_dia_instagram,
                                levels = c("0 horas (no lo uso)", "Entre 1-3 horas", "Entre 3-6 horas",
                                           "Entre 6-9 horas", "Entre 9-12 horas"), ordered = TRUE),
    prom_dia_tiktok = factor(prom_dia_tiktok,
                             levels = c("0 horas (no lo uso)", "Entre 1-3 horas", "Entre 3-6 horas",
                                        "Entre 6-9 horas", "Entre 9-12 horas"), ordered = TRUE),
    prom_dia_linkedin = factor(prom_dia_linkedin,
                               levels = c("0 horas (no lo uso)", "Entre 1-3 horas", "Entre 3-6 horas",
                                          "Entre 6-9 horas", "Entre 9-12 horas"), ordered = TRUE),
    prom_dia_x = factor(prom_dia_x,
                        levels = c("0 horas (no lo uso)", "Entre 1-3 horas", "Entre 3-6 horas",
                                   "Entre 6-9 horas", "Entre 9-12 horas"), ordered = TRUE)
  )

```

```{r}
str(DF)
```

```{r}
df_na <- DF

n <- nrow(df_na)

result_table <- data.frame(
  Variable = names(df_na),
  Total = n,
  Completos = colSums(!is.na(df_na)),
  `Valores NA` = colSums(is.na(df_na)),
  `% Completos` = round(colMeans(!is.na(df_na)) * 100, 2),
  check.names = FALSE
)


kable(result_table, row.names = FALSE)

```

# P1

## Tamaño de muestra para nuestra data

Primero, hallamos el tamaño total de nuestra data, para darnos una idea de con qué estamos trabajando.

```{r}
nrow(df_na)
```

### Variables cuantitativas

Nuestra población es de 1419 personas, lo cual es bastante. Entonces, sería muy útil sacar una muestra para realizar estimaciones sobre la media o la varianza.

Por ello, hallaremos el tamaño de muestra óptimo para nuestras variables cuantitativas:

Procedemos a ver cuáles son nuestras variables cuantitativas de nuestro dataset.

```{r}
variables_numericas <- sapply(df_na, is.numeric)
variables_cuantitativas <- names(df_na)[variables_numericas]

cat("Variables cuantitativas encontradas:\n")
print(variables_cuantitativas)
```

En clase, se nos fue proporcionado un código que nos sacaba un tamaño de muestra en base a la desviación estándar, el nivel de confianza y la toleracia (hiperparámetro).

Nuestro nivel de confianza es de 96%. Pero tenemos que hallar las desviaciones estándar de nuestros atributos cuantitativos. Por ello, hallamos las desviaciones

```{r}
# Calcular desviaciones estándar
desviaciones <- sapply(df_na[variables_cuantitativas], sd, na.rm = TRUE)

cat("\nDesviaciones estándar:\n")
print(desviaciones)
```

Ahora calculamos los tamaños de muestra para nuestro atributos:

```{r echo=TRUE}
Tamaño_muestra_media<-function (ds, nc, t){return ((qnorm((1+nc)/2)*ds/t)^2)}

desv.est=8.900324#desviación estándar  (dato)
nc=0.96#nivel de confianza 

t=1 #tolerancia

Tamaño_muestra_media(desv.est,nc,t)
```

Tamaño de muestra para:

-   edad: 257.1364 (Tol: 0.3)

-   prom_estudio_dia: 319.7174 (Tol: 0.3)

-   prom_ciclo_pasado: 298.0289 (Tol: 0.6)

-   total_cursos_actuales: 347.5482 (Tol: 0.15)

-   horas_ejercicio_semanal: 263.6122 (Tol: 0.5)

-   horas_sueño_xnoche: 272.9765 (Tol: 0.15)

-   tiempo_max_sin_redes_dia: 300.8955 (Tol: 0.6)

-   notificaciones_estudio_diario: 331.1856 (Tol: 1.5)

-   dias_redes_antes_de_dormir: 390.2158 (Tol: 0.2)

-   interaccion_persona_amigos_redes: 334.123 (Tol: 1)

Para hallar el tamaño de muestra, aplicamos:

$$
n=\max_{1\leq i\leq M} n_{i}
$$ Es decir, de todos los tamaños de muestra que tenemos, tenemos que elegir el más grande. Entonces, la muestra máxima cuantitativa sería: 347.5482 que pasa a ser 348.

### Variables Cualitativas

Para variables cualitativas, necesitamos saber las proporciones de cada valor que puede tomar cada atributo cuanlitativo.

```{r}
# Identificar variables cualitativas
variables_no_numericas <- sapply(df_na, function(x) !is.numeric(x))
variables_cualitativas <- names(df_na)[variables_no_numericas]

cat("Variables cualitativas encontradas:\n")
print(variables_cualitativas)
```

```{r}
# Para una variable específica
variable <- variables_cualitativas[19]  # Primera variable cualitativa
tabla_frecuencias <- table(df_na[[variable]])
proporciones <- prop.table(tabla_frecuencias)  # En porcentaje

cat("Proporciones para:", variable, "\n")
print(proporciones)
```

Observación: En nuestro dataset, hay algunas variables cualitativas que tienen más de dos valores posibles, por lo que no se puede usar directamente el código proporcionado por el profesor. Por ende, se hará uso de la proporción que sea más cercana a 0.5, o la más conservadora.

```{r}
Tamaño_muestral_proporciones<-function (po, nc, t){return (po*(1-po)*((qnorm((1+nc)/2) /t)^2) )}

po=0.712758375  #Proporcion poblacional o proporcion estimada
nc=0.96#nivel de confianza (dato)
t=0.050 #tolerancia ( en proporciones la tolerancia no pasa de 1)

Tamaño_muestral_proporciones(po,nc,t)
```

Tamaños de muestra cualitativa para:

1.  "sexo": 275.393 (Tol: 0.060)

2.  "tipo_universidad": 315.2984 (Tol: 0.050)

3.  "prom_dia_whatsapp": 292.5329 (Tol: 0.060)

4.  "ciclo": 255.4911 (Tol: 0.050)

5.  "actividad_extracurricular_actual": 292.8445 (Tol: 0.060)

6.  "red_mas_usada": 291.3654 (Tol: 0.060)

7.  "tipo_contenido_redes_sociales": 354.1118 (Tol: 0.050)

8.  "satisfaccion_interaccion_social_presencial": 334.1264 (Tol: 0.055)

9.  "afecta_concentracion_rendimiento": 365.5023 (Tol: 0.050)

10. "impacto_redes_actividades_extracurriculares": 292.3487 (Tol: 0.060)

11. "impacto_redes_salud_mental": 260.1794 (Tol: 0.060)

12. "momento_uso_redes_sociales": 287.3459 (Tol: 0.060)

13. "uso_redes_academicas": 317.4495 (Tol: 0.040)

14. "satisfaccion_rendimiento_academico": 285.5579 (Tol: 0.060)

15. "frecuencia_descubrimiento_actividades_redes": 269.4867 (Tol: 0.060)

16. "prom_dia_instagram": 289.3336 (Tol: 0.060)

17. "prom_dia_tiktok": 284.3253 (Tol: 0.060)

18. "prom_dia_linkedin": 322.582 (Tol: 0.050)

19. "prom_dia_x": 345.4175 (Tol: 0.050)

Volvemos a usar:

$$
n=\max_{1\leq i\leq M} n_{i}
$$ Entonces, nuestro tamaño de muestra máximo cualitativo sería 365.5023 que pasa a ser 366.

## Tamaño final de la muestra:

Para elegir el tamaño de muestra final aplicamos: máx(max_cuantitativo, max_cualitativo)

Comparando el máximo tamaño de muestra cuantitativo con el cualitativo, tenemos que nuestro tamaño de muestra final será de 366.

Entonces, sacamos la muestra y la guardamos en un csv, para los futuros ejercicios.

```{r}
# Para que los resultados sean reproducibles
set.seed(123)  # Cualquier número
max_size = 366
muestra <- df_na[sample(nrow(df_na), max_size), ]
```

```{r}
muestra
```

```{r}
write_csv(muestra, "muestra.csv")
```

```{r}
DF <- read_csv("muestra.csv", col_types = cols(.default = "c"))
```

```{r}
DF <- DF %>%
  mutate(
    edad = as.integer(edad),
    prom_estudio_dia = as.numeric(prom_estudio_dia),
    prom_ciclo_pasado = as.numeric(prom_ciclo_pasado),
    ciclo = factor(as.character(ciclo), levels = as.character(1:10), ordered = TRUE),
    total_cursos_actuales = as.integer(total_cursos_actuales),
    horas_ejercicio_semanal = as.integer(horas_ejercicio_semanal),
    horas_sueño_xnoche = as.integer(horas_sueño_xnoche),
    tiempo_max_sin_redes_dia = as.integer(tiempo_max_sin_redes_dia),
    notificaciones_estudio_diario = as.integer(notificaciones_estudio_diario),
    dias_redes_antes_de_dormir = as.integer(dias_redes_antes_de_dormir),
    interaccion_persona_amigos_redes = as.integer(interaccion_persona_amigos_redes),

    sexo = factor(sexo, levels = c("Femenino", "Masculino")),
    tipo_universidad = factor(tipo_universidad, levels = c("Privada", "Pública")),
    actividad_extracurricular_actual = factor(actividad_extracurricular_actual),
    red_mas_usada = factor(red_mas_usada),
    tipo_contenido_redes_sociales = factor(tipo_contenido_redes_sociales,
                                           levels = c("Académico", "Entretenimiento", "Noticias", "Socializar")),
    uso_redes_academicas = factor(uso_redes_academicas, levels = c("No", "Sí")),
    impacto_redes_actividades_extracurriculares = factor(impacto_redes_actividades_extracurriculares,
                                                         levels = c("Desmotiva", "Motiva", "No tiene efecto")),
    momento_uso_redes_sociales = factor(momento_uso_redes_sociales),

    afecta_concentracion_rendimiento = factor(afecta_concentracion_rendimiento,
                                              levels = c("1", "2", "3", "4", "5"), ordered = TRUE),
    impacto_redes_salud_mental = factor(impacto_redes_salud_mental,
                                        levels = c("1", "2", "3", "4", "5"), ordered = TRUE),
    satisfaccion_interaccion_social_presencial = factor(satisfaccion_interaccion_social_presencial,
                                                        levels = c("1", "2", "3", "4", "5"), ordered = TRUE),
    satisfaccion_rendimiento_academico = factor(satisfaccion_rendimiento_academico,
                                                levels = c("1", "2", "3", "4", "5"), ordered = TRUE),
    frecuencia_descubrimiento_actividades_redes = factor(frecuencia_descubrimiento_actividades_redes,
                                                         levels = c("1", "2", "3", "4", "5"), ordered = TRUE),
    
    prom_dia_whatsapp = factor(prom_dia_whatsapp,
                               levels = c("0 horas (no lo uso)", "Entre 1-3 horas", "Entre 3-6 horas",
                                          "Entre 6-9 horas", "Entre 9-12 horas"), ordered = TRUE),
    prom_dia_instagram = factor(prom_dia_instagram,
                                levels = c("0 horas (no lo uso)", "Entre 1-3 horas", "Entre 3-6 horas",
                                           "Entre 6-9 horas", "Entre 9-12 horas"), ordered = TRUE),
    prom_dia_tiktok = factor(prom_dia_tiktok,
                             levels = c("0 horas (no lo uso)", "Entre 1-3 horas", "Entre 3-6 horas",
                                        "Entre 6-9 horas", "Entre 9-12 horas"), ordered = TRUE),
    prom_dia_linkedin = factor(prom_dia_linkedin,
                               levels = c("0 horas (no lo uso)", "Entre 1-3 horas", "Entre 3-6 horas",
                                          "Entre 6-9 horas", "Entre 9-12 horas"), ordered = TRUE),
    prom_dia_x = factor(prom_dia_x,
                        levels = c("0 horas (no lo uso)", "Entre 1-3 horas", "Entre 3-6 horas",
                                   "Entre 6-9 horas", "Entre 9-12 horas"), ordered = TRUE)
  )
```

# P2

------------------------------------------------------------------------

# P3 INTERVALOS DE CONFIANZA

## Situación 1 — IC para una proporción

### Planteamiento

Estimar, con **96% de confianza**, la **proporción de estudiantes** que **utilizan redes sociales para acceder a información académica** en la población objetivo.

### Población y variable

-   **Población:** estudiantes universitarios considerados en el estudio.\
-   **Variable:** `uso_redes_academicas` (Sí/No). Éxito = “Sí”.

## Método de estimación (IC 96%)

A partir de la muestra de tamaño $$n$$, se calcula la proporción muestral $$\hat p = x/n$$ y el **intervalo de confianza (IC) de Wald**:

$$
\hat p \pm z_{0.98}\,\sqrt{\frac{\hat p(1-\hat p)}{n}}.
$$

donde $$z_{0.98} \approx 2.0537$$ corresponde a un nivel de confianza del 96% donde α=0.04

### Cálculo en R

```{r}
# IC 96% para una proporción (Wald) usando la muestra en DF
nc <- 0.96
alpha <- 1 - nc
z_critico <- qnorm(1 - alpha/2)

x <- sum(DF$uso_redes_academicas == "Sí", na.rm = TRUE)  # éxitos
n <- sum(!is.na(DF$uso_redes_academicas))                # n válido
p <- x / n

error_estandar <- sqrt(p * (1 - p) / n)
margen_de_error <- z_critico * error_estandar

extremo_inferior <- p - margen_de_error
extremo_superior <- p + margen_de_error

# Imprimir resultados:  
print(paste("significación:",alpha)) 
print(paste("Error estándar:", error_estandar)) 
print(paste("Z crítico:", z_critico)) 
print(paste("margen de error o Tolerancia:", margen_de_error))  
print(paste("IC: (",round(extremo_inferior, 4),";", round(extremo_superior, 4),")"))  


```

Con un nivel de significación α=0.04 (confianza del 96%), estimamos la proporción de estudiantes que utilizan redes sociales con fines académicos. El intervalo de confianza obtenido es **\[0.8475, 0.9168\]**, lo que indica que, en la población de interés, **entre 84.75% y 91.68%** de los estudiantes harían uso académico de las redes.

**Para el proyecto**, este resultado respalda que el **uso académico de redes es alto** en la población estudiantil.

## Situación 2 — Diferencia de medias: rendimiento (pública vs privada)

### Planteamiento

Tratamos de comparar el impacto del uso de redes sociales en el rendimiento académico entre estudiantes de universidades públicas y privadas.\
¿Difieren las medias de `prom_ciclo_pasado` entre los tipos de universidad (Pública vs Privada)?

```{r}
# Paso 1: Filtrado de datos válidos
# Se consideran estudiantes entre 16 y 29 años con promedio registrado
DFx <- subset(DF, is.na(edad) | (edad >= 16 & edad <= 29))
DFx <- subset(DFx, !is.na(prom_ciclo_pasado) & tipo_universidad %in% c("Privada", "Pública"))

# Paso 2: Separación por tipo de universidad
Priv <- subset(DFx, tipo_universidad == "Privada")
Publ <- subset(DFx, tipo_universidad == "Pública")
```

#### Estadísticas muestrales

$$
\text{Para cada grupo } k \in \{1=\text{Privada},\,2=\text{Pública}\}:
\quad n_k \ (\text{tamaño}),\quad \bar x_k \ (\text{media}),\quad s_k \ (\text{desv. est.}).
$$

$$
\begin{aligned}
\textbf{Privada:}&\quad n_1 = 267,\quad s_1 = 4.221017,\quad \bar x_1 = 13.83307,\\[4pt]
\textbf{Pública:}&\quad n_2 = 98,\quad s_2 = 6.145050,\quad \bar x_2 = 10.24265.
\end{aligned}
$$

```{r}
# Paso 3: Cálculo de medias y desviaciones estándar 
mean(Priv$prom_ciclo_pasado)   # Media Privada
sd(Priv$prom_ciclo_pasado)     # Desviación estándar Privada

mean(Publ$prom_ciclo_pasado)   # Media Pública
sd(Publ$prom_ciclo_pasado)     # Desviación estándar Pública
```

Complementaremos el análisis con el fundamento teórico detrás del código en R:

#### Diferencia de medias y error estándar

$$
\hat\Delta=\bar x_1-\bar x_2,\qquad
SE=\sqrt{\frac{s_1^2}{n_1}+\frac{s_2^2}{n_2}}.
$$

$$
\hat\Delta = 13.83307-10.24265=3.59042,\qquad
SE=\sqrt{\frac{4.221017^2}{267}+\frac{6.145050^2}{98}}\approx 0.67235.
$$

#### Grados de libertad:

$$
\nu \approx 
\frac{\left(\frac{s_1^2}{n_1}+\frac{s_2^2}{n_2}\right)^2}{
\frac{\left(\frac{s_1^2}{n_1}\right)^2}{n_1-1}+
\frac{\left(\frac{s_2^2}{n_2}\right)^2}{n_2-1}
}
\approx 132.06.
$$

#### Valor crítico (96%)

$$
t^\* = t_{0.98,\ \nu\approx132} \approx 2.07.
$$

```{r}
# --- Paso 4: Evaluación de igualdad de varianzas ---
# Cálculo del intervalo de confianza para la razón de varianzas (Privada/Pública)
var1 <- sd(Priv$prom_ciclo_pasado)^2   # Varianza Privada
var2 <- sd(Publ$prom_ciclo_pasado)^2   # Varianza Pública
nc <- 0.96
n1 <- length(Priv$prom_ciclo_pasado)
n2 <- length(Publ$prom_ciclo_pasado)
alpha <- 1 - nc

VC1 <- qf(alpha/2, n2-1, n1-1)
VC2 <- qf(1 - alpha/2, n2-1, n1-1)

extremo_inf <- (var1/var2) * VC1
extremo_sup <- (var1/var2) * VC2

var1
var2
n1
n2
VC1
VC2
extremo_inf
extremo_sup
```

#### Intervalo de confianza al 96%

$$
\hat\Delta \pm t^\* SE
= 3.59042 \pm 2.07\times 0.67235
\Rightarrow (\,2.196,\ 4.985\,).
$$

```{r}
# Paso 5: Prueba t para la diferencia de medias (Welch)
t.test(Priv$prom_ciclo_pasado, Publ$prom_ciclo_pasado,
       var.equal = FALSE, conf.level = 0.96)
```

Con un nivel de confianza del 96%, se encontró que los estudiantes de universidades privadas presentan un promedio de rendimiento entre **2.20 y 4.99 puntos superior** al de los estudiantes de universidades públicas. Dado que el intervalo de confianza no incluye el valor cero y el p-valor es extremadamente bajo (p \< 0.001), se concluye que **existe una diferencia significativa** en el rendimiento académico promedio según el tipo de universidad.

## Situación 3- Diferencia de proporciones: Impacto en salud mental según uso nocturno de redes sociales

### Planteamiento

En esta situación se busca analizar si los universitarios peruanos de 16 a 29 años que usan redes sociales con mayor frecuencia antes de dormir (≥5 noches por semana) presentan mayor proporción de alto impacto en salud mental (niveles 4 y 5 en la escala) que quienes no lo hacen tan seguido.

### Fundamento teórico

El intervalo de confianza para la **diferencia de proporciones** se utiliza cuando se desea comparar la proporción de éxito en dos grupos independientes.\
Sea:

$$
\hat{p}_1 = \frac{x_1}{n_1}, \qquad \hat{p}_2 = \frac{x_2}{n_2}
$$

donde:

$$
(x_1), (x_2): \text{ número de individuos que presentan la característica de interés (éxitos).} \\
(n_1), (n_2): \text{ tamaños muestrales de cada grupo.}
$$

El estimador puntual de la diferencia es:

$$
\hat{p}_1 - \hat{p}_2
$$

y su error estándar se calcula como:

$$
SE = \sqrt{\frac{\hat{p}_1(1-\hat{p}_1)}{n_1} + \frac{\hat{p}_2(1-\hat{p}_2)}{n_2}}
$$

El intervalo de confianza al nivel (1 - alpha) es entonces:

$$
(\hat{p}_1 - \hat{p}_2) \pm z_{1-\alpha/2} \times SE
$$

Si el intervalo **incluye el valor cero**, no se puede afirmar que exista una diferencia estadísticamente significativa entre las proporciones de ambos grupos.

### Desarrollo y código

```{r}
DF16_29 <- DF |>
  filter(as.integer(edad) >= 16, as.integer(edad) <= 29)

# Definir alto uso nocturno y alto impacto (codificación numérica 1–5)
DFy <- DF16_29 |>
  mutate(
    alto_noct    = dias_redes_antes_de_dormir >= 5,
    alto_impacto = as.numeric(impacto_redes_salud_mental) >= 4
  ) |>
  filter(!is.na(alto_noct), !is.na(alto_impacto))

# Conteos por grupo
n1 <- sum(DFy$alto_noct)                            
x1 <- sum(DFy$alto_noct & DFy$alto_impacto)         
n2 <- sum(!DFy$alto_noct)                           
x2 <- sum(!DFy$alto_noct & DFy$alto_impacto)        

# Proporciones muestrales
p1 <- x1/n1
p2 <- x2/n2

# Nivel de confianza (96%)
nc <- 0.96
alpha <- 1 - nc
z_crítico <- qnorm(1 - alpha/2, 0, 1)

# Cálculo del intervalo de confianza (Wald)
error_estandar <- sqrt(p1*(1-p1)/n1 + p2*(1-p2)/n2)
margen_de_error <- z_crítico * error_estandar
extremo_inferior <- (p1 - p2) - margen_de_error
extremo_superior <- (p1 - p2) + margen_de_error

print(paste("IC: (", extremo_inferior, ";", extremo_superior, ")"))
```

Los resultados obtenidos con la muestra fueron los siguientes:

$$
\text{Tamaño del grupo 1 (uso nocturno alto): } 287 
$$ $$
\text{Tamaño del grupo 2 (uso nocturno bajo): } 79 \\
$$ $$
\text{Proporciones muestrales: } (p_1 = 0.4216), (p_2 = 0.3671) \\
$$ $$
\text{Diferencia: } (\hat{p}_1 - \hat{p}_2 = 0.0545) \\
$$ $$
\text{Error estándar: } 0.0616 \\
$$ $$
\text{Margen de error: } 0.1264 \\
$$ $$
\text{IC 96%: } [-0.0719, 0.1810]
$$

```{r}
# Reproducción del intervalo con los valores hallados
p1 <- 0.4216; p2 <- 0.3671; n1 <- 287; n2 <- 79
z <- qnorm(0.98)
se <- sqrt(p1*(1-p1)/n1 + p2*(1-p2)/n2)
li <- (p1-p2) - z*se; ls <- (p1-p2) + z*se
c(LI = li, LS = ls)
```

Con un **nivel de confianza del 96 %**, la diferencia de proporciones de estudiantes con **alto impacto en salud mental** entre quienes usan redes **≥ 5 noches por semana** y quienes lo hacen con menor frecuencia se encuentra entre **−7.2 % y +18.1 %**.

Dado que el intervalo **incluye 0**, **no se evidencia una diferencia estadísticamente significativa** entre ambos grupos.\
Sin embargo, el valor puntual (≈ 5.4 % más alto en los de uso nocturno intenso) sugiere una **tendencia leve** hacia mayor afectación entre quienes utilizan redes sociales con mayor frecuencia antes de dormir.

# Bibliografía

## Referencias sobre Salud Mental y Redes Sociales

1.  Valerio Ureña, Gabriel, & Serna Valdivi, River. (2018). *Redes sociales y bienestar psicológico del estudiante universitario.* Revista electrónica de investigación educativa, 20(3), 19-28. <https://doi.org/10.24320/redie.2018.20.3.1796>

2.  Younes, F., Halawi, G., Jabbour, H., El Osta, N., Karam, L., Hajj, A., & Rabbaa Khabbaz, L. (2016). *Internet Addiction and Relationships with Insomnia, Anxiety, Depression, Stress and Self-Esteem in University Students: A Cross-Sectional Designed Study.* PloS one, 11(9), e0161126. <https://doi.org/10.1371/journal.pone.0161126>

3.  Twenge, J. M. (2019). *iGen: Why Today's Super-Connected Kids Are Growing Up Less Rebellious, More Tolerant, Less Happy—and Completely Unprepared for Adulthood.* Atria Books.

4.  Orben, A., & Przybylski, A. K. (2019). The association between adolescent well-being and digital technology use. *Nature Human Behaviour*, 3(2), 173-182. <https://doi.org/10.1038/s41562-018-0506-1>

## Referencias sobre Tecnologías y Herramientas Digitales

5.  Apple Inc. (2024). *Screen Time & Digital Wellbeing.* Recuperado de <https://www.apple.com/ios/health/>

6.  Google. (2024). *Digital Wellbeing - Android.* Recuperado de <https://www.android.com/digital-wellbeing/>

7.  Meta Platforms. (2024). *Facebook & Instagram Analytics Tools.* Recuperado de <https://business.facebook.com/>

8.  Huberty, J., Green, J., Glissmann, C., Larkey, L., Puzia, M., & Lee, C. (2019). Efficacy of the Mindfulness Meditation Mobile App "Calm" to Reduce Stress Among College Students: Randomized Controlled Trial. *JMIR mHealth and uHealth*, 7(6), e14273. <https://doi.org/10.2196/14273>

9.  Pistilli, M. D., & Arnold, K. E. (2010). Purdue Signals: Mining real-time academic data to enhance student success. *About Campus*, 15(3), 22-24. <https://doi.org/10.1002/abc.20025>

## Referencias Institucionales Peruanas

10. Ministerio de Salud del Perú - MINSA. (2023). *Programa de Salud Mental en Universidades.* Recuperado de <https://www.gob.pe/minsa>
