---
title: "P0_EstadisticaII"
author: 
  - "Adrian Urbina Mendoza"
  - "Luciana Yangali Cáceres"
  - "Jorge Leon Villarreyes"
  - "Valentina Alvarez Beraun"
  - "Mateo Rodríguez Ramos"
format: 
  html:
    toc: true
    page-layout: full
    toc-depth: 3            
    toc-location: left      
    theme: flatly          
    code-fold: true         
    code-tools: true       
    css: styles.css
editor: visual
---

# Tema Propuesto

Relación entre Salud Mental Digital y Hábitos de universitarios entre 16 y 29 años de edad, matriculados en universidades públicas o privadas durante el semestre 2025-1.

# Introducción y relevancia del tema

Hoy en día, el uso de redes sociales se ha consolidado como una práctica esencial en la vida universitaria, pues contribuye a la interacción social y al bienestar psicológico de los estudiantes *(Valerio Ureña & Serna Valdivi, 2018).* Este uso se incrementa año tras año, lo que genera múltiples interrogantes sobre su impacto en el estilo y la calidad de vida de los estudiantes. En este contexto, resulta relevante contrastar lo señalado en la investigación de *Younes et al. (2016)*, el cual encontró que “la adicción a Internet se asocia significativamente con la presencia de insomnio, ansiedad, depresión, estrés y baja autoestima en estudiantes universitarios”

Además, investigaciones internacionales han evidenciado que el uso excesivo de redes sociales y otras plataformas digitales puede asociarse a mayores niveles de ansiedad, estrés y dificultades en el descanso *(Twenge, 2019; Orben & Przybylski, 2019).* Sin embargo, en el contexto peruano aún existe un vacío en la información respecto a cómo estos hábitos digitales influyen en el desempeño académico y en la calidad de vida de los universitarios. Por ello, el presente estudio se tiene como objetivo analizar esta relación, con el fin de plantear iniciativas que apoyen el bienestar de los estudiantes y que sirvan para prevenir problemas de salud mental dentro del entorno académico.

# Objetivos y preguntas de investigación

------------------------------------------------------------------------

# Proveniencia de Datos

Para el presente proyecto se decidió trabajar con una base de datos previamente recolectada durante el ciclo académico 2025-1, a través de un trabajo de campo basado en encuestas aplicadas a estudiantes universitarios de 16 a 29 años, matriculados en universidades públicas y privadas.

El uso de esta base resulta pertinente, ya que abarca un ciclo académico completo, lo que permite observar de manera más clara la relación entre salud mental digital y hábitos de los universitarios en un período determinado. La base de datos incluye un número suficiente de observaciones y se encuentra en formato digital, lo que facilita su acceso, análisis y posterior procesamiento estadístico.

De acuerdo con los objetivos del curso, este proyecto nos permitirá desarrollar competencias en la gestión, análisis y modelamiento estadístico de datos reales, vinculando los contenidos teóricos con una problemática social de gran relevancia.

# Tecnologías y uso en el mundo real

------------------------------------------------------------------------

# Metodología estadística (EP1)

------------------------------------------------------------------------

# Variables

Se han podido identificar las siguientes variables en la base de datos escogida:

```{r}
library(dplyr)
library(tibble)
library(knitr)
library(kableExtra)

# ---------------------------
# Definir variables
# ---------------------------
tabla <- tribble(
  ~`N°`, ~Variable, ~Descripción, ~`Tipo de Dato`, ~Categoría,
  1, "edad", "¿Cuál es tu edad?", "Cuantitativo discreto", "Demográfica",
  2, "sexo", "¿Cuál es tu sexo?", "Cualitativo nominal", "Demográfica",
  3, "tipo_universidad", "¿Estás en una universidad privada o pública?", "Cualitativo nominal", "Demográfica",
  4, "prom_estudio_dia", "¿Cuántas horas en promedio al día estudias?", "Cualitativo ordinal", "Académica",
  5, "prom_dia_whatsapp", "¿Cuántas horas al día en promedio usas WhatsApp?", "Cualitativo ordinal", "Redes Sociales",
  6, "prom_dia_instagram", "¿Cuántas horas al día en promedio usas Instagram?", "Cualitativo ordinal", "Redes Sociales",
  7, "prom_dia_tiktok", "¿Cuántas horas al día en promedio usas TikTok?", "Cualitativo ordinal", "Redes Sociales",
  8, "prom_dia_linkedin", "¿Cuántas horas al día en promedio usas LinkedIn?", "Cualitativo ordinal", "Redes Sociales",
  9, "prom_dia_x", "¿Cuántas horas al día en promedio usas X (Twitter)?", "Cualitativo ordinal", "Redes Sociales",
  10, "ciclo", "¿En qué ciclo te encuentras?", "Cualitativo ordinal", "Académica",
  11, "prom_ciclo_pasado", "¿Cuál fue tu promedio ponderado el ciclo pasado?", "Cuantitativo continuo", "Académica",
  12, "total_cursos_actuales", "¿Cuántas asignaturas cursas actualmente?", "Cuantitativo discreto", "Académica",
  13, "actividad_extracurricular_actual", "¿En qué tipo de actividades extracurriculares participas actualmente?", "Cualitativo nominal", "Actividades",
  14, "horas_ejercicio_semanal", "¿Cuántas horas a la semana haces ejercicio físico?", "Cuantitativo discreto", "Salud",
  15, "horas_sueño_xnoche", "¿Cuántas horas duermes aproximadamente por noche?", "Cuantitativo discreto", "Salud",
  16, "red_mas_usada", "¿Qué plataforma de red social es la que más usas?", "Cualitativo nominal", "Redes Sociales",
  17, "tiempo_max_sin_redes_dia", "¿Cuál es el tiempo máximo que puedes estar sin revisar tus redes sociales?", "Cuantitativo discreto", "Redes Sociales",
  18, "notificaciones_estudio_diario", "¿Cuántas veces al día revisas tu teléfono por notificaciones de redes sociales mientras estudias?", "Cuantitativo discreto", "Redes Sociales",
  19, "dias_redes_antes_de_dormir", "¿Cuántos días a la semana sueles usar redes sociales antes de dormir?", "Cuantitativo discreto", "Redes Sociales",
  20, "tipo_contenido_redes_sociales", "¿Qué tipo de contenido consumes principalmente en redes sociales?", "Cualitativo nominal", "Redes Sociales",
  21, "satisfaccion_interaccion_social_presencial", "¿Qué tan satisfecho estás con tu interacción social presencial con amigos o compañeros en tu centro de estudio y/o trabajo?", "Cualitativo ordinal", "Social",
  22, "afecta_concentracion_rendimiento", "¿Consideras que el uso de redes sociales afecta tu capacidad de concentración y rendimiento académico?", "Cualitativo ordinal", "Académica",
  23, "impacto_redes_actividades_extracurriculares", "¿Consideras que el uso de redes sociales te motiva o desmotiva a participar en actividades extracurriculares?", "Cualitativo ordinal", "Actividades",
  24, "impacto_redes_salud_mental", "¿Qué tanto sientes que el uso excesivo de redes sociales puede afectar tu salud mental (autoestima, etc.)?", "Cualitativo ordinal", "Salud Mental",
  25, "momento_uso_redes_sociales", "¿En qué momento del día usas más las redes sociales?", "Cualitativo nominal", "Redes Sociales",
  26, "uso_redes_academicas", "¿Utilizas las redes sociales para acceder a información académica?", "Cualitativo nominal", "Redes Sociales",
  27, "satisfaccion_rendimiento_academico", "¿Qué tan satisfecho(a) estás con tu rendimiento académico actual?", "Cualitativo ordinal", "Académica",
  28, "interaccion_persona_amigos_redes", "¿Con cuántos de los amigos que conociste a través de redes sociales interactúas también en persona?", "Cuantitativo discreto", "Social",
  29, "frecuencia_descubrimiento_actividades_redes", "¿Con qué frecuencia descubres actividades extracurriculares a través de redes sociales?", "Cualitativo ordinal", "Actividades"
)

# ---------------------------
# Mostrar tabla formateada
# ---------------------------
kable(tabla,
      caption = "Tabla 1: Variables del estudio con descripción y tipo de dato",
      align = c("c","l","l","c","c"),
      booktabs = TRUE) %>%
  kable_styling(bootstrap_options = c("striped","hover","condensed","responsive"),
                full_width = TRUE, font_size = 12) %>%
  row_spec(0, bold = TRUE, color = "white", background = "#3498db") %>%
  column_spec(1, width = "0.8cm", bold = TRUE) %>%
  column_spec(2, width = "3.5cm") %>%
  column_spec(3, width = "7.5cm") %>%
  column_spec(4, width = "2.6cm") %>%
  column_spec(5, width = "2.6cm") %>%
  collapse_rows(columns = 5, valign = "middle")

```

# Factibilidad

El proyecto es factible ya que:

-   Se cuenta con una base de datos existente y accesible, recolectada en el marco del ciclo 2025-1.

-   La base contiene más de 1000 observaciones.

-   Las variables están clasificadas en distintos tipos:

    -   **Categóricas nominales:** Universidad (pública/privada), sexo, uso de redes sociales e impacto en sus actividades diarias.

    -   **Categóricas ordinales:** Satisfacción con el rendimiento académico, efecto en horario de sueño y promedio de uso por red social.

    -   **Cuantitativas continuas:** Promedio de nota del ciclo anterior, promedio de horas de estudio

    -   **Cuantitativas discretas:** Horas de sueño por noche, horas de ejercicio semanal y edad.

Gracias a estas características, se puede realizar un análisis completo y cumplir con los requerimientos metodológicos del curso. En futuras entregas se adjuntará la base de datos en formato CSV (UTF-8).

# PARTE 1

```{r}
library(readr)
library(ggplot2)
library(dplyr)
library(tidyr)
library(forcats)
```

```{r}
DF <- read_csv("Estudiantes.csv", col_types = cols(.default = "c"))
```

```{r}
DF <- DF %>%
  mutate(
    edad = as.integer(edad),
    prom_estudio_dia = as.numeric(prom_estudio_dia),
    prom_ciclo_pasado = as.numeric(prom_ciclo_pasado),
    ciclo = factor(as.character(ciclo), levels = as.character(1:10), ordered = TRUE),
    total_cursos_actuales = as.integer(total_cursos_actuales),
    horas_ejercicio_semanal = as.integer(horas_ejercicio_semanal),
    horas_sueño_xnoche = as.integer(horas_sueño_xnoche),
    tiempo_max_sin_redes_dia = as.integer(tiempo_max_sin_redes_dia),
    notificaciones_estudio_diario = as.integer(notificaciones_estudio_diario),
    dias_redes_antes_de_dormir = as.integer(dias_redes_antes_de_dormir),
    interaccion_persona_amigos_redes = as.integer(interaccion_persona_amigos_redes),

    sexo = factor(sexo, levels = c("Femenino", "Masculino")),
    tipo_universidad = factor(tipo_universidad, levels = c("Privada", "Pública")),
    actividad_extracurricular_actual = factor(actividad_extracurricular_actual),
    red_mas_usada = factor(red_mas_usada),
    tipo_contenido_redes_sociales = factor(tipo_contenido_redes_sociales,
                                           levels = c("Académico", "Entretenimiento", "Noticias", "Socializar")),
    uso_redes_academicas = factor(uso_redes_academicas, levels = c("No", "Sí")),
    impacto_redes_actividades_extracurriculares = factor(impacto_redes_actividades_extracurriculares,
                                                         levels = c("Desmotiva", "Motiva", "No tiene efecto")),
    momento_uso_redes_sociales = factor(momento_uso_redes_sociales),

    afecta_concentracion_rendimiento = factor(afecta_concentracion_rendimiento,
                                              levels = c("1", "2", "3", "4", "5"), ordered = TRUE),
    impacto_redes_salud_mental = factor(impacto_redes_salud_mental,
                                        levels = c("1", "2", "3", "4", "5"), ordered = TRUE),
    satisfaccion_interaccion_social_presencial = factor(satisfaccion_interaccion_social_presencial,
                                                        levels = c("1", "2", "3", "4", "5"), ordered = TRUE),
    satisfaccion_rendimiento_academico = factor(satisfaccion_rendimiento_academico,
                                                levels = c("1", "2", "3", "4", "5"), ordered = TRUE),
    frecuencia_descubrimiento_actividades_redes = factor(frecuencia_descubrimiento_actividades_redes,
                                                         levels = c("1", "2", "3", "4", "5"), ordered = TRUE),
    
    prom_dia_whatsapp = factor(prom_dia_whatsapp,
                               levels = c("0 horas (no lo uso)", "Entre 1-3 horas", "Entre 3-6 horas",
                                          "Entre 6-9 horas", "Entre 9-12 horas"), ordered = TRUE),
    prom_dia_instagram = factor(prom_dia_instagram,
                                levels = c("0 horas (no lo uso)", "Entre 1-3 horas", "Entre 3-6 horas",
                                           "Entre 6-9 horas", "Entre 9-12 horas"), ordered = TRUE),
    prom_dia_tiktok = factor(prom_dia_tiktok,
                             levels = c("0 horas (no lo uso)", "Entre 1-3 horas", "Entre 3-6 horas",
                                        "Entre 6-9 horas", "Entre 9-12 horas"), ordered = TRUE),
    prom_dia_linkedin = factor(prom_dia_linkedin,
                               levels = c("0 horas (no lo uso)", "Entre 1-3 horas", "Entre 3-6 horas",
                                          "Entre 6-9 horas", "Entre 9-12 horas"), ordered = TRUE),
    prom_dia_x = factor(prom_dia_x,
                        levels = c("0 horas (no lo uso)", "Entre 1-3 horas", "Entre 3-6 horas",
                                   "Entre 6-9 horas", "Entre 9-12 horas"), ordered = TRUE)
  )

```

```{r}
str(DF)
```

```{r}
df_na <- DF

n <- nrow(df_na)

result_table <- data.frame(
  Variable = names(df_na),
  Total = n,
  Completos = colSums(!is.na(df_na)),
  `Valores NA` = colSums(is.na(df_na)),
  `% Completos` = round(colMeans(!is.na(df_na)) * 100, 2),
  check.names = FALSE
)


kable(result_table, row.names = FALSE)

```

```{r}
df_na
```

# P1

## Tamaño de muestra para nuestra data

```{r}
nrow(df_na)
```

Primero, hallaremos el tamaño de muestra óptimo para nuestras variables cuantitativas:

```{r}
variables_numericas <- sapply(df_na, is.numeric)
variables_cuantitativas <- names(df_na)[variables_numericas]

cat("Variables cuantitativas encontradas:\n")
print(variables_cuantitativas)
```

```{r}
# Calcular desviaciones estándar
desviaciones <- sapply(df_na[variables_cuantitativas], sd, na.rm = TRUE)

cat("\nDesviaciones estándar:\n")
print(desviaciones)
```

```{r echo=TRUE}
Tamaño_muestra_media<-function (ds, nc, t){return ((qnorm((1+nc)/2)*ds/t)^2)}

desv.est=8.900324#desviación estándar  (dato)
nc=0.96#nivel de confianza 

t=1 #tolerancia

Tamaño_muestra_media(desv.est,nc,t)
```

Tamaño de muestra para:

edad: 257.1364 (Tol: 0.3)

prom_estudio_dia: 319.7174 (Tol: 0.3)

prom_ciclo_pasado: 298.0289 (Tol: 0.6)

total_cursos_actuales: 347.5482 (Tol: 0.15)

horas_ejercicio_semanal: 263.6122 (Tol: 0.5)

horas_sueño_xnoche: 272.9765 (Tol: 0.15)

tiempo_max_sin_redes_dia: 300.8955 (Tol: 0.6)

notificaciones_estudio_diario: 331.1856 (Tol: 1.5)

dias_redes_antes_de_dormir: 390.2158 (Tol: 0.2)

interaccion_persona_amigos_redes: 334.123 (Tol: 1)

Entonces, la muestra máxima cuantitativa sería: 347.5482 que pasa a ser 348

Para variables cualitativas:

```{r}
# Identificar variables cualitativas
variables_no_numericas <- sapply(df_na, function(x) !is.numeric(x))
variables_cualitativas <- names(df_na)[variables_no_numericas]

cat("Variables cualitativas encontradas:\n")
print(variables_cualitativas)
```

```{r}
# Para una variable específica
variable <- variables_cualitativas[19]  # Primera variable cualitativa
tabla_frecuencias <- table(df_na[[variable]])
proporciones <- prop.table(tabla_frecuencias)  # En porcentaje

cat("Proporciones para:", variable, "\n")
print(proporciones)
```

Observación: En nuestro dataset, hay algunas variables cualitativas que tienen más de dos valores posibles, por lo que no se puede usar directamente el código proporcionado por el profesor. Por ende, se hará uso de la proporción que sea más cercana a 0.5, o la más conservadora.

```{r}
Tamaño_muestral_proporciones<-function (po, nc, t){return (po*(1-po)*((qnorm((1+nc)/2) /t)^2) )}

po=0.712758375  #Proporcion poblacional o proporcion estimada
nc=0.96#nivel de confianza (dato)
t=0.050 #tolerancia ( en proporciones la tolerancia no pasa de 1)

Tamaño_muestral_proporciones(po,nc,t)
```

Tamaños de muestra cualitativa para:

1.  "sexo": 275.393 (Tol: 0.060)

2.  "tipo_universidad": 315.2984 (Tol: 0.050)

3.  "prom_dia_whatsapp": 292.5329 (Tol: 0.060)

4.  "ciclo": 255.4911 (Tol: 0.050)

5.  "actividad_extracurricular_actual": 292.8445 (Tol: 0.060)

6.  "red_mas_usada": 291.3654 (Tol: 0.060)

7.  "tipo_contenido_redes_sociales": 354.1118 (Tol: 0.050)

8.  "satisfaccion_interaccion_social_presencial": 334.1264 (Tol: 0.055)

9.  "afecta_concentracion_rendimiento": 365.5023 (Tol: 0.050)

10. "impacto_redes_actividades_extracurriculares": 292.3487 (Tol: 0.060)

11. "impacto_redes_salud_mental": 260.1794 (Tol: 0.060)

12. "momento_uso_redes_sociales": 287.3459 (Tol: 0.060)

13. "uso_redes_academicas": 317.4495 (Tol: 0.040)

14. "satisfaccion_rendimiento_academico": 285.5579 (Tol: 0.060)

15. "frecuencia_descubrimiento_actividades_redes": 269.4867 (Tol: 0.060)

16. "prom_dia_instagram": 289.3336 (Tol: 0.060)

17. "prom_dia_tiktok": 284.3253 (Tol: 0.060)

18. "prom_dia_linkedin": 322.582 (Tol: 0.050)

19. "prom_dia_x": 345.4175 (Tol: 0.050)

Entonces, nuestro tamaño de muestra máximo cualitativo sería 365.5023 que pasa a ser 366.

Para elegir el tamaño de muestra final aplicamos: máx(max_cuantitativo, max_cualitativo)

Comparando el máximo tamaño de muestra cuantitativo con el cualitativo, tenemos que nuestro tamaño de muestra final será de 366.

```{r}
# Para que los resultados sean reproducibles
set.seed(123)  # Cualquier número
max_size = 366
muestra <- df_na[sample(nrow(df_na), max_size), ]
```

```{r}
muestra
```

```{r}
write_csv(muestra, "muestra.csv")
```

# P2

------

# P3

------

# Bibliografía

1.  Valerio Ureña, Gabriel, & Serna Valdivi, River. (2018). *Redes sociales y bienestar psicológico del estudiante universitario.* Revista electrónica de investigación educativa, 20(3), 19-28. <https://doi.org/10.24320/redie.2018.20.3.1796>

2.  Younes, F., Halawi, G., Jabbour, H., El Osta, N., Karam, L., Hajj, A., & Rabbaa Khabbaz, L. (2016). *Internet Addiction and Relationships with Insomnia, Anxiety, Depression, Stress and Self-Esteem in University Students: A Cross-Sectional Designed Study.* PloS one, 11(9), e0161126.

3.  Twenge, J. M. (2019). *iGen: Why Today's Super-Connected Kids Are Growing Up Less Rebellious, More Tolerant, Less Happy—and Completely Unprepared for Adulthood.*
