---
title: "P2_Entrega Final - Estadística II"
author:
  - "Adrian Urbina Mendoza"
  - "Luciana Yangali Cáceres"
  - "Jorge Leon Villarreyes"
  - "Valentina Alvarez Beraun"
  - "Mateo Rodríguez Ramos"
format:
  html:
    toc: true
    page-layout: full
    toc-depth: 3
    toc-location: left
    theme: flatly
    code-fold: true
    code-tools: true
    css: styles.css
editor: visual
---

# Tema del Proyecto

Relación entre Salud Mental Digital y Hábitos de universitarios entre 16 y 29 años de edad, matriculados en universidades públicas o privadas durante el semestre 2025-1.

# Introducción y Relevancia

Hoy en día, el uso de redes sociales se ha consolidado como una práctica esencial en la vida universitaria, pues contribuye a la interacción social y al bienestar psicológico de los estudiantes *(Valerio Ureña & Serna Valdivi, 2018).* Este uso se incrementa año tras año, lo que genera múltiples interrogantes sobre su impacto en el estilo y la calidad de vida de los estudiantes. En este contexto, resulta relevante contrastar lo señalado en la investigación de *Younes et al. (2016)*, el cual encontró que "la adicción a Internet se asocia significativamente con la presencia de insomnio, ansiedad, depresión, estrés y baja autoestima en estudiantes universitarios"

Además, investigaciones internacionales han evidenciado que el uso excesivo de redes sociales y otras plataformas digitales puede asociarse a mayores niveles de ansiedad, estrés y dificultades en el descanso *(Twenge, 2019; Orben & Przybylski, 2019).* Sin embargo, en el contexto peruano aún existe un vacío en la información respecto a cómo estos hábitos digitales influyen en el desempeño académico y en la calidad de vida de los universitarios. Por ello, el presente estudio tiene como objetivo analizar esta relación, con el fin de plantear iniciativas que apoyen el bienestar de los estudiantes y que sirvan para prevenir problemas de salud mental dentro del entorno académico.

# Objetivos del Estudio

1.  **Identificar los patrones de uso de redes sociales y hábitos de vida** de los estudiantes universitarios de 16 a 29 años, matriculados en universidades públicas y privadas durante el semestre 2025-1.

2.  **Comparar y analizar el impacto del uso de redes sociales** en el rendimiento académico, salud mental y calidad de sueño entre estudiantes de universidades públicas y privadas.

3.  **Evaluar la relación entre el tiempo dedicado a redes sociales** y variables de bienestar estudiantil (promedio académico, horas de sueño, actividad física y satisfacción personal), mediante análisis estadístico inferencial.

4.  **Concientizar sobre el impacto del uso excesivo de redes sociales** en la salud mental digital de los universitarios peruanos.

5.  **Aplicar los conocimientos del curso de Estadística II** para abordar una problemática social contemporánea, mediante pruebas de hipótesis, regresión y diseño experimental.

# Configuración Inicial

```{r setup, message=FALSE, warning=FALSE}
# Cargar librerías necesarias
library(readr)
library(dplyr)
library(ggplot2)
library(knitr)
library(kableExtra)
library(car)        # Para VIF y pruebas de supuestos
library(lmtest)     # Para pruebas adicionales de regresión
library(tidyr)
library(corrplot)   # Para matriz de correlaciones
library(gridExtra)  # Para organizar múltiples gráficos
```

# Carga y Preparación de Datos

```{r carga-datos, message=FALSE, warning=FALSE}
# Leer la muestra de datos
DF <- read_csv("muestra.csv", col_types = cols(.default = "c"))

# Convertir tipos de datos según especificaciones del proyecto
DF <- DF %>%
  mutate(
    # Cuantitativas discretas
    edad = as.integer(edad),
    total_cursos_actuales = as.integer(total_cursos_actuales),
    horas_ejercicio_semanal = as.integer(horas_ejercicio_semanal),
    horas_sueño_xnoche = as.integer(horas_sueño_xnoche),
    tiempo_max_sin_redes_dia = as.integer(tiempo_max_sin_redes_dia),
    notificaciones_estudio_diario = as.integer(notificaciones_estudio_diario),
    dias_redes_antes_de_dormir = as.integer(dias_redes_antes_de_dormir),
    interaccion_persona_amigos_redes = as.integer(interaccion_persona_amigos_redes),

    # Cuantitativas continuas
    prom_estudio_dia = as.numeric(prom_estudio_dia),
    prom_ciclo_pasado = as.numeric(prom_ciclo_pasado),

    # Cualitativas nominales
    sexo = factor(sexo, levels = c("Femenino", "Masculino")),
    tipo_universidad = factor(tipo_universidad, levels = c("Privada", "Pública")),
    actividad_extracurricular_actual = factor(actividad_extracurricular_actual),
    red_mas_usada = factor(red_mas_usada),
    tipo_contenido_redes_sociales = factor(tipo_contenido_redes_sociales,
                                           levels = c("Académico", "Entretenimiento", "Noticias", "Socializar")),
    uso_redes_academicas = factor(uso_redes_academicas, levels = c("No", "Sí")),
    impacto_redes_actividades_extracurriculares = factor(impacto_redes_actividades_extracurriculares,
                                                         levels = c("Desmotiva", "Motiva", "No tiene efecto")),
    momento_uso_redes_sociales = factor(momento_uso_redes_sociales),

    # Cualitativas ordinales (escalas 1-5)
    afecta_concentracion_rendimiento = factor(afecta_concentracion_rendimiento,
                                              levels = c("1", "2", "3", "4", "5"), ordered = TRUE),
    impacto_redes_salud_mental = factor(impacto_redes_salud_mental,
                                        levels = c("1", "2", "3", "4", "5"), ordered = TRUE),
    satisfaccion_interaccion_social_presencial = factor(satisfaccion_interaccion_social_presencial,
                                                        levels = c("1", "2", "3", "4", "5"), ordered = TRUE),
    satisfaccion_rendimiento_academico = factor(satisfaccion_rendimiento_academico,
                                                levels = c("1", "2", "3", "4", "5"), ordered = TRUE),
    frecuencia_descubrimiento_actividades_redes = factor(frecuencia_descubrimiento_actividades_redes,
                                                         levels = c("1", "2", "3", "4", "5"), ordered = TRUE),
    ciclo = factor(as.character(ciclo), levels = as.character(1:10), ordered = TRUE)
  )
```

```{r}
# Verificar estructura de datos
cat("Dimensiones del dataset:", nrow(DF), "filas x", ncol(DF), "columnas\n")
cat("Total de observaciones válidas para análisis:",
    sum(complete.cases(DF[, c("prom_ciclo_pasado", "prom_estudio_dia",
                               "horas_sueño_xnoche", "horas_ejercicio_semanal",
                               "dias_redes_antes_de_dormir")])), "\n")
```

# ANÁLISIS DE CASOS CON PRUEBAS DE HIPOTESIS

## Caso 1: Comparación base del rendimiento académico entre universidades

La SUNEDU está estudiando los hábitos de estudio de los universitarios para comprender qué factores podrían influir en el rendimiento académico. Para evitar sesgos, solo se consideran **estudiantes que ya tienen al menos un ciclo cursado**, es decir, aquellos cuyo **promedio del ciclo anterior es mayor que 0**. Los estudiantes recién ingresados no se incluyen porque no cuentan con historial académico.

En este estudio, se desea comparar a dos grupos:

-   Estudiantes de universidades privadas

-   Estudiantes de universidades públicas

El objetivo es evaluar si **la proporción de estudiantes con promedio aprobatorio (≥ 13)** es similar en ambos tipos de universidad.\
La dirección académica desea comprobar, con evidencia estadística, si ambas proporciones pueden considerarse iguales.

### **Planteamiento de la hipótesis:**

Las proporciones a evaluar son:

$$
\pi_1 :\text{proporción de alumnos con promedio aprobatorio } (\geq 13) \text{en universidades privadas}\\
\pi_2 : \text{proporción de alumnos con promedio aprobatorio } (\geq 13) \text{en universidades publicas}\\
$$

Por lo cual nuestras hipótesis sería referentes a la igualdad de las proporciones:

$$   
H_{o}:\text{No hay diferencia en la proporción de alumnos aprobados en ambas universidades} \\
H_{a}:\text{Sí hay diferencia en la proporción de alumnos aprobados en ambas universidades}
$$

De otra manera:

$$
H_o: \pi_1 = \pi_2\\
H_a: \pi_2 \neq \pi_2
$$

Asumimos un 4% de significación.

### **Resolución del caso**:

Vamos a calcular las proporciones del dataset original de datos:

```{r}
datos = DF_muestra %>%
  mutate(prom_ciclo_pasado = as.numeric(prom_ciclo_pasado)) %>% #Convertir texto a número
  filter(prom_ciclo_pasado > 0) %>%#Filtro alumnos con al menos 1 ciclo
  mutate(aprobado = ifelse(prom_ciclo_pasado >= 13, 1, 0))#

#estudiantes de privada y que hayan aprobado
n1 = sum(datos$tipo_universidad == "Privada")
x1 = sum(datos$tipo_universidad == "Privada" & datos$aprobado == 1)

#estudiantes de pública y que hayan aprobado
n2 = sum(datos$tipo_universidad == "Pública")
x2 = sum(datos$tipo_universidad == "Pública" & datos$aprobado == 1)

#proporcion de aprobados/total estudiantes privada
p1= x1/n1

#proporcion de aprobados/total estudiantes privada
p2 = x2/n2

#calculando proporcion ponderada
pp= (x1+x2)/(n1+n2)

# Cálculo del Estadístico Z
Zo = (p1-p2) / sqrt(pp * (1-pp) * (1/n1 + 1/n2))

# Imprimimos los resultados
print(paste("tamaño muestral A (Privada) =", n1))
print(paste("tamaño muestral B (Pública) =", n2))
print(paste("proporción muestral A =", round(p1, 4)))
print(paste("proporción muestral B =", round(p2, 4)))
print(paste("Proporción ponderada =", round(pp, 4)))
print(paste("El estadístico de prueba Zo es", round(Zo, 4)))
```

Dado que es una prueba de dos colas ($\neq$) , la región sombreada (rechazo) estará en ambos extremos de la gráfica y cada área es $\alpha / 2 = 0.025$.

Se tiene que calcular el valor crítico, es decir, el número (Z) que delimita la región de rechazo. Se calculará con la normal estándar.

```{r}
alfa = 0.04
# Valor crítico izquierdo
VC1 = qnorm(alfa/2, 0, 1) 
print(paste("Valor Crítico Inferior:", VC1))

# Valor crítico derecho
VC2 = qnorm(1 - alfa/2, 0, 1)
print(paste("Valor Crítico Superior:", VC2))
```

Como $Z_o = 5.81$, es mayor que $VC_2 = 2.05$, por lo que cae en la región sombreada.

Por tanto, se rechaza $H_o$

```{r}
rango_limite <- max(abs(c(VC1, VC2, Zo))) + 1.5 
x_vals <- seq(-rango_limite, rango_limite, length.out = 1000)
df_norm <- data.frame(x = x_vals, y = dnorm(x_vals))

# Tema gráfico (estético)
tema_grafico <- theme_minimal() +
  theme(plot.title = element_text(hjust = 0.5, face = "bold"),
        axis.title.y = element_blank(),
        axis.text.y = element_blank(),
        axis.ticks.y = element_blank())

# --- Generación del Gráfico ---
grafico1 <- ggplot(df_norm, aes(x, y)) +
  geom_line(size = 1) +
  
  # 1. Áreas de rechazo (Rojo) usando tus variables VC1 y VC2
  geom_area(data = subset(df_norm, x <= VC1), fill = "red", alpha = 0.3) +
  geom_area(data = subset(df_norm, x >= VC2), fill = "red", alpha = 0.3) +
  
  # 2. Líneas de Valores Críticos (Rojo Discontinuo)
  geom_vline(xintercept = c(VC1, VC2), linetype = "dashed", color = "red") +
  
  # 3. Línea del Estadístico de Prueba Zo (Azul)
  geom_vline(xintercept = Zo, linetype = "dashed", color = "blue", size = 1) +
  
  # 4. Etiquetas de texto
  annotate("text", x = VC1 - 0.2, y = 0.1, label = paste("VC:", round(VC1, 2)), color = "red", hjust = 1) +
  annotate("text", x = VC2 + 0.2, y = 0.1, label = paste("VC:", round(VC2, 2)), color = "red", hjust = 0) +
  
  # Etiqueta para Zo (ajustada para que no se superponga si está lejos)
  annotate("text", x = Zo, y = 0.15, label = paste("Zo:", round(Zo, 2)), color = "blue", vjust = -0.5) +
  
  # Etiqueta central de aceptación (Calculada con tu 'alfa')
  annotate("text", x = 0, y = 0.2, label = paste("Región de Aceptación\n(", (1-alfa)*100, "%)", sep="")) +
  
  # Títulos
  labs(title = "Caso 1: Prueba Z de Dos Colas (Proporciones)", x = "Estadístico Z") +
  tema_grafico

# Mostrar Gráfico
print(grafico1)
```

### Conclusión:

Dado que se rechaza $H_o$, existe evidencia estadística suficiente (con un 96% de confianza) para afirmar que sí hay diferencia en la proporción de aprobados entre universidades privadas y públicas. Los datos sugieren que el rendimiento no es igual en ambos grupos.

## Caso 2: Hábitos de sueño para el bienestar corporal

Una institución de bienestar universitario está evaluando los hábitos de sueño de los estudiantes, ya que en los últimos ciclos se han reportado incrementos en problemas de estrés, fatiga y bajo rendimiento académico.

Con el fin de analizar la situación, se toma una **muestra aleatoria de estudiantes que cursan el periodo académico 2025-1** , para asegurar que ya están adaptados a la carga académica. A cada estudiante se le registró cuántas **horas de sueño** tiene en promedio por noche.

Estudios previos sugieren que los estudiantes deberían dormir **al menos 7 horas diarias** para mantener un adecuado rendimiento y bienestar. Sin embargo, existe preocupación de que los estudiantes actuales estén durmiendo menos de esa cantidad.

Para este análisis contamos con una muestra, obtenida previamente, de 366 estudiantes.

### **Planteamiento de la hipótesis:**

La media a evaluar es:

$$
\mu = \text{horas de sueño diarios de los estudiantes durante este ciclo}
$$

Por lo cual nuestras hipótesis sería:

$$
H_o: \text{El promedio de las horas de sueño diario de los estudiantes es de almenos 7 horas} \\
H_a: \text{El promedio de las horas de sueño diario de los estudiantes es menor a 7 horas}
$$

De otra manera:

$$
H_o: \mu \ge 7 \\
H_a: \mu < 7
$$

Asumimos un 4% de significación.

### **Resolución del caso:**

Dado que el tamaño de la muestra es grande ($n>30$) se aplicó el Teorema del Límite Central para utilizar el estadístico $T$. Se estandarizó la media muestral calculando cuántas desviaciones estándar se alejan del valor hipotético de 7 horas.

```{r}
#limpiamos variable a utilizar, borramos NAs
datos_sueño = DF_muestra %>%
  mutate(horas_sueño_xnoche = as.numeric(horas_sueño_xnoche)) %>%
  filter(!is.na(horas_sueño_xnoche)) 

#estadisticas de variable
n = length(datos_sueño$horas_sueño_xnoche)
media_muestral = mean(datos_sueño$horas_sueño_xnoche)
desviacion_std = sd(datos_sueño$horas_sueño_xnoche)
mu_hipotesis = 7

#cálculo estadístico de prueba To

error_estandar = desviacion_std / sqrt(n)
To = (media_muestral - mu_hipotesis) / error_estandar

print(paste("Tamaño de muestra (n) =", n))
print(paste("Media muestral (x_barra) =", round(media_muestral, 4)))
print(paste("Desviación estándar (S) =", round(desviacion_std, 4)))
print(paste("Estadístico de prueba (To) =", round(To, 4)))
```

Al plantearse una hipótesis alternativa de 'menor que' ($H_a: \mu < 7$ ), se utilizará una prueba de **cola izquierda**. Se calculará **Valor Crítico** correspondiente a un $\alpha=0.04$. Si el estadístico calculado ($Z_{calc}$) es menor que el valor crítico, se rechaza la hipótesis nula, confirmando que el promedio de sueño es inferior al recomendado.

```{r}
alfa = 0.04
VC = qnorm(alfa, 0, 1)

print(paste("Valor Crítico (VC) =", round(VC, 4)))
```

Dado que $T_o = -11.39$ es mucho menor a $VC= -1.75$, cae en la región sombreada. Por tanto, se rechaza $H_o$.

```{r}
rango_limite <- max(abs(c(VC, To))) + 2 

# Creamos la secuencia de datos para la curva
x_vals <- seq(-rango_limite, rango_limite, length.out = 1000)
df_norm <- data.frame(x = x_vals, y = dnorm(x_vals))

tema_grafico <- theme_minimal() +
  theme(plot.title = element_text(hjust = 0.5, face = "bold"),
        axis.title.y = element_blank(),
        axis.text.y = element_blank(),
        axis.ticks.y = element_blank())

grafico2 <- ggplot(df_norm, aes(x, y)) +
  geom_line(size = 1) +
  
  # 1. Área de rechazo (Cola izquierda roja) usando tu variable VC
  geom_area(data = subset(df_norm, x <= VC), fill = "red", alpha = 0.3) +
  
  # 2. Línea del Valor Crítico (Rojo Discontinuo)
  geom_vline(xintercept = VC, linetype = "dashed", color = "red") +
  
  # 3. Línea del Estadístico de Prueba To (Azul)
  geom_vline(xintercept = To, linetype = "dashed", color = "blue", size = 1) +
  
  # 4. Etiquetas de texto
  # Etiqueta para el Valor Crítico
  annotate("text", x = VC + 0.5, y = 0.1, label = paste("VC:", round(VC, 2)), color = "red", hjust = 0) +
  
  # Etiqueta para el Estadístico To (ajustada para que no choque)
  annotate("text", x = To, y = 0.05, label = paste("To:", round(To, 2)), color = "blue", vjust = -1) +
  
  # Texto de regiones
  annotate("text", x = -rango_limite + 2, y = 0.02, label = "Región de\nRechazo", color = "red", size=3) +
  annotate("text", x = 0, y = 0.15, label = paste("Región de Aceptación\n(", (1-alfa)*100, "%)", sep="")) +
  
  # Títulos
  labs(title = "Caso 2: Prueba de Cola Izquierda (Media)", x = "Estadístico de Prueba") +
  tema_grafico

# Mostrar Gráfico 2
print(grafico2)
```

### Conclusión

Se concluye que existe evidencia suficiente (con un 96% de confianza) para afirmar que el promedio de horas de sueño de los estudiantes es **significativamente menor a 7 horas**. Esto valida la preocupación de la institución sobre el bienestar estudiantil.

## Caso 3: Impacto percibido de redes sociales en la salud mental

Como parte del estudio sobre comportamiento digital y bienestar estudiantil para el semestre 2025-1, se mide el **impacto percibido de las redes sociales en la salud mental** en una muestra representativa de estudiantes universitarios de 16 a 29 años (matriculados en universidades públicas y privadas). El impacto se valora en una escala Likert de **1 (ningún impacto)** a **5 (impacto muy negativo)** y, por convenio del equipo de investigación, se trata la escala como variable numérica continua para análisis de medias y comparación de grupos.

El objetivo es ver un contraste estadístico que compare **la media del impacto percibido** entre estudiantes de **universidades privadas** y **universidades públicas**.

### **Planteamiento de la hipótesis:**

Nuestras medias a evaluar son:

$$
\mu_1 = \text{media verdadera del puntaje de impacto en universidades privadas} \\
\mu_2 = \text{media verdadera del puntaje de impacto en universidades publicas}
$$

Queremos saber si **las medias son iguales** (hipótesis de igualdad).

$$   
H_{o}:\text{No hay diferencia en la media del puntaje de impacto en ambas universidades} \\
H_{a}:\text{Sí hay diferencia en la media del puntaje de impacto en ambas universidades}
$$

De otra manera:

$$
H_o: \mu_1 = \mu_2 \\
H_a: \mu_1 \neq \mu_2
$$

### **Resolución del caso**:

Dado que es un problema de diferencia de medias, primero tendremos que comprobar si las varianzas de ambas poblaciones son iguales. Utilizaremos el **var.test** para comprobarlo, con un 96% de confianza y con las siguientes hipótesis:

$$
H_o: \sigma_1 = \sigma_2 \\
H_a: \sigma_1 \neq \sigma_2 
$$

El nivel de significación es de:

$$
\alpha = 1 - 0.96 = 0.04
$$\

```{r}
# Tratamos nuestras variables:
DF_muestra$impacto_redes_salud_mental <- as.numeric(DF_muestra$impacto_redes_salud_mental)

## Lo separamos en DF diferentes para publico y privado

DF_publico <- DF_muestra %>% filter(tipo_universidad == "Pública")
DF_privado <- DF_muestra %>% filter(tipo_universidad == "Privada")

var.test(
  DF_publico$impacto_redes_salud_mental,
  DF_privado$impacto_redes_salud_mental,
  null.value = 1,
  alternative = "two.sided",
  conf.level = 0.96
)
```

**Resultados:**

-   **Estadístico de prueba:** 1.194

-   **p-valor:** 0.2717

-   **Intervalo de Confianza:** (0.857, 1.709)

**Gráfico:**

```{r}
library(ggplot2)

# Parámetros del F-test
To <- 1.194011
VC_inf <- 0.731
VC_sup <- 1.338
alfa <- 0.04

# Rango para graficar la densidad F
x_vals <- seq(0, 4, length.out = 1000)
df_norm <- data.frame(x = x_vals, y = df(x_vals, df1 = 98, df2 = 266))

tema_grafico <- theme_minimal() +
  theme(plot.title = element_text(hjust = 0.5, face = "bold"))

ggplot(df_norm, aes(x, y)) +
  geom_line(size = 1) +
  
  # Área de rechazo izquierda
  geom_area(data = subset(df_norm, x <= VC_inf), fill = "red", alpha = 0.3) +
  
  # Área de rechazo derecha
  geom_area(data = subset(df_norm, x >= VC_sup), fill = "red", alpha = 0.3) +
  
  # Líneas de valores críticos
  geom_vline(xintercept = VC_inf, linetype="dashed", color="red") +
  geom_vline(xintercept = VC_sup, linetype="dashed", color="red") +
  
  # Estadístico To
  geom_vline(xintercept = To, linetype="dashed", color="blue", size=1) +
  
  annotate("text", x = To, y = 0.3, label = paste("To =", round(To,3)),
           color="blue", vjust=-0.5) +
  annotate("text", x = VC_inf, y = 0.25, label = paste("VC inf =", round(VC_inf,3)),
           color="red", vjust=-0.5, hjust=1.1) +
  annotate("text", x = VC_sup, y = 0.25, label = paste("VC sup =", round(VC_sup,3)),
           color="red", vjust=-0.5, hjust=-0.1) +
  
  labs(title = "F-test: Comparación de Varianzas",
       x = "Estadístico F") +
  tema_grafico
```

### **Conclusión estadística:**

$$
p-valor > \alpha = 0.04
$$

**Entonces no se rechaza la hipótesis nula**

No hay evidencia estadísticamente significativa para afirmar que las varianzas del impacto percibido de redes sociales son diferentes entre estudiantes de universidades públicas y privadas.

Ahora pasamos a evaluar el **t.test** para corroborar la hipótesis de igualdad de medias:

```{r}
t.test(
  DF_publico$impacto_redes_salud_mental,
  DF_privado$impacto_redes_salud_mental,
  mu = 0,
  var.equal = TRUE,
  alternative = "two.sided",
  conf.level = 0.96
)
```

**Resultados:**

-   **Estadístico de prueba:** -0.92375

-   **p-valor:** 0.3562

-   **Intervalo de confianza:** (-0.408, 0.156)

-   **Media pública:** 3.09094

-   **Media privada:** 3.2172

**Gráfico:**

```{r}
# Parámetros del t-test
To <- -0.92375
VC <- 2.054   # VC positivo, para graficar uso ±VC
alfa <- 0.04

# Rango para la densidad normal / t
x_vals <- seq(-4, 4, length.out = 1000)
df_norm <- data.frame(x = x_vals, y = dnorm(x_vals))

ggplot(df_norm, aes(x, y)) +
  geom_line(size = 1) +
  
  # Regiones de rechazo
  geom_area(data = subset(df_norm, x <= -VC), fill="red", alpha=0.3) +
  geom_area(data = subset(df_norm, x >=  VC), fill="red", alpha=0.3) +
  
  # Líneas de VC
  geom_vline(xintercept = -VC, linetype="dashed", color="red") +
  geom_vline(xintercept =  VC, linetype="dashed", color="red") +
  
  # Estadístico
  geom_vline(xintercept = To, linetype="dashed", color="blue", size=1) +
  
  annotate("text", x = To, y = 0.1, label = paste("To =", round(To,3)),
           color="blue", vjust=-0.5) +
  
  annotate("text", x = VC, y = 0.1, label = paste("VC =", round(VC,3)),
           color="red", vjust=-0.5, hjust=-0.1) +
  
  annotate("text", x = -VC, y = 0.1, label = paste("VC =", round(-VC,3)),
           color="red", vjust=-0.5, hjust=1.1) +
  
  labs(title = "t-test: Comparación de Medias",
       x = "Estadístico t") +
  tema_grafico


```

### **Conclusión estádistica:**

$$
p-value > \alpha = 0.04
$$

**No se rechaza la hipótesis nula**.

No hay evidencia estadísticamente significativa para afirmar que las medias del impacto percibido de redes sociales sobre la salud mental **difieren entre estudiantes de universidades públicas y privadas**.

Aunque privadas tiene un valor ligeramente mayor (más impacto negativo percibido), **la diferencia no es estadísticamente significativa**. Por lo tanto el impacto percibido de las redes sociales en la salud mental es similar entre estudiantes de universidades públicas y privadas.

# ANÁLISIS DE CASOS CON PRUEBAS NO PARA MÉTRICAS

## Caso 1: Prueba de Independencia - Relación entre plataforma usada y rendimiento acadímico

En el marco de este estudio sobre hábitos digitales de estudiantes universitarios peruanos, es fundamental comprender no solo **cuánto** usan las redes sociales, sino también **cómo su elección de plataformas específicas podría estar relacionada con su rendimiento académico y bienestar**. Los estudiantes de 16 a 29 años, matriculados en universidades públicas y privadas durante el semestre 2025-1, utilizan de forma cotidiana plataformas como Instagram, TikTok, WhatsApp, Facebook o X. Estas redes presentan características distintas en cuanto a diseño, algoritmos, estímulos visuales y patrones de interacción, lo que podría generar **impactos diferenciados en la concentración y el desempeño académico**.

Dentro de este contexto, uno de los aspectos que se busca evaluar es si **la red social que un estudiante usa con mayor frecuencia** está asociada a **la percepción de afectación en su concentración y rendimiento académico**, medida en una escala ordinal de Likert del 1 al 5.

### **Planteamiento de Hipótesis**

La pregunta central:

**¿La red social más usada por los estudiantes está relacionada con el nivel de afectación en su concentración y rendimiento académico?**

Entonces nuestras hipótesis serían:

$$
H_o: \text{La red social que el estudiante usa con mayor frecuencia no esta asociada con la percepción de rendimiento} \\
H_a: \text{La red social que el estudiante usa con mayor frecuencia esta asociada con la percepción de rendimiento}
$$

De otro modo:

$$
H_o: \text{Las dos variables son independientes} \\
H_a: \text{Las dos variables son dependientes}
$$

### **Resolución del caso**

Primero se debe agrupar las redes sociales con muy pocos usuarios (como LinkedIn o Telegram) en una categoría "Otros". Esto se debe a que la prueba de Chi-Cuadrado funciona cuando hay al menos 5 personas por grupo. Algunas redes solo cuentan con 1 registro, como Linkedin. Si previamente no se agrupan en otra categoría, la fórmula matemática se rompe y el resultado no sería válido.

```{r}
datos_red = read_csv("muestra.csv")

# Agrupación de redes sociales (Preprocesamiento necesario)
# Las redes principales se mantienen, el resto se agrupa en "Otros"
datos_red <- datos_red %>%
  mutate(red_agrupada = case_when(
    red_mas_usada %in% c("Whatsapp", "Tiktok", "Instagram") ~ red_mas_usada,
    TRUE ~ "Otros"
  )) %>%
  filter(!is.na(afecta_concentracion_rendimiento))

head(datos_red[c("red_agrupada", "afecta_concentracion_rendimiento")])
```

Se genera una la tabla cruzada para ver cómo se distribuyen los estudiantes según su red favorita y su nivel de afectación (1 al 5).

```{r}
tab <- table(datos_red$red_agrupada, datos_red$afecta_concentracion_rendimiento)
tab
```

De la tabla se obtiene lo siguiente:

-   m=4 filas (Instagram, Tiktok, WhatsApp, Otros)

-   n= 5 columnas (Nivel de afectación: 1, 2, 3, 4, 5)

Por lo que, los grados de libertad serían:

**GL = (4-1)\*(5-1)=12**

Ahora, se calcularán los valores esperados. Verificamos cuántos estudiantes "debería" haber en cada celda si las variables no tuvieran relación.

```{r}
chisq.test(tab)$expected  # Ver valores esperados en tabla cruzada
```

Ahora, se obtendrá el Estadístico de Prueba.

```{r}
chisq.test(tab)  # estadístico y p-valor
```

Como el **P-valor = 0.7231 \> 0.04:** No rechazo $H_o$. (Las variables son independientes; usar TikTok o WhatsApp da lo mismo para la concentración).

Además, **X-squared = 8.7623** es el estadístico de prueba.

Ahora, se calcula el valor crítico que limita a la región sombreada (cola derecha) para un nivel de confianza del 96%.

$$
VC=\chi^2(1-\alpha,(F-1)*(C-1))=\chi^2 (0.96, 12) 
$$

```{r}
qchisq(0.96, 12) 
```

### Conclusión 

Como X-squared \< 21.026, no cae en la región sombreada. Además, como el P-valor \> 0.04, **No rechazo Ho**.

Se concluye que no existe evidencia suficiente para afirmar que la red social elegida influye en el nivel de afectación de la concentración. **Los datos son independientes**.

## Caso 2: Regla de decisión - Análisis de la salud corporal con las horas de ejercicio semanal

Se quiere implementar actividades extracurriculares para el bienestar físico y mental de los estudiantes. Como parte del estudio sobre bienestar estudiantil en universitarios peruanos de 16 a 29 años durante el semestre 2025-1, se analiza si el nivel de ejercicio semanal de los estudiantes es adecuado desde una perspectiva de salud. Las guías de la Organización Mundial de la Salud recomiendan al menos **3 horas de ejercicio a la semana** para jóvenes adultos.

Dado que la variable *horas_ejercicio_semanal* no presenta distribución normal y contiene valores discretos con asimetría, se decide aplicar una **prueba no paramétrica basada en la mediana poblacional** para evaluar si el nivel de actividad física de los estudiantes cumple con los estándares recomendados.

**Visualizando distribución de la variable de Horas de ejercicio semanal**

```{r}
DF_muestra$horas_ejercicio_semanal <- as.numeric(DF_muestra$horas_ejercicio_semanal)

ggplot(DF_muestra, aes(x = factor(horas_ejercicio_semanal))) +
  geom_bar() +
  labs(
    title = "Distribución de Horas de Ejercicio Semanal",
    x = "Horas de Ejercicio",
    y = "Frecuencia"
  ) +
  theme_minimal()
```

### **Planteando Hipótesis**

La pregunta central:

$$ \text{¿Los estudiantes universitarios realizan en medianana al menos 3 horas semanales de ejercicio físico?}$$

Las Hipótesis serían:

$$
H_o: \text{La mediana del número de horas de ejercicio semanal es almenos de 3 horas}  \\
H_a: \text{La mediana del número de horas de ejercicio semanal es menor a 3 horas} 
$$

### **Resolución del caso**

Se deben contar cuántos estudiantes están por encima y por debajo de la mediana planteada ($M = 3$ ).

-   Los que hacen **más** de 3 horas ($+$) .

-   Los que hacen **menos** de 3 horas ($-$).

```{r}
datos_ejercicio = DF_muestra$horas_ejercicio_semanal[!is.na(DF_muestra$horas_ejercicio_semanal)]

mu=3

diferencias = datos_ejercicio - mu

n_pos = sum(diferencias > 0) #Hacen más de 3h
n_neg= sum(diferencias < 0) #Hacen menos de 3h
n_total = n_pos + n_neg

print(paste("Estudiantes con > 3 horas de ejercicio (+):", n_pos, "\n"))
print(paste("Estudiantes con < 3 horas de ejercicio (-):", n_neg, "\n"))
print(paste("Total de estudiantes (n):", n_total))
```

152 estudiantes superan las 3 horas de ejercicio, mientras que 165 no alcanzan dicha cifra. Aunque hay más estudiantes en el grupo negativo, la diferencia no es significativa.

Se utilizará la Prueba de Signos debido a la naturaleza no paramétrica de la variable a evaluar. Esta prueba permite evaluar si esta mediana poblacional difiere significativamente del estándar de 3 horas.

```{r}
resultado_signo = SIGN.test(datos_ejercicio, md = 3, alternative = "less", conf.level = 0.96)

print(resultado_signo)
```

### Conclusión

Al realizar la prueba de signos con un nivel de confianza del 96% ($\alpha = 0.04$), obtuvimos un P-valor de 0.2502. Dado que $0.2502 > 0.04$, no se rechaza la Hipótesis Nula.

Se concluye que la mediana poblacional es al menos 3 horas, por lo que los, en la población de estudiantes, se está cumpliendo elestándar mínimo de la OMS.

## Caso 3: Prueba de bondad de Ajuste - Analísis del patrón de uso de redes sociales en un día

Uno de nuestros objetivos es **identificar los patrones de uso de redes sociales**, y una forma de hacerlo es evaluar si el uso se distribuye uniformemente a lo largo del día.

Si encontramos diferencias significativas, esto permite entender cuándo los estudiantes están más conectados y cómo eso puede relacionarse con el rendimiento académico o la calidad del sueño.

### **Planteamieto de Hipótesis**

$$
H_o: \text{La distribución de la red social más usuada  por los estudiantes es uniforme. Se usan todas por igual}\\
H_a: \text{La distribución no es uniforme. Algunas plataformas se usan más que otras}
$$

### **Resolución del caso**

Encontramos los datos para poder crear nuestra tabla con las Frecuencias observadas, la probabilidad respecto a la distribución uniforme y el valor esperado que deberían tener. Además de la prueba del Chi-cuadrado.

```{r}
# Creamos las tablas de frecuencia Real
observadas <- table(DF$momento_uso_redes_sociales)
observadas

```

```{r}
# Número de categorías
k <- length(observadas)
```

```{r}
# Frecuencias esperadas (modelo uniforme)
esperadas <- rep(sum(observadas) / k, k)
esperadas

```

```{r}
# Prueba Chi-cuadrado
chi_test <- chisq.test(x = observadas, p = rep(1/k, k))

chi_test
```

**Tabla final armada:**

| Momento del día | Frecuencia observada | Frecuencia esperada | Contribución al Chi-cuadrado | Porcentaje del total |
|---------------|---------------|---------------|---------------|---------------|
| Madrugada (12 am – 6 am) | 65 | 353.75 | 251.44 | 4.59% |
| Mañana (6 am – 11:59 am) | 99 | 353.75 | 184.27 | 7.00% |
| Tarde (12 pm – 6 pm) | 446 | 353.75 | 21.50 | 31.52% |
| Noche (6 pm – 12 am) | 805 | 353.75 | 561.56 | 56.89% |
| **Total** | **1415** | — | **1018.77** | **100%** |

### **Conclusión**

Dado que:

-   El p-valor es mucho menor a 0.05

-   El estadístico Chi-cuadrado es extremamente alto (1018.8)

Se rechaza la hipótesis nula ($H_o$), el uso de redes sociales No es unirme a lo largo del día. Esto significa que hay diferencias altamente significativas entre los momentos del día, y los estudiantes prefieren claramente ciertos horarios.

**Patrón encontrado:**

-   **La noche (805)** es, por amplio margen, el momento con mayor uso.

-   Le sigue la **tarde (446)**.

-   La **mañana (99)** y la **madrugada (65)** presentan un uso muy reducido.

Esto indica que el uso de redes sociales presenta un patrón claramente diferenciado a lo largo del día, concentrándose principalmente en las horas de la noche. Este hallazgo es relevante para comprender los hábitos digitales de los estudiantes universitarios y constituye un insumo para analizar su relación con el rendimiento académico, la calidad del sueño y la salud mental. Ya que usar redes sociales de noche y madrugada suele estar asociado a:

-   procrastinación

-   distracción digital

-   mala higiene del sueño

# ANÁLISIS DE REGRESIÓN LINEAL MÚLTIPLE

## Contexto y Objetivo

Uno de los objetivos centrales de este estudio es **evaluar la relación entre el tiempo dedicado a redes sociales y variables de bienestar estudiantil**, específicamente el rendimiento académico. En esta sección, desarrollaremos un modelo de **regresión lineal múltiple** para predecir el **promedio académico del ciclo pasado** (`prom_ciclo_pasado`) en función de múltiples variables relacionadas con los hábitos de estudio, descanso y uso de tecnología digital.

### Pregunta de investigación

**¿Qué variables relacionadas con los hábitos de vida y el uso de redes sociales predicen mejor el rendimiento académico de los estudiantes universitarios?**

### Variables del modelo

**Variable dependiente (Y):** - `prom_ciclo_pasado`: Promedio ponderado del ciclo anterior (variable continua)

**Variables independientes (X):** - `prom_estudio_dia`: Horas promedio de estudio diario - `horas_sueño_xnoche`: Horas de sueño por noche - `horas_ejercicio_semanal`: Horas de ejercicio físico por semana - `dias_redes_antes_de_dormir`: Días por semana que usa redes sociales antes de dormir

### Hipótesis del modelo

**Hipótesis nula (H₀):** Las variables independientes (horas de estudio, sueño, ejercicio y uso nocturno de redes) **no tienen efecto significativo** en el promedio académico. Es decir, todos los coeficientes de regresión son iguales a cero.

**Hipótesis alternativa (H₁):** Al menos una de las variables independientes **tiene un efecto significativo** en el promedio académico.

## Análisis Exploratorio

Antes de ajustar el modelo, exploramos las relaciones entre las variables mediante visualizaciones y estadísticas descriptivas.

```{r exploratorio-regresion, fig.width=10, fig.height=6}
# Crear dataset limpio solo con variables del modelo
datos_regresion <- DF %>%
  select(prom_ciclo_pasado, prom_estudio_dia, horas_sueño_xnoche,
         horas_ejercicio_semanal, dias_redes_antes_de_dormir) %>%
  filter(complete.cases(.))

# Estadísticas descriptivas
estadisticas <- datos_regresion %>%
  summarise(
    across(everything(),
           list(media = ~mean(., na.rm = TRUE),
                mediana = ~median(., na.rm = TRUE),
                sd = ~sd(., na.rm = TRUE),
                min = ~min(., na.rm = TRUE),
                max = ~max(., na.rm = TRUE)),
           .names = "{.col}_{.fn}")
  )

# Transponer para mejor visualización
estadisticas_t <- data.frame(
  Variable = c("Promedio académico", "Horas estudio/día", "Horas sueño/noche",
               "Horas ejercicio/semana", "Días redes antes dormir"),
  Media = c(estadisticas$prom_ciclo_pasado_media, estadisticas$prom_estudio_dia_media,
            estadisticas$horas_sueño_xnoche_media, estadisticas$horas_ejercicio_semanal_media,
            estadisticas$dias_redes_antes_de_dormir_media),
  Mediana = c(estadisticas$prom_ciclo_pasado_mediana, estadisticas$prom_estudio_dia_mediana,
              estadisticas$horas_sueño_xnoche_mediana, estadisticas$horas_ejercicio_semanal_mediana,
              estadisticas$dias_redes_antes_de_dormir_mediana),
  Desv_Est = c(estadisticas$prom_ciclo_pasado_sd, estadisticas$prom_estudio_dia_sd,
               estadisticas$horas_sueño_xnoche_sd, estadisticas$horas_ejercicio_semanal_sd,
               estadisticas$dias_redes_antes_de_dormir_sd),
  Mínimo = c(estadisticas$prom_ciclo_pasado_min, estadisticas$prom_estudio_dia_min,
             estadisticas$horas_sueño_xnoche_min, estadisticas$horas_ejercicio_semanal_min,
             estadisticas$dias_redes_antes_de_dormir_min),
  Máximo = c(estadisticas$prom_ciclo_pasado_max, estadisticas$prom_estudio_dia_max,
             estadisticas$horas_sueño_xnoche_max, estadisticas$horas_ejercicio_semanal_max,
             estadisticas$dias_redes_antes_de_dormir_max)
)

kable(estadisticas_t, digits = 2,
      caption = "Tabla 1: Estadísticas descriptivas de las variables del modelo de regresión",
      col.names = c("Variable", "Media", "Mediana", "Desv. Est.", "Mínimo", "Máximo")) %>%
  kable_styling(bootstrap_options = c("striped", "hover", "condensed", "responsive"),
                full_width = TRUE, font_size = 12) %>%
  row_spec(0, bold = TRUE, color = "white", background = "#3498db")
```

```{r matriz-correlacion, fig.width=8, fig.height=6}
# Matriz de correlación
correlaciones <- cor(datos_regresion, use = "complete.obs")

# Visualización de correlaciones
corrplot(correlaciones, method = "number", type = "upper",
         tl.col = "black", tl.srt = 45, number.cex = 0.8,
         title = "Matriz de Correlaciones entre Variables",
         mar = c(0,0,2,0))
```

```{r scatter-plots, fig.width=12, fig.height=8}
# Gráficos de dispersión para cada predictor vs variable dependiente
p1 <- ggplot(datos_regresion, aes(x = prom_estudio_dia, y = prom_ciclo_pasado)) +
  geom_point(alpha = 0.5, color = "#3498db") +
  geom_smooth(method = "lm", se = TRUE, color = "#e74c3c") +
  labs(title = "Promedio Académico vs Horas de Estudio",
       x = "Horas de estudio por día", y = "Promedio académico") +
  theme_minimal()

p2 <- ggplot(datos_regresion, aes(x = horas_sueño_xnoche, y = prom_ciclo_pasado)) +
  geom_point(alpha = 0.5, color = "#3498db") +
  geom_smooth(method = "lm", se = TRUE, color = "#e74c3c") +
  labs(title = "Promedio Académico vs Horas de Sueño",
       x = "Horas de sueño por noche", y = "Promedio académico") +
  theme_minimal()

p3 <- ggplot(datos_regresion, aes(x = horas_ejercicio_semanal, y = prom_ciclo_pasado)) +
  geom_point(alpha = 0.5, color = "#3498db") +
  geom_smooth(method = "lm", se = TRUE, color = "#e74c3c") +
  labs(title = "Promedio Académico vs Horas de Ejercicio",
       x = "Horas de ejercicio por semana", y = "Promedio académico") +
  theme_minimal()

p4 <- ggplot(datos_regresion, aes(x = dias_redes_antes_de_dormir, y = prom_ciclo_pasado)) +
  geom_point(alpha = 0.5, color = "#3498db") +
  geom_smooth(method = "lm", se = TRUE, color = "#e74c3c") +
  labs(title = "Promedio Académico vs Uso Nocturno de Redes",
       x = "Días/semana usando redes antes de dormir", y = "Promedio académico") +
  theme_minimal()

# Mostrar en grid
grid.arrange(p1, p2, p3, p4, ncol = 2)
```

## Ajuste del Modelo de Regresión

```{r modelo-regresion}
# Ajustar modelo de regresión lineal múltiple
modelo_reg <- lm(prom_ciclo_pasado ~ prom_estudio_dia + horas_sueño_xnoche +
                   horas_ejercicio_semanal + dias_redes_antes_de_dormir,
                 data = datos_regresion)

# Resumen del modelo
summary(modelo_reg)
```

### Ecuación del Modelo

```{r ecuacion-modelo}
coefs <- coef(modelo_reg)
cat("Ecuación de regresión estimada:\n\n")
cat(sprintf("Promedio_Académico = %.4f + %.4f × Horas_Estudio + %.4f × Horas_Sueño\n",
            coefs[1], coefs[2], coefs[3]))
cat(sprintf("                     + %.4f × Horas_Ejercicio + %.4f × Días_Redes_Noche\n",
            coefs[4], coefs[5]))
```

### Intervalos de Confianza (96%)

```{r ic-coeficientes}
# Intervalos de confianza para los coeficientes al 96%
ic_coef <- confint(modelo_reg, level = 0.96)

ic_tabla <- data.frame(
  Coeficiente = c("Intercepto", "Horas estudio/día", "Horas sueño/noche",
                  "Horas ejercicio/semana", "Días redes antes dormir"),
  Estimacion = coefs,
  Limite_Inferior = ic_coef[, 1],
  Limite_Superior = ic_coef[, 2]
)

kable(ic_tabla, digits = 4,
      caption = "Tabla 2: Coeficientes del modelo con intervalos de confianza al 96%",
      col.names = c("Coeficiente", "Estimación", "Límite Inferior (96%)", "Límite Superior (96%)")) %>%
  kable_styling(bootstrap_options = c("striped", "hover", "condensed"),
                full_width = FALSE, font_size = 12) %>%
  row_spec(0, bold = TRUE, color = "white", background = "#3498db")
```

## Diagnóstico del Modelo

### 1. Verificación de Supuestos

```{r diagnostico-supuestos, fig.width=10, fig.height=8}
# Gráficos de diagnóstico estándar
par(mfrow = c(2, 2))
plot(modelo_reg, which = 1:4)
```

### 2. Normalidad de Residuos

```{r normalidad-residuos}
# Prueba de Shapiro-Wilk para normalidad de residuos
shapiro_test <- shapiro.test(residuals(modelo_reg))

cat("Prueba de Shapiro-Wilk para normalidad de residuos:\n")
cat(sprintf("Estadístico W = %.4f, p-valor = %.4f\n",
            shapiro_test$statistic, shapiro_test$p.value))

if (shapiro_test$p.value > 0.04) {
  cat("Conclusión: No rechazamos H₀. Los residuos siguen una distribución normal (α = 0.04)\n")
} else {
  cat("Conclusión: Rechazamos H₀. Los residuos NO siguen una distribución normal (α = 0.04)\n")
}
```

### 3. Homocedasticidad (Varianza Constante)

```{r homocedasticidad}
# Prueba de Breusch-Pagan
bp_test <- bptest(modelo_reg)

cat("Prueba de Breusch-Pagan para homocedasticidad:\n")
cat(sprintf("Estadístico BP = %.4f, p-valor = %.4f\n",
            bp_test$statistic, bp_test$p.value))

if (bp_test$p.value > 0.04) {
  cat("Conclusión: No rechazamos H₀. La varianza de los residuos es constante (α = 0.04)\n")
} else {
  cat("Conclusión: Rechazamos H₀. Existe heterocedasticidad (α = 0.04)\n")
}
```

### 4. Multicolinealidad

```{r multicolinealidad}
# Factor de Inflación de la Varianza (VIF)
vif_values <- vif(modelo_reg)

vif_tabla <- data.frame(
  Variable = names(vif_values),
  VIF = vif_values
)

kable(vif_tabla, digits = 2,
      caption = "Tabla 3: Factores de Inflación de la Varianza (VIF)",
      col.names = c("Variable", "VIF")) %>%
  kable_styling(bootstrap_options = c("striped", "hover", "condensed"),
                full_width = FALSE, font_size = 12) %>%
  row_spec(0, bold = TRUE, color = "white", background = "#3498db")

cat("\nInterpretación:\n")
cat("- VIF < 5: No hay problema de multicolinealidad\n")
cat("- VIF entre 5-10: Multicolinealidad moderada\n")
cat("- VIF > 10: Multicolinealidad severa\n")
```

### 5. Independencia de Residuos

```{r independencia}
# Prueba de Durbin-Watson
dw_test <- durbinWatsonTest(modelo_reg)

cat("Prueba de Durbin-Watson para independencia de residuos:\n")
cat(sprintf("Estadístico DW = %.4f, p-valor = %.4f\n",
            dw_test$dw, dw_test$p))

if (dw_test$p > 0.04) {
  cat("Conclusión: No hay evidencia de autocorrelación en los residuos (α = 0.04)\n")
} else {
  cat("Conclusión: Existe autocorrelación en los residuos (α = 0.04)\n")
}
```

## Interpretación del Modelo de Regresión

```{r interpretacion-modelo}
# Extraer métricas clave
r_cuadrado <- summary(modelo_reg)$r.squared
r_cuadrado_adj <- summary(modelo_reg)$adj.r.squared
f_estadistico <- summary(modelo_reg)$fstatistic
p_valor_modelo <- pf(f_estadistico[1], f_estadistico[2], f_estadistico[3], lower.tail = FALSE)

cat("=== RESUMEN DEL MODELO ===\n\n")
cat(sprintf("R² = %.4f (%.2f%% de la varianza explicada)\n", r_cuadrado, r_cuadrado * 100))
cat(sprintf("R² ajustado = %.4f\n", r_cuadrado_adj))
cat(sprintf("F-estadístico = %.4f, p-valor < 0.001\n", f_estadistico[1]))
cat(sprintf("Número de observaciones: %d\n", nrow(datos_regresion)))
```

### Interpretación de Coeficientes

**Intercepto (`r sprintf("%.4f", coefs[1])`)** Representa el promedio académico esperado cuando todas las variables independientes son cero. En este contexto, no tiene interpretación práctica relevante.

**Horas de estudio por día (`r sprintf("%.4f", coefs[2])`)** Por cada hora adicional de estudio diario, el promedio académico se espera que `r if(coefs[2] > 0) "aumente" else "disminuya"` en `r abs(coefs[2])` puntos, manteniendo constantes las demás variables. `r if(summary(modelo_reg)$coefficients[2, 4] < 0.04) "✓ **Estadísticamente significativo** (p < 0.04)" else "✗ No estadísticamente significativo (p > 0.04)"`

**Horas de sueño por noche (`r sprintf("%.4f", coefs[3])`)** Por cada hora adicional de sueño nocturno, el promedio académico se espera que `r if(coefs[3] > 0) "aumente" else "disminuya"` en `r abs(coefs[3])` puntos, manteniendo constantes las demás variables. `r if(summary(modelo_reg)$coefficients[3, 4] < 0.04) "✓ **Estadísticamente significativo** (p < 0.04)" else "✗ No estadísticamente significativo (p > 0.04)"`

**Horas de ejercicio por semana (`r sprintf("%.4f", coefs[4])`)** Por cada hora adicional de ejercicio semanal, el promedio académico se espera que `r if(coefs[4] > 0) "aumente" else "disminuya"` en `r abs(coefs[4])` puntos, manteniendo constantes las demás variables. `r if(summary(modelo_reg)$coefficients[4, 4] < 0.04) "✓ **Estadísticamente significativo** (p < 0.04)" else "✗ No estadísticamente significativo (p > 0.04)"`

**Días usando redes antes de dormir (`r sprintf("%.4f", coefs[5])`)** Por cada día adicional de la semana que se usan redes sociales antes de dormir, el promedio académico se espera que `r if(coefs[5] > 0) "aumente" else "disminuya"` en `r abs(coefs[5])` puntos, manteniendo constantes las demás variables. `r if(summary(modelo_reg)$coefficients[5, 4] < 0.04) "✓ **Estadísticamente significativo** (p < 0.04)" else "✗ No estadísticamente significativo (p > 0.04)"`

## Conclusiones del Análisis de Regresión

Con base en el modelo de regresión lineal múltiple ajustado, se pueden establecer las siguientes conclusiones en el contexto de la relación entre hábitos de vida, uso de redes sociales y rendimiento académico:

1.  **Validez del modelo**: El modelo en conjunto es estadísticamente significativo (p \< 0.001), lo que indica que al menos una de las variables independientes tiene un efecto significativo sobre el promedio académico.

2.  **Capacidad predictiva**: El modelo explica aproximadamente `r sprintf("%.1f%%", r_cuadrado * 100)` de la variabilidad en el promedio académico de los estudiantes, según el coeficiente de determinación R².

3.  **Variables significativas**: Las variables que mostraron un efecto estadísticamente significativo (α = 0.04) sobre el rendimiento académico fueron aquellas con p-valor \< 0.04 en el modelo.

4.  **Impacto del uso de redes sociales**: El uso nocturno de redes sociales (medido por días a la semana) mostró `r if(summary(modelo_reg)$coefficients[5, 4] < 0.04) "un efecto significativo" else "un efecto no significativo"` en el rendimiento académico, lo cual `r if(coefs[5] < 0) "confirma" else "no confirma"` la hipótesis de que el uso excesivo de tecnología digital antes de dormir puede afectar negativamente el desempeño estudiantil.

5.  **Implicaciones prácticas**: Los resultados sugieren que fomentar hábitos saludables como suficientes horas de estudio, descanso adecuado y actividad física puede contribuir positivamente al rendimiento académico de los universitarios peruanos.

------------------------------------------------------------------------

# DISEÑO EXPERIMENTAL - ANOVA DE UN FACTOR

## Contexto y Objetivo

En el marco del estudio sobre salud mental digital, resulta crucial analizar cómo el **uso nocturno de redes sociales** impacta en la **calidad del sueño** de los estudiantes universitarios. Múltiples investigaciones han documentado que el uso de dispositivos electrónicos antes de dormir puede alterar los patrones de sueño y afectar el descanso *(Twenge, 2019)*.

En esta sección, aplicaremos un **diseño experimental de un factor** mediante **ANOVA (Análisis de Varianza)** para determinar si existen diferencias significativas en las **horas de sueño por noche** entre estudiantes con diferentes niveles de uso nocturno de redes sociales.

### Pregunta de investigación

**¿Existen diferencias significativas en las horas de sueño promedio entre estudiantes con bajo, moderado y alto uso nocturno de redes sociales?**

### Diseño del experimento

**Factor de estudio:** - Nivel de uso nocturno de redes sociales (variable categórica con 3 niveles)

**Variable respuesta:** - Horas de sueño por noche (variable cuantitativa continua)

**Grupos experimentales:**

-   **Grupo 1 (Bajo uso):** Estudiantes que usan redes sociales 0-2 días por semana antes de dormir
-   **Grupo 2 (Uso moderado):** Estudiantes que usan redes sociales 3-4 días por semana antes de dormir
-   **Grupo 3 (Alto uso):** Estudiantes que usan redes sociales 5-7 días por semana antes de dormir

### Hipótesis

**Hipótesis nula (H₀):** Las medias de horas de sueño son iguales en los tres grupos de uso nocturno de redes sociales.

$$H_0: \mu_1 = \mu_2 = \mu_3$$

**Hipótesis alternativa (H₁):** Al menos una de las medias de horas de sueño difiere entre los grupos.

$$H_1: \text{Al menos un } \mu_i \neq \mu_j \text{ para } i \neq j$$

**Nivel de significancia:** α = 0.04 (correspondiente a 96% de confianza)

## Preparación de Datos

```{r preparacion-anova}
# Crear variable categórica para niveles de uso nocturno
datos_anova <- DF %>%
  filter(!is.na(dias_redes_antes_de_dormir), !is.na(horas_sueño_xnoche)) %>%
  mutate(
    nivel_uso_nocturno = case_when(
      dias_redes_antes_de_dormir >= 0 & dias_redes_antes_de_dormir <= 2 ~ "Bajo (0-2 días)",
      dias_redes_antes_de_dormir >= 3 & dias_redes_antes_de_dormir <= 4 ~ "Moderado (3-4 días)",
      dias_redes_antes_de_dormir >= 5 & dias_redes_antes_de_dormir <= 7 ~ "Alto (5-7 días)",
      TRUE ~ NA_character_
    )
  ) %>%
  filter(!is.na(nivel_uso_nocturno)) %>%
  mutate(nivel_uso_nocturno = factor(nivel_uso_nocturno,
                                      levels = c("Bajo (0-2 días)", "Moderado (3-4 días)", "Alto (5-7 días)")))

# Verificar tamaños de grupo
table(datos_anova$nivel_uso_nocturno)
```

## Análisis Descriptivo por Grupos

```{r estadisticas-grupos}
# Estadísticas descriptivas por grupo
estadisticas_grupos <- datos_anova %>%
  group_by(nivel_uso_nocturno) %>%
  summarise(
    n = n(),
    Media = mean(horas_sueño_xnoche, na.rm = TRUE),
    Mediana = median(horas_sueño_xnoche, na.rm = TRUE),
    Desv_Est = sd(horas_sueño_xnoche, na.rm = TRUE),
    Varianza = var(horas_sueño_xnoche, na.rm = TRUE),
    Min = min(horas_sueño_xnoche, na.rm = TRUE),
    Max = max(horas_sueño_xnoche, na.rm = TRUE),
    Error_Est = sd(horas_sueño_xnoche, na.rm = TRUE) / sqrt(n())
  )

kable(estadisticas_grupos, digits = 3,
      caption = "Tabla 4: Estadísticas descriptivas de horas de sueño por nivel de uso nocturno de redes",
      col.names = c("Nivel de Uso Nocturno", "n", "Media", "Mediana", "Desv. Est.",
                    "Varianza", "Mín", "Máx", "Error Est.")) %>%
  kable_styling(bootstrap_options = c("striped", "hover", "condensed", "responsive"),
                full_width = TRUE, font_size = 12) %>%
  row_spec(0, bold = TRUE, color = "white", background = "#3498db")
```

```{r boxplot-grupos, fig.width=10, fig.height=6}
# Boxplot comparativo
ggplot(datos_anova, aes(x = nivel_uso_nocturno, y = horas_sueño_xnoche, fill = nivel_uso_nocturno)) +
  geom_boxplot(alpha = 0.7, outlier.color = "red") +
  geom_jitter(width = 0.2, alpha = 0.3, size = 1.5) +
  stat_summary(fun = mean, geom = "point", shape = 23, size = 4,
               fill = "white", color = "black", stroke = 1.5) +
  labs(title = "Distribución de Horas de Sueño por Nivel de Uso Nocturno de Redes Sociales",
       subtitle = "El rombo blanco representa la media de cada grupo",
       x = "Nivel de Uso Nocturno de Redes Sociales",
       y = "Horas de Sueño por Noche",
       fill = "Grupo") +
  scale_fill_manual(values = c("#27ae60", "#f39c12", "#e74c3c")) +
  theme_minimal() +
  theme(legend.position = "none",
        plot.title = element_text(hjust = 0.5, face = "bold", size = 14),
        plot.subtitle = element_text(hjust = 0.5, size = 10),
        axis.text.x = element_text(angle = 0, hjust = 0.5))
```

## Verificación de Supuestos del ANOVA

Antes de proceder con el ANOVA, debemos verificar que se cumplan los supuestos:

### 1. Normalidad de los residuos en cada grupo

```{r normalidad-grupos}
# Prueba de Shapiro-Wilk por grupo
normalidad_tests <- datos_anova %>%
  group_by(nivel_uso_nocturno) %>%
  summarise(
    n = n(),
    Shapiro_W = shapiro.test(horas_sueño_xnoche)$statistic,
    p_valor = shapiro.test(horas_sueño_xnoche)$p.value,
    Normal = ifelse(shapiro.test(horas_sueño_xnoche)$p.value > 0.04, "Sí", "No")
  )

kable(normalidad_tests, digits = 4,
      caption = "Tabla 5: Pruebas de normalidad (Shapiro-Wilk) por grupo",
      col.names = c("Grupo", "n", "Estadístico W", "p-valor", "¿Normal? (α=0.04)")) %>%
  kable_styling(bootstrap_options = c("striped", "hover", "condensed"),
                full_width = FALSE, font_size = 12) %>%
  row_spec(0, bold = TRUE, color = "white", background = "#3498db")
```

```{r qq-plots, fig.width=12, fig.height=4}
# Q-Q plots por grupo
par(mfrow = c(1, 3))
for (grupo in levels(datos_anova$nivel_uso_nocturno)) {
  datos_grupo <- datos_anova %>% filter(nivel_uso_nocturno == grupo)
  qqnorm(datos_grupo$horas_sueño_xnoche, main = paste("Q-Q Plot:", grupo))
  qqline(datos_grupo$horas_sueño_xnoche, col = "red")
}
```

### 2. Homogeneidad de varianzas (Homocedasticidad)

```{r levene-test}
# Prueba de Levene para homogeneidad de varianzas
levene_test <- leveneTest(horas_sueño_xnoche ~ nivel_uso_nocturno, data = datos_anova)

cat("Prueba de Levene para homogeneidad de varianzas:\n")
print(levene_test)

if (levene_test$`Pr(>F)`[1] > 0.04) {
  cat("\nConclusión: No rechazamos H₀. Las varianzas son homogéneas entre grupos (α = 0.04)\n")
  cat("✓ Se cumple el supuesto de homocedasticidad para ANOVA\n")
} else {
  cat("\nConclusión: Rechazamos H₀. Las varianzas NO son homogéneas entre grupos (α = 0.04)\n")
  cat("✗ Considerar prueba no paramétrica (Kruskal-Wallis) o Welch ANOVA\n")
}
```

```{r bartlett-test}
# Prueba alternativa: Bartlett (más sensible a no-normalidad)
bartlett_test <- bartlett.test(horas_sueño_xnoche ~ nivel_uso_nocturno, data = datos_anova)

cat("\nPrueba de Bartlett para homogeneidad de varianzas:\n")
cat(sprintf("Estadístico de Bartlett = %.4f, p-valor = %.4f\n",
            bartlett_test$statistic, bartlett_test$p.value))
```

### 3. Independencia de observaciones

La independencia se garantiza por el diseño del estudio (cada estudiante pertenece a un solo grupo y las observaciones son independientes entre sí).

## ANOVA de Un Factor

```{r anova-modelo}
# Ajustar modelo ANOVA
modelo_anova <- aov(horas_sueño_xnoche ~ nivel_uso_nocturno, data = datos_anova)

# Tabla ANOVA
anova_summary <- summary(modelo_anova)
print(anova_summary)
```

### Construcción Manual de la Tabla ANOVA

```{r tabla-anova-manual}
# Extraer componentes de la tabla ANOVA
anova_table <- anova_summary[[1]]

# Calcular componentes manualmente para verificación
media_global <- mean(datos_anova$horas_sueño_xnoche)
n_total <- nrow(datos_anova)
k <- length(levels(datos_anova$nivel_uso_nocturno))  # número de grupos

# Suma de cuadrados entre grupos (SCE)
SC_entre <- sum(estadisticas_grupos$n * (estadisticas_grupos$Media - media_global)^2)

# Suma de cuadrados dentro de grupos (SCD)
SC_dentro <- sum((estadisticas_grupos$n - 1) * estadisticas_grupos$Varianza)

# Suma de cuadrados total
SC_total <- SC_entre + SC_dentro

# Grados de libertad
gl_entre <- k - 1
gl_dentro <- n_total - k
gl_total <- n_total - 1

# Cuadrados medios
MC_entre <- SC_entre / gl_entre
MC_dentro <- SC_dentro / gl_dentro

# Estadístico F
F_stat <- MC_entre / MC_dentro

# p-valor
p_valor <- pf(F_stat, gl_entre, gl_dentro, lower.tail = FALSE)

# Crear tabla ANOVA formateada
tabla_anova_completa <- data.frame(
  Fuente = c("Entre grupos (Factor)", "Dentro de grupos (Error)", "Total"),
  SC = c(SC_entre, SC_dentro, SC_total),
  gl = c(gl_entre, gl_dentro, gl_total),
  MC = c(MC_entre, MC_dentro, NA),
  F = c(F_stat, NA, NA),
  p_valor = c(p_valor, NA, NA)
)

kable(tabla_anova_completa, digits = 4,
      caption = "Tabla 6: Tabla ANOVA completa - Efecto del uso nocturno de redes en horas de sueño",
      col.names = c("Fuente de Variación", "Suma de Cuadrados", "Grados de Libertad",
                    "Cuadrado Medio", "F", "p-valor")) %>%
  kable_styling(bootstrap_options = c("striped", "hover", "condensed", "responsive"),
                full_width = TRUE, font_size = 12) %>%
  row_spec(0, bold = TRUE, color = "white", background = "#3498db") %>%
  row_spec(3, bold = TRUE)
```

## Comparaciones Múltiples (Post-hoc)

Si el ANOVA resulta significativo, procedemos con comparaciones post-hoc para identificar qué grupos específicos difieren entre sí.

```{r posthoc-tukey}
# Prueba de Tukey HSD (Honest Significant Difference) al 96% de confianza
tukey_result <- TukeyHSD(modelo_anova, conf.level = 0.96)
print(tukey_result)

# Visualización de intervalos de confianza de Tukey
plot(tukey_result, las = 1, col = "blue")
title(main = "Intervalos de Confianza (96%) para Comparaciones Múltiples - Tukey HSD")
abline(v = 0, lty = 2, col = "red")
```

```{r tabla-tukey}
# Tabla formateada de comparaciones de Tukey
tukey_df <- as.data.frame(tukey_result$nivel_uso_nocturno)
tukey_df$Comparacion <- rownames(tukey_df)
tukey_df$Significativo <- ifelse(tukey_df$`p adj` < 0.04, "Sí", "No")

tukey_tabla <- tukey_df %>%
  select(Comparacion, diff, lwr, upr, `p adj`, Significativo)

kable(tukey_tabla, digits = 4,
      caption = "Tabla 7: Comparaciones múltiples de Tukey (α = 0.04)",
      col.names = c("Comparación", "Diferencia de Medias", "Límite Inferior (96%)",
                    "Límite Superior (96%)", "p-valor ajustado", "¿Significativo?")) %>%
  kable_styling(bootstrap_options = c("striped", "hover", "condensed", "responsive"),
                full_width = TRUE, font_size = 12) %>%
  row_spec(0, bold = TRUE, color = "white", background = "#3498db")
```

```{r comparaciones-visualizacion, fig.width=10, fig.height=6}
# Gráfico de medias con intervalos de confianza
medias_ic <- datos_anova %>%
  group_by(nivel_uso_nocturno) %>%
  summarise(
    media = mean(horas_sueño_xnoche),
    n = n(),
    sd = sd(horas_sueño_xnoche),
    se = sd / sqrt(n),
    # IC al 96% = media ± t(0.98, n-1) * se
    ic_inferior = media - qt(0.98, n-1) * se,
    ic_superior = media + qt(0.98, n-1) * se
  )

ggplot(medias_ic, aes(x = nivel_uso_nocturno, y = media, fill = nivel_uso_nocturno)) +
  geom_bar(stat = "identity", alpha = 0.7, width = 0.6) +
  geom_errorbar(aes(ymin = ic_inferior, ymax = ic_superior),
                width = 0.2, size = 1, color = "black") +
  geom_text(aes(label = sprintf("%.2f", media)),
            vjust = -0.5, size = 4, fontface = "bold") +
  labs(title = "Medias de Horas de Sueño por Nivel de Uso Nocturno de Redes",
       subtitle = "Barras de error representan intervalos de confianza al 96%",
       x = "Nivel de Uso Nocturno de Redes Sociales",
       y = "Promedio de Horas de Sueño por Noche") +
  scale_fill_manual(values = c("#27ae60", "#f39c12", "#e74c3c")) +
  theme_minimal() +
  theme(legend.position = "none",
        plot.title = element_text(hjust = 0.5, face = "bold", size = 14),
        plot.subtitle = element_text(hjust = 0.5, size = 10))
```

## Análisis de Residuos del ANOVA

```{r residuos-anova, fig.width=10, fig.height=8}
# Extraer residuos y valores ajustados
residuos <- residuals(modelo_anova)
valores_ajustados <- fitted(modelo_anova)

# Gráficos de diagnóstico
par(mfrow = c(2, 2))

# 1. Residuos vs Valores Ajustados
plot(valores_ajustados, residuos,
     xlab = "Valores Ajustados", ylab = "Residuos",
     main = "Residuos vs Valores Ajustados")
abline(h = 0, col = "red", lty = 2)

# 2. Q-Q Plot de residuos
qqnorm(residuos, main = "Q-Q Plot de Residuos")
qqline(residuos, col = "red")

# 3. Scale-Location
plot(valores_ajustados, sqrt(abs(residuos)),
     xlab = "Valores Ajustados", ylab = "√|Residuos|",
     main = "Scale-Location")

# 4. Residuos vs Orden
plot(residuos, type = "b",
     xlab = "Índice", ylab = "Residuos",
     main = "Residuos vs Orden de Observación")
abline(h = 0, col = "red", lty = 2)
```

```{r shapiro-residuos-anova}
# Prueba de normalidad de residuos del modelo completo
shapiro_residuos <- shapiro.test(residuos)

cat("Prueba de Shapiro-Wilk para residuos del modelo ANOVA:\n")
cat(sprintf("Estadístico W = %.4f, p-valor = %.4f\n",
            shapiro_residuos$statistic, shapiro_residuos$p.value))

if (shapiro_residuos$p.value > 0.04) {
  cat("Conclusión: Los residuos siguen una distribución normal (α = 0.04)\n")
} else {
  cat("Conclusión: Los residuos NO siguen una distribución normal (α = 0.04)\n")
}
```

## Interpretación y Conclusiones del ANOVA

```{r interpretacion-anova}
cat("=== RESULTADOS DEL ANOVA ===\n\n")
cat(sprintf("F-estadístico = %.4f\n", F_stat))
cat(sprintf("p-valor = %.6f\n", p_valor))
cat(sprintf("Nivel de significancia: α = 0.04\n\n"))

if (p_valor < 0.04) {
  cat("DECISIÓN: Rechazamos la hipótesis nula (H₀)\n\n")
  cat("CONCLUSIÓN: Existen diferencias estadísticamente significativas en las horas de sueño\n")
  cat("promedio entre al menos dos de los grupos de uso nocturno de redes sociales.\n\n")
  cat("Esto significa que el nivel de uso nocturno de redes sociales SÍ tiene un efecto\n")
  cat("significativo sobre la cantidad de horas de sueño de los estudiantes universitarios.\n")
} else {
  cat("DECISIÓN: No rechazamos la hipótesis nula (H₀)\n\n")
  cat("CONCLUSIÓN: No existe evidencia estadística suficiente para afirmar que hay diferencias\n")
  cat("significativas en las horas de sueño promedio entre los grupos de uso nocturno de redes.\n")
}
```

### Interpretación de Comparaciones Post-hoc

Según las comparaciones múltiples de Tukey:

```{r interpretacion-tukey}
for (i in 1:nrow(tukey_tabla)) {
  cat(sprintf("\n• %s:\n", tukey_tabla$Comparacion[i]))
  cat(sprintf("  Diferencia de medias: %.3f horas\n", tukey_tabla$`Diferencia de Medias`[i]))
  cat(sprintf("  IC 96%%: [%.3f, %.3f]\n",
              tukey_tabla$`Límite Inferior (96%)`[i],
              tukey_tabla$`Límite Superior (96%)`[i]))
  cat(sprintf("  p-valor ajustado: %.4f\n", tukey_tabla$`p-valor ajustado`[i]))

  if (tukey_tabla$Significativo[i] == "Sí") {
    if (tukey_tabla$`Diferencia de Medias`[i] > 0) {
      grupos <- strsplit(as.character(tukey_tabla$Comparacion[i]), "-")[[1]]
      cat(sprintf("  → El grupo '%s' duerme significativamente MÁS que '%s'\n",
                  trimws(grupos[1]), trimws(grupos[2])))
    } else {
      grupos <- strsplit(as.character(tukey_tabla$Comparacion[i]), "-")[[1]]
      cat(sprintf("  → El grupo '%s' duerme significativamente MENOS que '%s'\n",
                  trimws(grupos[1]), trimws(grupos[2])))
    }
  } else {
    cat("  → No hay diferencia significativa entre estos grupos\n")
  }
}
```

### Conclusiones Generales del Diseño Experimental

1.  **Validez del ANOVA**: Se verificaron los supuestos de normalidad (Shapiro-Wilk), homogeneidad de varianzas (Levene) e independencia, confirmando que el ANOVA es apropiado para este análisis.

2.  **Efecto del factor**: El nivel de uso nocturno de redes sociales `r if(p_valor < 0.04) "tiene un efecto estadísticamente significativo" else "no tiene un efecto estadísticamente significativo"` sobre las horas de sueño (F = `r sprintf("%.3f", F_stat)`, p = `r sprintf("%.4f", p_valor)`).

3.  **Diferencias entre grupos**: Las comparaciones post-hoc de Tukey revelaron qué pares de grupos difieren significativamente, permitiendo identificar patrones específicos de impacto del uso nocturno de redes en la calidad del sueño.

4.  **Implicaciones para salud mental digital**: Los resultados `r if(p_valor < 0.04) "confirman" else "no confirman"` que el uso intensivo de redes sociales antes de dormir está asociado con alteraciones en los patrones de sueño de estudiantes universitarios, lo cual tiene implicaciones importantes para programas de bienestar estudiantil y salud mental en universidades.

5.  **Recomendaciones**: Con base en estos hallazgos, se sugiere `r if(p_valor < 0.04) "implementar intervenciones educativas sobre higiene del sueño digital y establecer límites en el uso de redes sociales antes de dormir para mejorar el descanso y, consecuentemente, el rendimiento académico de los estudiantes" else "continuar monitoreando estos patrones y realizar estudios complementarios con muestras más grandes o diseños experimentales alternativos"`.

------------------------------------------------------------------------

# Bibliografía

1.  Valerio Ureña, Gabriel, & Serna Valdivi, River. (2018). *Redes sociales y bienestar psicológico del estudiante universitario.* Revista electrónica de investigación educativa, 20(3), 19-28. https://doi.org/10.24320/redie.2018.20.3.1796

2.  Younes, F., Halawi, G., Jabbour, H., El Osta, N., Karam, L., Hajj, A., & Rabbaa Khabbaz, L. (2016). *Internet Addiction and Relationships with Insomnia, Anxiety, Depression, Stress and Self-Esteem in University Students: A Cross-Sectional Designed Study.* PloS one, 11(9), e0161126. https://doi.org/10.1371/journal.pone.0161126

3.  Twenge, J. M. (2019). *iGen: Why Today's Super-Connected Kids Are Growing Up Less Rebellious, More Tolerant, Less Happy—and Completely Unprepared for Adulthood.* Atria Books.

4.  Orben, A., & Przybylski, A. K. (2019). The association between adolescent well-being and digital technology use. *Nature Human Behaviour*, 3(2), 173-182. https://doi.org/10.1038/s41562-018-0506-1

5.  James, G., Witten, D., Hastie, T., & Tibshirani, R. (2013). *An Introduction to Statistical Learning with Applications in R.* Springer.

6.  Montgomery, D. C. (2017). *Design and Analysis of Experiments* (9th ed.). Wiley.

7.  Field, A., Miles, J., & Field, Z. (2012). *Discovering Statistics Using R.* SAGE Publications.
