---
title: "P2_Entrega Final - Estadística II"
author:
  - "Adrian Urbina Mendoza"
  - "Luciana Yangali Cáceres"
  - "Jorge Leon Villarreyes"
  - "Valentina Alvarez Beraun"
  - "Mateo Rodríguez Ramos"
format:
  html:
    toc: true
    page-layout: full
    toc-depth: 3
    toc-location: left
    theme: flatly
    code-fold: true
    code-tools: true
    css: styles.css
editor: visual
---

# Tema del Proyecto

Relación entre Salud Mental Digital y Hábitos de universitarios entre 16 y 29 años de edad, matriculados en universidades públicas o privadas durante el semestre 2025-1.

# Introducción y Relevancia

Hoy en día, el uso de redes sociales se ha consolidado como una práctica esencial en la vida universitaria, pues contribuye a la interacción social y al bienestar psicológico de los estudiantes *(Valerio Ureña & Serna Valdivi, 2018).* Este uso se incrementa año tras año, lo que genera múltiples interrogantes sobre su impacto en el estilo y la calidad de vida de los estudiantes. En este contexto, resulta relevante contrastar lo señalado en la investigación de *Younes et al. (2016)*, el cual encontró que "la adicción a Internet se asocia significativamente con la presencia de insomnio, ansiedad, depresión, estrés y baja autoestima en estudiantes universitarios"

Además, investigaciones internacionales han evidenciado que el uso excesivo de redes sociales y otras plataformas digitales puede asociarse a mayores niveles de ansiedad, estrés y dificultades en el descanso *(Twenge, 2019; Orben & Przybylski, 2019).* Sin embargo, en el contexto peruano aún existe un vacío en la información respecto a cómo estos hábitos digitales influyen en el desempeño académico y en la calidad de vida de los universitarios. Por ello, el presente estudio tiene como objetivo analizar esta relación, con el fin de plantear iniciativas que apoyen el bienestar de los estudiantes y que sirvan para prevenir problemas de salud mental dentro del entorno académico.

# Objetivos del Estudio

1.  **Identificar los patrones de uso de redes sociales y hábitos de vida** de los estudiantes universitarios de 16 a 29 años, matriculados en universidades públicas y privadas durante el semestre 2025-1.

2.  **Comparar y analizar el impacto del uso de redes sociales** en el rendimiento académico, salud mental y calidad de sueño entre estudiantes de universidades públicas y privadas.

3.  **Evaluar la relación entre el tiempo dedicado a redes sociales** y variables de bienestar estudiantil (promedio académico, horas de sueño, actividad física y satisfacción personal), mediante análisis estadístico inferencial.

4.  **Concientizar sobre el impacto del uso excesivo de redes sociales** en la salud mental digital de los universitarios peruanos.

5.  **Aplicar los conocimientos del curso de Estadística II** para abordar una problemática social contemporánea, mediante pruebas de hipótesis, regresión y diseño experimental.

# Proveniencia de Datos

Para el presente proyecto se decidió trabajar con una base de datos previamente recolectada durante el ciclo académico 2025-1, a través de un trabajo de campo basado en encuestas aplicadas a estudiantes universitarios de 16 a 29 años, matriculados en universidades públicas y privadas.

El uso de esta base resulta pertinente, ya que abarca un ciclo académico completo, lo que permite observar de manera más clara la relación entre salud mental digital y hábitos de los universitarios en un período determinado. La base de datos incluye un número suficiente de observaciones y se encuentra en formato digital, lo que facilita su acceso, análisis y posterior procesamiento estadístico.

De acuerdo con los objetivos del curso, este proyecto nos permitirá desarrollar competencias en la gestión, análisis y modelamiento estadístico de datos reales, vinculando los contenidos teóricos con una problemática social de gran relevancia.

# Tecnologías y uso en el mundo real

En el contexto actual, el análisis de comportamiento digital y salud mental se ha convertido en un área de interés tanto para la industria tecnológica como para el ámbito de la salud pública. Diversas organizaciones y plataformas utilizan tecnologías modernas para estudiar y monitorear el bienestar digital de los usuarios.

## Herramientas y Tecnologías Aplicadas

### 1. Análisis de Comportamiento Digital

-   **Screen Time Analytics**: Plataformas como iOS Screen Time y Android Digital Wellbeing implementan sistemas de monitoreo de uso de aplicaciones, permitiendo a los usuarios visualizar patrones de consumo digital y establecer límites de tiempo *(Apple Inc., 2024; Google, 2024)*.

-   **Social Media Analytics**: Herramientas como Meta Business Suite, TikTok Analytics e Instagram Insights utilizan algoritmos de machine learning para analizar patrones de engagement, tiempo de uso y comportamiento de usuarios, proporcionando métricas detalladas sobre interacciones digitales *(Meta Platforms, 2024)*.

### 2. Aplicaciones en Salud Mental Digital

-   **Aplicaciones de Bienestar**: Plataformas como Calm, Headspace y aplicaciones universitarias especializadas implementan sistemas de tracking del bienestar estudiantil mediante cuestionarios estandarizados, ejercicios de mindfulness y análisis de comportamiento digital *(Huberty et al., 2019)*.

-   **Sistemas de Detección Temprana**: Instituciones educativas de vanguardia implementan sistemas de *early warning* que correlacionan el uso de plataformas de aprendizaje digital (LMS) con indicadores académicos y de salud mental, permitiendo intervenciones oportunas *(Pistilli & Arnold, 2010)*.

### 3. Herramientas de Ingeniería de Datos y Análisis

-   **Big Data Analytics**: Uso de lenguajes de programación como **Python** (con bibliotecas como pandas, numpy, scikit-learn) y **R** (tidyverse, ggplot2) para el análisis estadístico de grandes volúmenes de datos de comportamiento digital.

-   **Visualización de Datos**: Herramientas empresariales como Tableau y Power BI, junto con bibliotecas especializadas como ggplot2 y Plotly, permiten representar patrones de uso, correlaciones y tendencias de manera interactiva.

-   **Machine Learning**: Modelos predictivos basados en Random Forest, Redes Neuronales y Análisis de Regresión para identificar usuarios en riesgo de adicción digital, problemas de salud mental o bajo rendimiento académico.

### 4. Aplicación en Negocios y Marketing Digital

-   **Customer Engagement Analysis**: Empresas tecnológicas analizan patrones de uso para optimizar experiencias de usuario, personalizar contenido y fomentar un engagement responsable que considere el bienestar digital de los usuarios.

-   **EdTech Platforms**: Plataformas educativas como Canvas, Moodle, Blackboard y Google Classroom integran analytics de comportamiento estudiantil para mejorar resultados académicos, identificar estudiantes en riesgo y personalizar experiencias de aprendizaje.

## Relevancia en el Contexto Peruano

En Perú, el tema de salud mental digital está cobrando relevancia institucional:

-   El **Ministerio de Salud (MINSA)** ha implementado el programa "Salud Mental en Universidades" que incluye componentes de monitoreo del bienestar estudiantil y uso de tecnologías digitales *(MINSA, 2023)*.

-   Universidades peruanas como UTEC, PUCP y UPC están implementando sistemas de *learning analytics* y programas de bienestar estudiantil que consideran el impacto del uso de tecnologías digitales en el rendimiento académico y salud mental.

-   El sector privado, a través de startups peruanas de *healthtech* y *edtech*, está desarrollando soluciones tecnológicas para el monitoreo del bienestar digital y la prevención de problemas de salud mental en población joven.

# Variables

Se han podido identificar las siguientes variables en la base de datos escogida:

```{r}
library(dplyr)
library(tibble)
library(knitr)
library(kableExtra)

# ---------------------------
# Definir variables
# ---------------------------
tabla <- tribble(
  ~`N°`, ~Variable, ~Descripción, ~`Tipo de Dato`, ~Categoría,
  1, "edad", "¿Cuál es tu edad?", "Cuantitativo discreto", "Demográfica",
  2, "sexo", "¿Cuál es tu sexo?", "Cualitativo nominal", "Demográfica",
  3, "tipo_universidad", "¿Estás en una universidad privada o pública?", "Cualitativo nominal", "Demográfica",
  4, "prom_estudio_dia", "¿Cuántas horas en promedio al día estudias?", "Cuantitativo continuo", "Académica",
  5, "prom_dia_whatsapp", "¿Cuántas horas al día en promedio usas WhatsApp?", "Cualitativo ordinal", "Redes Sociales",
  6, "prom_dia_instagram", "¿Cuántas horas al día en promedio usas Instagram?", "Cualitativo ordinal", "Redes Sociales",
  7, "prom_dia_tiktok", "¿Cuántas horas al día en promedio usas TikTok?", "Cualitativo ordinal", "Redes Sociales",
  8, "prom_dia_linkedin", "¿Cuántas horas al día en promedio usas LinkedIn?", "Cualitativo ordinal", "Redes Sociales",
  9, "prom_dia_x", "¿Cuántas horas al día en promedio usas X (Twitter)?", "Cualitativo ordinal", "Redes Sociales",
  10, "ciclo", "¿En qué ciclo te encuentras?", "Cualitativo ordinal", "Académica",
  11, "prom_ciclo_pasado", "¿Cuál fue tu promedio ponderado el ciclo pasado?", "Cuantitativo continuo", "Académica",
  12, "total_cursos_actuales", "¿Cuántas asignaturas cursas actualmente?", "Cuantitativo discreto", "Académica",
  13, "actividad_extracurricular_actual", "¿En qué tipo de actividades extracurriculares participas actualmente?", "Cualitativo nominal", "Actividades",
  14, "horas_ejercicio_semanal", "¿Cuántas horas a la semana haces ejercicio físico?", "Cuantitativo discreto", "Salud",
  15, "horas_sueño_xnoche", "¿Cuántas horas duermes aproximadamente por noche?", "Cuantitativo discreto", "Salud",
  16, "red_mas_usada", "¿Qué plataforma de red social es la que más usas?", "Cualitativo nominal", "Redes Sociales",
  17, "tiempo_max_sin_redes_dia", "¿Cuál es el tiempo máximo que puedes estar sin revisar tus redes sociales?", "Cuantitativo discreto", "Redes Sociales",
  18, "notificaciones_estudio_diario", "¿Cuántas veces al día revisas tu teléfono por notificaciones de redes sociales mientras estudias?", "Cuantitativo discreto", "Redes Sociales",
  19, "dias_redes_antes_de_dormir", "¿Cuántos días a la semana sueles usar redes sociales antes de dormir?", "Cuantitativo discreto", "Redes Sociales",
  20, "tipo_contenido_redes_sociales", "¿Qué tipo de contenido consumes principalmente en redes sociales?", "Cualitativo nominal", "Redes Sociales",
  21, "satisfaccion_interaccion_social_presencial", "¿Qué tan satisfecho estás con tu interacción social presencial con amigos o compañeros en tu centro de estudio y/o trabajo?", "Cualitativo ordinal", "Social",
  22, "afecta_concentracion_rendimiento", "¿Cuanto consideras que el uso de redes sociales afecta tu capacidad de concentración y rendimiento académico?", "Cualitativo ordinal", "Académica",
  23, "impacto_redes_actividades_extracurriculares", "¿Cuanto consideras que el uso de redes sociales te motiva o desmotiva a participar en actividades extracurriculares?", "Cualitativo ordinal", "Actividades",
  24, "impacto_redes_salud_mental", "¿Qué tanto sientes que el uso excesivo de redes sociales puede afectar tu salud mental (autoestima, etc.)?", "Cualitativo ordinal", "Salud Mental",
  25, "momento_uso_redes_sociales", "¿En qué momento del día usas más las redes sociales?", "Cualitativo nominal", "Redes Sociales",
  26, "uso_redes_academicas", "¿Utilizas las redes sociales para acceder a información académica?", "Cualitativo nominal", "Redes Sociales",
  27, "satisfaccion_rendimiento_academico", "¿Qué tan satisfecho(a) estás con tu rendimiento académico actual?", "Cualitativo ordinal", "Académica",
  28, "interaccion_persona_amigos_redes", "¿Con cuántos de los amigos que conociste a través de redes sociales interactúas también en persona?", "Cuantitativo discreto", "Social",
  29, "frecuencia_descubrimiento_actividades_redes", "¿Con qué frecuencia descubres actividades extracurriculares a través de redes sociales?", "Cualitativo ordinal", "Actividades"
)

# ---------------------------
# Mostrar tabla formateada
# ---------------------------
kable(tabla,
      caption = "Tabla 1: Variables del estudio con descripción y tipo de dato",
      align = c("c","l","l","c","c"),
      booktabs = TRUE) %>%
  kable_styling(bootstrap_options = c("striped","hover","condensed","responsive"),
                full_width = TRUE, font_size = 12) %>%
  row_spec(0, bold = TRUE, color = "white", background = "#3498db") %>%
  column_spec(1, width = "0.8cm", bold = TRUE) %>%
  column_spec(2, width = "3.5cm") %>%
  column_spec(3, width = "7.5cm") %>%
  column_spec(4, width = "2.6cm") %>%
  column_spec(5, width = "2.6cm") %>%
  collapse_rows(columns = 5, valign = "middle")

```

# Configuración Inicial

```{r setup, message=FALSE, warning=FALSE}
# Cargar librerías necesarias
library(readr)
library(dplyr)
library(ggplot2)
library(knitr)
library(kableExtra)
library(car)        # Para VIF y pruebas de supuestos
library(lmtest)     # Para pruebas adicionales de regresión
library(tidyr)
library(corrplot)   # Para matriz de correlaciones
library(gridExtra)  # Para organizar múltiples gráficos
library(BSDA)
```

# Factibilidad

El proyecto es factible ya que:

-   Se cuenta con una base de datos existente y accesible, recolectada en el marco del ciclo 2025-1.

-   La base contiene más de 1000 observaciones.

-   Las variables están clasificadas en distintos tipos:

    -   **Categóricas nominales:** Universidad (pública/privada), sexo, uso de redes sociales e impacto en sus actividades diarias.

    -   **Categóricas ordinales:** Satisfacción con el rendimiento académico, efecto en horario de sueño y promedio de uso por red social.

    -   **Cuantitativas continuas:** Promedio de nota del ciclo anterior, promedio de horas de estudio

    -   **Cuantitativas discretas:** Horas de sueño por noche, horas de ejercicio semanal y edad.

Gracias a estas características, se puede realizar un análisis completo y cumplir con los requerimientos metodológicos del curso. En futuras entregas se adjuntará la base de datos en formato CSV (UTF-8).

```{r}
DF <- read_csv("Estudiantes.csv", col_types = cols(.default = "c"))
```

```{r}
DF <- DF %>%
  mutate(
    edad = as.integer(edad),
    prom_estudio_dia = as.numeric(prom_estudio_dia),
    prom_ciclo_pasado = as.numeric(prom_ciclo_pasado),
    ciclo = factor(as.character(ciclo), levels = as.character(1:10), ordered = TRUE),
    total_cursos_actuales = as.integer(total_cursos_actuales),
    horas_ejercicio_semanal = as.integer(horas_ejercicio_semanal),
    horas_sueño_xnoche = as.integer(horas_sueño_xnoche),
    tiempo_max_sin_redes_dia = as.integer(tiempo_max_sin_redes_dia),
    notificaciones_estudio_diario = as.integer(notificaciones_estudio_diario),
    dias_redes_antes_de_dormir = as.integer(dias_redes_antes_de_dormir),
    interaccion_persona_amigos_redes = as.integer(interaccion_persona_amigos_redes),

    sexo = factor(sexo, levels = c("Femenino", "Masculino")),
    tipo_universidad = factor(tipo_universidad, levels = c("Privada", "Pública")),
    actividad_extracurricular_actual = factor(actividad_extracurricular_actual),
    red_mas_usada = factor(red_mas_usada),
    tipo_contenido_redes_sociales = factor(tipo_contenido_redes_sociales,
                                           levels = c("Académico", "Entretenimiento", "Noticias", "Socializar")),
    uso_redes_academicas = factor(uso_redes_academicas, levels = c("No", "Sí")),
    impacto_redes_actividades_extracurriculares = factor(impacto_redes_actividades_extracurriculares,
                                                         levels = c("Desmotiva", "Motiva", "No tiene efecto")),
    momento_uso_redes_sociales = factor(momento_uso_redes_sociales),

    afecta_concentracion_rendimiento = factor(afecta_concentracion_rendimiento,
                                              levels = c("1", "2", "3", "4", "5"), ordered = TRUE),
    impacto_redes_salud_mental = factor(impacto_redes_salud_mental,
                                        levels = c("1", "2", "3", "4", "5"), ordered = TRUE),
    satisfaccion_interaccion_social_presencial = factor(satisfaccion_interaccion_social_presencial,
                                                        levels = c("1", "2", "3", "4", "5"), ordered = TRUE),
    satisfaccion_rendimiento_academico = factor(satisfaccion_rendimiento_academico,
                                                levels = c("1", "2", "3", "4", "5"), ordered = TRUE),
    frecuencia_descubrimiento_actividades_redes = factor(frecuencia_descubrimiento_actividades_redes,
                                                         levels = c("1", "2", "3", "4", "5"), ordered = TRUE),
    
    prom_dia_whatsapp = factor(prom_dia_whatsapp,
                               levels = c("0 horas (no lo uso)", "Entre 1-3 horas", "Entre 3-6 horas",
                                          "Entre 6-9 horas", "Entre 9-12 horas"), ordered = TRUE),
    prom_dia_instagram = factor(prom_dia_instagram,
                                levels = c("0 horas (no lo uso)", "Entre 1-3 horas", "Entre 3-6 horas",
                                           "Entre 6-9 horas", "Entre 9-12 horas"), ordered = TRUE),
    prom_dia_tiktok = factor(prom_dia_tiktok,
                             levels = c("0 horas (no lo uso)", "Entre 1-3 horas", "Entre 3-6 horas",
                                        "Entre 6-9 horas", "Entre 9-12 horas"), ordered = TRUE),
    prom_dia_linkedin = factor(prom_dia_linkedin,
                               levels = c("0 horas (no lo uso)", "Entre 1-3 horas", "Entre 3-6 horas",
                                          "Entre 6-9 horas", "Entre 9-12 horas"), ordered = TRUE),
    prom_dia_x = factor(prom_dia_x,
                        levels = c("0 horas (no lo uso)", "Entre 1-3 horas", "Entre 3-6 horas",
                                   "Entre 6-9 horas", "Entre 9-12 horas"), ordered = TRUE)
  )

```

```{r}
str(DF)
```

```{r}
df_na <- DF

n <- nrow(df_na)

result_table <- data.frame(
  Variable = names(df_na),
  Total = n,
  Completos = colSums(!is.na(df_na)),
  `Valores NA` = colSums(is.na(df_na)),
  `% Completos` = round(colMeans(!is.na(df_na)) * 100, 2),
  check.names = FALSE
)


kable(result_table, row.names = FALSE)

```

# P1 OBTENER LA MUESTRA

## Tamaño de muestra para nuestra data

Primero, hallamos el tamaño total de nuestra data, para darnos una idea de con qué estamos trabajando.

```{r}
nrow(df_na)
```

### Variables cuantitativas

Nuestra población es de 1419 personas, lo cual es bastante. Entonces, sería muy útil sacar una muestra para realizar estimaciones sobre la media o la varianza.

Por ello, hallaremos el tamaño de muestra óptimo para nuestras variables cuantitativas:

Procedemos a ver cuáles son nuestras variables cuantitativas de nuestro dataset.

```{r}
variables_numericas <- sapply(df_na, is.numeric)
variables_cuantitativas <- names(df_na)[variables_numericas]

cat("Variables cuantitativas encontradas:\n")
print(variables_cuantitativas)
```

En clase, se nos fue proporcionado un código que nos sacaba un tamaño de muestra en base a la desviación estándar, el nivel de confianza y la toleracia (hiperparámetro).

Nuestro nivel de confianza es de 96%. Pero tenemos que hallar las desviaciones estándar de nuestros atributos cuantitativos. Por ello, hallamos las desviaciones

```{r}
# Calcular desviaciones estándar
desviaciones <- sapply(df_na[variables_cuantitativas], sd, na.rm = TRUE)

cat("\nDesviaciones estándar:\n")
print(desviaciones)
```

Ahora calculamos los tamaños de muestra para nuestro atributos:

```{r echo=TRUE}
Tamaño_muestra_media<-function (ds, nc, t){return ((qnorm((1+nc)/2)*ds/t)^2)}

desv.est=8.900324#desviación estándar  (dato)
nc=0.96#nivel de confianza 

t=1 #tolerancia

Tamaño_muestra_media(desv.est,nc,t)
```

Tamaño de muestra para:

-   edad: 257.1364 (Tol: 0.3)

-   prom_estudio_dia: 319.7174 (Tol: 0.3)

-   prom_ciclo_pasado: 298.0289 (Tol: 0.6)

-   total_cursos_actuales: 347.5482 (Tol: 0.15)

-   horas_ejercicio_semanal: 263.6122 (Tol: 0.5)

-   horas_sueño_xnoche: 272.9765 (Tol: 0.15)

-   tiempo_max_sin_redes_dia: 300.8955 (Tol: 0.6)

-   notificaciones_estudio_diario: 331.1856 (Tol: 1.5)

-   dias_redes_antes_de_dormir: 390.2158 (Tol: 0.2)

-   interaccion_persona_amigos_redes: 334.123 (Tol: 1)

Para hallar el tamaño de muestra, aplicamos:

$$
n=\max_{1\leq i\leq M} n_{i}
$$

Es decir, de todos los tamaños de muestra que tenemos, tenemos que elegir el más grande. Entonces, la muestra máxima cuantitativa sería: 347.5482 que pasa a ser 348.

### Variables Cualitativas

Para variables cualitativas, necesitamos saber las proporciones de cada valor que puede tomar cada atributo cuanlitativo.

```{r}
# Identificar variables cualitativas
variables_no_numericas <- sapply(df_na, function(x) !is.numeric(x))
variables_cualitativas <- names(df_na)[variables_no_numericas]

cat("Variables cualitativas encontradas:\n")
print(variables_cualitativas)
```

```{r}
# Para una variable específica
variable <- variables_cualitativas[19]  # Primera variable cualitativa
tabla_frecuencias <- table(df_na[[variable]])
proporciones <- prop.table(tabla_frecuencias)  # En porcentaje

cat("Proporciones para:", variable, "\n")
print(proporciones)
```

Observación: En nuestro dataset, hay algunas variables cualitativas que tienen más de dos valores posibles, por lo que no se puede usar directamente el código proporcionado por el profesor. Por ende, se hará uso de la proporción que sea más cercana a 0.5, o la más conservadora.

```{r}
Tamaño_muestral_proporciones<-function (po, nc, t){return (po*(1-po)*((qnorm((1+nc)/2) /t)^2) )}

po=0.712758375  #Proporcion poblacional o proporcion estimada
nc=0.96#nivel de confianza (dato)
t=0.050 #tolerancia ( en proporciones la tolerancia no pasa de 1)

Tamaño_muestral_proporciones(po,nc,t)
```

Tamaños de muestra cualitativa para:

1.  "sexo": 275.393 (Tol: 0.060)

2.  "tipo_universidad": 315.2984 (Tol: 0.050)

3.  "prom_dia_whatsapp": 292.5329 (Tol: 0.060)

4.  "ciclo": 255.4911 (Tol: 0.050)

5.  "actividad_extracurricular_actual": 292.8445 (Tol: 0.060)

6.  "red_mas_usada": 291.3654 (Tol: 0.060)

7.  "tipo_contenido_redes_sociales": 354.1118 (Tol: 0.050)

8.  "satisfaccion_interaccion_social_presencial": 334.1264 (Tol: 0.055)

9.  "afecta_concentracion_rendimiento": 365.5023 (Tol: 0.050)

10. "impacto_redes_actividades_extracurriculares": 292.3487 (Tol: 0.060)

11. "impacto_redes_salud_mental": 260.1794 (Tol: 0.060)

12. "momento_uso_redes_sociales": 287.3459 (Tol: 0.060)

13. "uso_redes_academicas": 317.4495 (Tol: 0.040)

14. "satisfaccion_rendimiento_academico": 285.5579 (Tol: 0.060)

15. "frecuencia_descubrimiento_actividades_redes": 269.4867 (Tol: 0.060)

16. "prom_dia_instagram": 289.3336 (Tol: 0.060)

17. "prom_dia_tiktok": 284.3253 (Tol: 0.060)

18. "prom_dia_linkedin": 322.582 (Tol: 0.050)

19. "prom_dia_x": 345.4175 (Tol: 0.050)

Volvemos a usar:

$$
n=\max_{1\leq i\leq M} n_{i}
$$

Entonces, nuestro tamaño de muestra máximo cualitativo sería 365.5023 que pasa a ser 366.

## Tamaño final de la muestra:

Para elegir el tamaño de muestra final aplicamos: máx(max_cuantitativo, max_cualitativo)

Comparando el máximo tamaño de muestra cuantitativo con el cualitativo, tenemos que nuestro tamaño de muestra final será de 366.

Entonces, sacamos la muestra y la guardamos en un csv, para los futuros ejercicios.

```{r}
# Para que los resultados sean reproducibles
set.seed(123)  # Cualquier número
max_size = 366
muestra <- df_na[sample(nrow(df_na), max_size), ]
```

```{r}
muestra
```

```{r}
#Para guardar la muerta en un csv
#write_csv(muestra, "muestra.csv")
```

```{r}
write_csv(muestra, "muestra.csv")
```

# Carga y Preparación de Datos

```{r carga-datos, message=FALSE, warning=FALSE}
# Leer la muestra de datos
DF <- read_csv("muestra.csv", col_types = cols(.default = "c"))

# Convertir tipos de datos según especificaciones del proyecto
DF <- DF %>%
  mutate(
    # Cuantitativas discretas
    edad = as.integer(edad),
    total_cursos_actuales = as.integer(total_cursos_actuales),
    horas_ejercicio_semanal = as.integer(horas_ejercicio_semanal),
    horas_sueño_xnoche = as.integer(horas_sueño_xnoche),
    tiempo_max_sin_redes_dia = as.integer(tiempo_max_sin_redes_dia),
    notificaciones_estudio_diario = as.integer(notificaciones_estudio_diario),
    dias_redes_antes_de_dormir = as.integer(dias_redes_antes_de_dormir),
    interaccion_persona_amigos_redes = as.integer(interaccion_persona_amigos_redes),

    # Cuantitativas continuas
    prom_estudio_dia = as.numeric(prom_estudio_dia),
    prom_ciclo_pasado = as.numeric(prom_ciclo_pasado),

    # Cualitativas nominales
    sexo = factor(sexo, levels = c("Femenino", "Masculino")),
    tipo_universidad = factor(tipo_universidad, levels = c("Privada", "Pública")),
    actividad_extracurricular_actual = factor(actividad_extracurricular_actual),
    red_mas_usada = factor(red_mas_usada),
    tipo_contenido_redes_sociales = factor(tipo_contenido_redes_sociales,
                                           levels = c("Académico", "Entretenimiento", "Noticias", "Socializar")),
    uso_redes_academicas = factor(uso_redes_academicas, levels = c("No", "Sí")),
    impacto_redes_actividades_extracurriculares = factor(impacto_redes_actividades_extracurriculares,
                                                         levels = c("Desmotiva", "Motiva", "No tiene efecto")),
    momento_uso_redes_sociales = factor(momento_uso_redes_sociales),

    # Cualitativas ordinales (escalas 1-5)
    afecta_concentracion_rendimiento = factor(afecta_concentracion_rendimiento,
                                              levels = c("1", "2", "3", "4", "5"), ordered = TRUE),
    impacto_redes_salud_mental = factor(impacto_redes_salud_mental,
                                        levels = c("1", "2", "3", "4", "5"), ordered = TRUE),
    satisfaccion_interaccion_social_presencial = factor(satisfaccion_interaccion_social_presencial,
                                                        levels = c("1", "2", "3", "4", "5"), ordered = TRUE),
    satisfaccion_rendimiento_academico = factor(satisfaccion_rendimiento_academico,
                                                levels = c("1", "2", "3", "4", "5"), ordered = TRUE),
    frecuencia_descubrimiento_actividades_redes = factor(frecuencia_descubrimiento_actividades_redes,
                                                         levels = c("1", "2", "3", "4", "5"), ordered = TRUE),
    ciclo = factor(as.character(ciclo), levels = as.character(1:10), ordered = TRUE)
  )
```

```{r}
# Verificar estructura de datos
cat("Dimensiones del dataset:", nrow(DF), "filas x", ncol(DF), "columnas\n")
cat("Total de observaciones válidas para análisis:",
    sum(complete.cases(DF[, c("prom_ciclo_pasado", "prom_estudio_dia",
                               "horas_sueño_xnoche", "horas_ejercicio_semanal",
                               "dias_redes_antes_de_dormir")])), "\n")
```

# P2 CASOS DE DISTRIBUCIONES

### Caso 1

Efecto del uso nocturno de redes sociales en las horas de sueño de estudiantes universitarios

#### Contexto

El incremento del uso nocturno de redes sociales entre los jóvenes universitarios se ha asociado con una reducción en las horas de descanso, afectando su concentración y bienestar general.

Se desea analizar si los estudiantes que usan redes sociales más de 5 noches por semana duermen significativamente menos horas que aquellos que las usan menos de 3 noches por semana. Este análisis contribuye al objetivo de comparar el impacto del uso de redes sociales en el rendimiento académico y la calidad del sueño de los universitarios.

#### Tipo de análisis y distribución utilizada:

El objetivo es comparar las medias de horas de sueño entre dos grupos independientes (A y B), definidos por su frecuencia de uso nocturno de redes sociales.

\
Por ello, se analizará la distribución muestral de la diferencia de medias, que nos permite inferir si la diferencia observada entre ambos grupos es estadísticamente significativa o podría deberse al azar.

Dado que ambas muestras superan los 30 elementos y se desconoce la distribución poblacional de las horas de sueño, se aplica el Teorema del Límite Central (TLC), que garantiza que la distribución muestral de las medias se aproxima a una distribución normal. La diferencia de medias muestrales se distribuye como:

$$
\bar{X}_A - \bar{X}_B \sim N\left(
  \mu_A - \mu_B,\;
  \sqrt{\frac{\sigma_A^2}{n_A} + \frac{\sigma_B^2}{n_B}}
\right)
$$

#### Variables utilizadas:

-   `dias_redes_antes_de_dormir` : número de días por semana que el estudiante usa redes antes de dormir.

-   `horas_sueño_xnoche` : promedio de horas dormidas por noche.

#### Grupos definidos:

-   Grupo A: quienes usan redes ≤ 3 días por semana

-   Grupo B: quienes usan redes ≥ 5 días por semana

```{r}

# Crear grupos
grupo_A <- DF %>% filter(dias_redes_antes_de_dormir <= 3)
grupo_B <- DF %>% filter(dias_redes_antes_de_dormir >= 5)
```

#### Estadísticos descriptivos:

Se necesitan los promedios, desviaciones estándar de `horas_sueño_xnoche` en cada grupo, y sus tamaños muestrales (`n`):

```{r}
# Estadísticos resumen
resumen = DF %>%
  mutate(grupo = case_when(
    dias_redes_antes_de_dormir <= 3 ~ "A_poco_uso",
    dias_redes_antes_de_dormir >= 5 ~ "B_alto_uso",
    TRUE ~ "intermedio"
  )) %>%
  filter(grupo != "intermedio") %>%
  group_by(grupo) %>%
  summarise(
    n = n(),
    media = mean(horas_sueño_xnoche, na.rm = TRUE),
    sd = sd(horas_sueño_xnoche, na.rm = TRUE)
  )

resumen
```

De aca se obtiene que:

-   El grupo A cuenta con 54 registros, un $\overline{x}$ de 6,2222 y un $s$ de 1,4879

-   El grupo B cuenta con 287 registros, un $\overline{x}$ de 6,2578 y un $s$ de 1,1631

Estos valores son nuestras estimaciones de los parámetros poblacionales.

#### Cálculos inferenciales:

-   La diferencia de medias:

$$
\bar{X}_A - \bar{X}_B
$$

Esta cantidad representa cuánto difiere, en promedio, el número de horas de sueño entre los dos grupos.

-   La desviación estándar de la diferencia:

$$
\sigma_{\bar{X}_A - \bar{X}_B} = \sqrt{\frac{s_A^2}{n_A} + \frac{s_B^2}{n_B}}
$$

donde:

1.  $s_A, s_B$ son las desviaciones estándar muestrales de cada grupo,

2.  $n_A,n_B$ son los tamaños de muestra

3.  $\sigma_{\bar{X} _A - \bar{X}_B}$ mide la variabilidad esperada entre posibles diferencias de medias si se repite el muestreo muchas veces.

-   Probabilidad de observar una diferencia igual o mayor a 0.5 horas:

Se utiliza la distribución normal estándar:

$$
P(\bar{X}_A - \bar{X}_B \ge 0.5) = 1 - \Phi\left(
  \frac{0.5 - (\bar{X}_A - \bar{X}_B)}{
    \sigma_{\bar{X}_A - \bar{X}_B}
  }
\right)
$$

donde $\Phi(z)$ es la función de distribución acumulada de la normal estándar.

A continuación se calculan la diferencia de medias, su desviación estándar y la probabilidad de observar una diferencia de al menos 0.5 horas.

```{r}
# Extraer valores del resumen
muA = resumen$media[resumen$grupo == "A_poco_uso"]
muB = resumen$media[resumen$grupo == "B_alto_uso"]
sigmaA = resumen$sd[resumen$grupo == "A_poco_uso"]
sigmaB = resumen$sd[resumen$grupo == "B_alto_uso"]
nA = resumen$n[resumen$grupo == "A_poco_uso"]
nB = resumen$n[resumen$grupo == "B_alto_uso"]

# Media y desviación de la diferencia
media_dif = muA - muB
desv_dif = sqrt((sigmaA^2 / nA) + (sigmaB^2 / nB))

# Probabilidad de que la diferencia sea >= 0.5 h
probabilidad = pnorm(0.5, mean = media_dif, sd = desv_dif, lower.tail = FALSE)

media_dif; desv_dif; probabilidad
```

Se obtuvo que:

-   La diferencia promedio real entre los grupos (en horas):

    $$
    |\bar{X}_A - \bar{X}_B|=0.0356
    $$

-   La desviación estándar de la diferencia muestral:

    $$
    \sigma_{\bar{X}_A - \bar{X}_B} = 0.2138
    $$

-   La probabilidad de una diferencia mayor o igual a 0.5 horas:

    $$
    P(\bar{X}_A - \bar{X}_B \ge 0.5) = 0.0061
    $$

#### Visualización de la distribución muestral:

```{r, echo=FALSE}
# Crear un rango de posibles diferencias
difs <- seq(-1, 1, length.out = 200)
densidad <- dnorm(difs, mean = media_dif, sd = desv_dif)

ggplot(data.frame(difs, densidad), aes(x = difs, y = densidad)) +
  geom_line(color = "steelblue", size = 1) +
  geom_vline(xintercept = 0.5, color = "red", linetype = "dashed") +
  labs(
    title = "Distribución muestral de la diferencia de medias",
    x = "Diferencia de medias (horas)",
    y = "Densidad"
  ) +
  theme_minimal()

```

El gráfico muestra que la distribución muestral de la diferencia de medias está centrada cerca de cero, lo que indica una diferencia promedio mínima en las horas de sueño entre los grupos. La línea roja (diferencia de 0.5 horas) cae en la cola derecha de la distribución, donde la probabilidad es muy baja, evidenciando que sería poco común observar una diferencia tan grande por azar. Esto respalda la conclusión de que el uso nocturno frecuente de redes sociales no se asocia significativamente con una menor cantidad de sueño en esta muestra.

#### Interpretación de los resultados:

Los resultados muestran que la diferencia promedio real en las horas de sueño entre ambos grupos es muy pequeña (≈ 0.036 horas). La desviación estándar muestral de la diferencia es 0.214, lo que sugiere una baja variabilidad entre posibles diferencias obtenidas en muestras similares. La probabilidad de observar una diferencia igual o mayor a 0.5 horas fue 0.0061, lo que indica que es muy poco probable que ocurra por azar.

Por tanto, el uso frecuente de redes antes de dormir no parece asociarse con una reducción significativa en las horas de sueño dentro de esta muestra.

Sin embargo, es importante considerar que pueden existir otros factores (como el nivel de estrés o el tipo de contenido consumido) que moderen esta relación.

En conclusión, los resultados no respaldan la hipótesis de una diferencia significativa en las horas de sueño asociada al uso frecuente de redes sociales antes de dormir.

## Caso 2

## Contexto

Se desea evaluar la variabilidad en el tiempo de estudio diario entre estudiantes universitarios de diferente sexo que utilizan redes sociales de manera intensa, para este caso será enfocada en Instagram. Se tienen 2 poblaciones, una de sexo femenino y otra de sexo masculino. El primer grupo son los estudiantes de sexo masculino que usan Instagram más de 3 horas al día. El otro grupo son los estudiantes de sexo femenino que usan Instagram más de 3 horas al día. ¿Cuál es la probabilidad de que la varianza del promedio de horas de estudio diarias de los estudiantes masculinos que usan Instagram más de 3 horas al día supere a la varianza de las estudiantes femeninas que usan Instagram más de 3 horas al día en un 40% de su valor?

### Variables a utilizar:

-   `sexo` : Determina el sexo del estudiante.

-   `prom_estudio_dia` : promedio de horas de estudio en el día.

### Solución

Primero, tenemos que hallar las dos poblaciones: Masculino y Femenino.

```{r}
# Población 1: Masculino
datos_masculino <- DF %>%
  filter(sexo == "Masculino") %>%
  filter(!is.na(prom_estudio_dia))

# Población 2: Femenino
datos_femenino <- DF %>%
  filter(sexo == "Femenino") %>%
  filter(!is.na(prom_estudio_dia))
```

Ahora podemos sacar las varianzas de nuestras poblaciones:

```{r}
varF <- var(datos_femenino$prom_estudio_dia)
varF
```

```{r}
varM <- var(datos_masculino$prom_estudio_dia)
varM
```

Ahora hallamos el tamaño de nuestras muestras, para masculino como para femenino:

```{r, echo=FALSE}

M_2 <- datos_masculino %>%
  filter(prom_dia_instagram %in% c("Entre 3-6 horas", "Entre 6-9 horas", "Entre 9-12 horas")) %>%
  filter(!is.na(prom_estudio_dia)) %>%
  filter(!is.na(sexo))

cat("=== DATOS FILTRADOS ===\n")
cat("Total de estudiantes masculinos que usan Instagram >3 horas (nm):", nrow(M_2), "\n\n")

```

```{r, echo=FALSE}

F_2 <- datos_femenino %>%
  filter(prom_dia_instagram %in% c("Entre 3-6 horas", "Entre 6-9 horas", "Entre 9-12 horas")) %>%
  filter(!is.na(prom_estudio_dia)) %>%
  filter(!is.na(sexo))

cat("=== DATOS FILTRADOS ===\n")
cat("Total de estudiantes femeninos que usan Instagram >3 horas (nf):", nrow(F_2), "\n\n")

```

Podemos visualizar estas dos muestras de la siguiente manera:

```{r, echo=FALSE}
# Combinar ambos dataframes y agregar columna de sexo
M_2_plot <- M_2 %>%
  mutate(sexo = "Masculino")

F_2_plot <- F_2 %>%
  mutate(sexo = "Femenino")

# Unir ambos dataframes
datos_combinados <- bind_rows(M_2_plot, F_2_plot) %>%
  mutate(sexo = factor(sexo, levels = c("Femenino", "Masculino")))

# Crear boxplot comparativo
ggplot(datos_combinados, aes(x = sexo, y = prom_estudio_dia, fill = sexo)) +
  geom_boxplot(alpha = 0.7, outlier.color = "red", outlier.shape = 16) +
  geom_jitter(width = 0.2, alpha = 0.3, size = 2) +
  stat_summary(fun = mean, geom = "point", shape = 23, size = 4, 
               fill = "white", color = "black", stroke = 1.5) +
  labs(title = "Distribución del Tiempo de Estudio por Sexo",
       subtitle = "Estudiantes que usan Instagram >3 horas/día",
       x = "Sexo",
       y = "Horas de Estudio Diarias",
       caption = paste0("n(Masculino) = ", nrow(M_2), 
                       " | n(Femenino) = ", nrow(F_2),
                       "\nVar(M) = ", round(var(M_2$prom_estudio_dia, na.rm = TRUE), 3),
                       " | Var(F) = ", round(var(F_2$prom_estudio_dia, na.rm = TRUE), 3))) +
  scale_fill_manual(values = c("Femenino" = "#FF69B4", "Masculino" = "#4169E1")) +
  theme_minimal() +
  theme(plot.title = element_text(hjust = 0.5, face = "bold", size = 14),
        plot.subtitle = element_text(hjust = 0.5, size = 11),
        plot.caption = element_text(hjust = 0.5, size = 9),
        legend.position = "none",
        axis.title = element_text(face = "bold"),
        panel.grid.major.x = element_blank())

```

Los resultados muestran que la varianza del tiempo de estudio en hombres (11.834) es aproximadamente 2.37 veces mayor que en mujeres (4.99), superando ampliamente el umbral del 40% establecido en la pregunta de investigación. Esta diferencia sustancial indica que los estudiantes masculinos presentan una mayor inconsistencia en sus hábitos de estudio, con algunos estudiando muy poco y otros dedicando hasta 20 horas diarias, mientras que las estudiantes femeninas mantienen patrones más regulares y concentrados alrededor de 4 horas diarias.

Esto implica que el uso intensivo de Instagram afecta de manera diferenciada la consistencia de los hábitos de estudio según el género: las mujeres demuestran mayor autorregulación y estabilidad en sus rutinas académicas a pesar del uso intensivo de redes sociales, mientras que los hombres exhiben comportamientos más polarizados, con mayor dispersión entre aquellos que compensan el tiempo en redes estudiando más y aquellos que se distraen considerablemente. Este hallazgo resulta relevante para comprender cómo las redes sociales impactan diferencialmente el rendimiento académico según características demográficas de los estudiantes universitarios.

A continuación, calculamos la probabilidad:

$$
P\left(S_M^2 \geq S_F^2 \cdot 1{,}40\right) \
=P\left(\frac{S_M^2}{S_F^2} \cdot \frac{\sigma_M^2}{\sigma_F^2} \geq 1{,}40 \frac{\sigma_M^2}{\sigma_F^2}\right) \
=P\left(F(nm-1, nf-1) \geq 1{,}40\frac{\sigma_M^2}{\sigma_F^2}\right)
$$

Siendo:

-   nm: Tamaño de muestra de masculino
-   nf: tamaño de muestra de femenino.

```{r}
pf(1.40*varM/varF,41,33, lower.tail = FALSE)
```

### Conclusiones

Se halló que la probabilidad es de aproximadamente 6%. Esto significa que, si repetimos el muestreo muchas veces, solo en aproximadamente 6 de cada 100 muestras observaríamos que la varianza masculina supera en 40% o más a la femenina. Este resultado sugiere que aunque es poco probable que esta diferencia de varianzas ocurra por azar en muestras aleatorias, en los datos observados el fenómeno está claramente presente.

# Caso 3

Se desea analizar si los estudiantes que realizan más horas de ejercicio físico a la semana presentan, en promedio, un rendimiento académico previo (medido como el prom_ciclo_pasado) al menos 0.5 puntos superior al de aquellos que realizan menos actividad física.

Para ello, se utilizarán las siguientes variables del conjunto de datos:

-   *prom_ciclo_pasado:* variable continua, que representa el promedio académico obtenido por el estudiante en el ciclo anterior.

-   *horas_ejercicio_semanal:* variable discreta, que indica el número de horas dedicadas al ejercicio físico por semana. Se utilizará para dividir la muestra en dos grupos:

    -   *Alto ejercicio:* estudiantes que realizan 5 horas o más por semana.

    -   *Bajo ejercicio:* estudiantes que realizan menos de 5 horas por semana.

-   *prom_estudio_dia:* variable continua, que representa las horas promedio de estudio diario. Esta variable podrá considerarse más adelante como covariable para controlar su posible efecto en el rendimiento.

El análisis se basará en el uso de distribuciones muestrales de la diferencia de medias y la aproximación normal proporcionada por el Teorema Central del Límite (TCL).

### Concepto Estadistico

Aplicaremos una distribución muestral de la diferencia de medias. Si se extraen muestras independientes de dos poblaciones, la diferencia muestral de medias

$$
\overline{X_1} - \overline{X_2}
$$

se distribuye aproximadamente como una normal:

$$
\overline{X_1} - \overline{X_2} ~ N( \mu_1 - \mu_2, \sqrt{\frac{S^2_1}{n_1}+\frac{S^2_2}{n_2}}
$$

Usaremos esta distribución para hallar la probabilidad de que la diferencia sea \>= 0.5.

### Resolución práctica

Transformamos la variable para poder evaluarla por intervalos:

```{r}
DF_S3 <- DF %>%
  mutate(
    grupo_ejercicio = ifelse(horas_ejercicio_semanal >= 5, 
                            "Alto ejercicio (≥5h)", 
                            "Bajo ejercicio (<5h)")
  )
```

Vemos la frecuencia y proporción de cada clase:

```{r}
tabla_freq <- table(DF_S3$grupo_ejercicio)
cat("\nDistribución de estudiantes por grupo:\n")
print(tabla_freq)
cat("\nPorcentajes:\n")
print(prop.table(tabla_freq) * 100)
```

Vemos los datos estádisticos

```{r, echo=FALSE}
estadisticas <- DF_S3 %>%
  group_by(grupo_ejercicio) %>%
  summarise(
    n = n(),
    media = mean(prom_ciclo_pasado, na.rm = TRUE),
    mediana = median(prom_ciclo_pasado, na.rm = TRUE),
    desv_std = sd(prom_ciclo_pasado, na.rm = TRUE),
    varianza = var(prom_ciclo_pasado, na.rm = TRUE),
    minimo = min(prom_ciclo_pasado, na.rm = TRUE),
    maximo = max(prom_ciclo_pasado, na.rm = TRUE),
    Q1 = quantile(prom_ciclo_pasado, 0.25, na.rm = TRUE),
    Q3 = quantile(prom_ciclo_pasado, 0.75, na.rm = TRUE),
    error_std = sd(prom_ciclo_pasado) / sqrt(n())
  )
print(estadisticas)
```

Revisamos las distribuciones mediante histogramas:

```{r, echo=FALSE}
# Gráfico 1: Histogramas por grupo
p1 <- ggplot(DF_S3, aes(x = prom_ciclo_pasado, fill = grupo_ejercicio)) +
  geom_histogram(alpha = 0.6, position = "identity", bins = 20) +
  facet_wrap(~grupo_ejercicio, ncol = 1) +
  labs(title = "Distribución del Promedio Académico por Grupo",
       x = "Promedio Ciclo Pasado",
       y = "Frecuencia") +
  theme_minimal() +
  theme(legend.position = "none")

# Gráfico 2: Boxplots comparativos
p2 <- ggplot(DF_S3, aes(x = grupo_ejercicio, y = prom_ciclo_pasado, 
                        fill = grupo_ejercicio)) +
  geom_boxplot(alpha = 0.7) +
  geom_jitter(width = 0.2, alpha = 0.3) +
  stat_summary(fun = mean, geom = "point", shape = 23, size = 3, 
               fill = "red", color = "red") +
  labs(title = "Comparación de Promedios Académicos",
       subtitle = "El rombo rojo indica la media",
       x = "Grupo de Ejercicio",
       y = "Promedio Ciclo Pasado") +
  theme_minimal() +
  theme(legend.position = "none")

# Gráfico 3: Densidad
p3 <- ggplot(DF_S3, aes(x = prom_ciclo_pasado, fill = grupo_ejercicio)) +
  geom_density(alpha = 0.5) +
  geom_vline(DF_S3 = estadisticas, aes(xintercept = media, color = grupo_ejercicio),
             linetype = "dashed", size = 1) +
  labs(title = "Distribución de Densidad por Grupo",
       x = "Promedio Ciclo Pasado",
       y = "Densidad",
       fill = "Grupo",
       color = "Media") +
  theme_minimal()

# Mostrar gráficos
print(p1)
print(p2)
```

Vamos a separar los grupos por las clases en que clasificamos la variable de promedio de horas de ejercicio. De esta manera calcularemos sus estadísticos mustrales.\

```{r, echo=FALSE}
# Separar grupos
grupo_alto <- DF_S3 %>% filter(grupo_ejercicio == "Alto ejercicio (≥5h)")
grupo_bajo <- DF_S3 %>% filter(grupo_ejercicio == "Bajo ejercicio (<5h)")
```

```{r, echo=FALSE}
# Estadísticos muestrales
n1 <- nrow(grupo_alto)
n2 <- nrow(grupo_bajo)
x_barra1 <- mean(grupo_alto$prom_ciclo_pasado, na.rm= TRUE)
x_barra2 <- mean(grupo_bajo$prom_ciclo_pasado, na.rm= TRUE)
s1 <- sd(grupo_alto$prom_ciclo_pasado, na.rm= TRUE)
s2 <- sd(grupo_bajo$prom_ciclo_pasado, na.rm= TRUE)
```

```{r, echo=FALSE}
cat("\n--- Estadísticos Muestrales ---\n")
cat(sprintf("Grupo Alto Ejercicio: n₁ = %d, x̄₁ = %.4f, s₁ = %.4f\n", n1, x_barra1, s1))
cat(sprintf("Grupo Bajo Ejercicio: n₂ = %d, x̄₂ = %.4f, s₂ = %.4f\n", n2, x_barra2, s2))
```

Tenemos un $n_2 =245$ con un $\overline{X_2} = 13.2061$ y $S_2=4.8043$

```{r, echo=FALSE}
# Diferencia observada
diferencia_obs <- x_barra1 - x_barra2
cat(sprintf("\nDiferencia observada: x̄₁ - x̄₂ = %.4f\n", diferencia_obs))
```

```{r, echo=FALSE}
# Error estándar de la diferencia
delta0 <- 0.5021
ee_diferencia <- sqrt((s1^2/n1) + (s2^2/n2))
ee_diferencia
```

```{r}
# Estadístico Z
z_calculado <- (diferencia_obs - delta0) / ee_diferencia
cat(sprintf("\nEstadístico de prueba: Z = %.4f\n", z_calculado))
```

```{r}
# Valor crítico y p-valor
alpha <- 0.05
z_critico <- qnorm(1 - alpha)
p_valor <- 1 - pnorm(z_calculado)
cat(sprintf("Valor crítico (α=0.05): Z_crítico = %.4f\n", z_critico))
cat(sprintf("P-valor: %.6f\n", p_valor))
```

### Conclusiones

No existe evidencia estadística suficiente para afirmar que los estudiantes con alto nivel de ejercicio físico tienen, en promedio, un rendimiento académico previo **al menos 0.5 puntos superior** al de los estudiantes con bajo nivel de ejercicio.

En otras palabras, aunque el grupo con mayor actividad física podría mostrar una leve diferencia positiva, **esta no es estadísticamente significativa** según los datos disponibles.

# P3 INTERVALOS DE CONFIANZA

## Caso 1: IC para una proporción

### Planteamiento

Estimar, con **96% de confianza**, la **proporción de estudiantes** que **utilizan redes sociales para acceder a información académica** en la población objetivo.

### Población y variable

-   **Población:** estudiantes universitarios considerados en el estudio.\
-   **Variable:** `uso_redes_academicas` (Sí/No). Éxito = “Sí”.

### Método de estimación (IC 96%)

A partir de la muestra de tamaño $$n$$, se calcula la proporción muestral $$\hat p = x/n$$ y el **intervalo de confianza (IC) de Wald**:

$$
\hat p \pm z_{0.98}\,\sqrt{\frac{\hat p(1-\hat p)}{n}}.
$$

donde $$z_{0.98} \approx 2.0537$$ corresponde a un nivel de confianza del 96% donde α=0.04

### Cálculo en R

```{r}
# IC 96% para una proporción (Wald) usando la muestra en DF
nc <- 0.96
alpha <- 1 - nc
z_critico <- qnorm(1 - alpha/2)

x <- sum(DF$uso_redes_academicas == "Sí", na.rm = TRUE)  # éxitos
n <- sum(!is.na(DF$uso_redes_academicas))                # n válido
p <- x / n

error_estandar <- sqrt(p * (1 - p) / n)
margen_de_error <- z_critico * error_estandar

extremo_inferior <- p - margen_de_error
extremo_superior <- p + margen_de_error

# Imprimir resultados:  
print(paste("significación:",alpha)) 
print(paste("Error estándar:", error_estandar)) 
print(paste("Z crítico:", z_critico)) 
print(paste("margen de error o Tolerancia:", margen_de_error))  
print(paste("IC: (",round(extremo_inferior, 4),";", round(extremo_superior, 4),")"))  


```

Con un nivel de significación α=0.04 (confianza del 96%), estimamos la proporción de estudiantes que utilizan redes sociales con fines académicos. El intervalo de confianza obtenido es **\[0.8475, 0.9168\]**, lo que indica que, en la población de interés, **entre 84.75% y 91.68%** de los estudiantes harían uso académico de las redes.

**Para el proyecto**, este resultado respalda que el **uso académico de redes es alto** en la población estudiantil.

## Caso 2: Diferencia de medias: rendimiento (pública vs privada)

### Planteamiento

Tratamos de comparar el impacto del uso de redes sociales en el rendimiento académico entre estudiantes de universidades públicas y privadas.\
¿Difieren las medias de `prom_ciclo_pasado` entre los tipos de universidad (Pública vs Privada)?

```{r}
# Paso 1: Filtrado de datos válidos
# Se consideran estudiantes entre 16 y 29 años con promedio registrado
DFx <- subset(DF, is.na(edad) | (edad >= 16 & edad <= 29))
DFx <- subset(DFx, !is.na(prom_ciclo_pasado) & tipo_universidad %in% c("Privada", "Pública"))

# Paso 2: Separación por tipo de universidad
Priv <- subset(DFx, tipo_universidad == "Privada")
Publ <- subset(DFx, tipo_universidad == "Pública")
```

#### Estadísticas muestrales

$$
\text{Para cada grupo } k \in \{1=\text{Privada},\,2=\text{Pública}\}:
\quad n_k \ (\text{tamaño}),\quad \bar x_k \ (\text{media}),\quad s_k \ (\text{desv. est.}).
$$

$$
\begin{aligned}
\textbf{Privada:}&\quad n_1 = 267,\quad s_1 = 4.221017,\quad \bar x_1 = 13.83307,\\[4pt]
\textbf{Pública:}&\quad n_2 = 98,\quad s_2 = 6.145050,\quad \bar x_2 = 10.24265.
\end{aligned}
$$

```{r}
# Paso 3: Cálculo de medias y desviaciones estándar 
mean(Priv$prom_ciclo_pasado)   # Media Privada
sd(Priv$prom_ciclo_pasado)     # Desviación estándar Privada

mean(Publ$prom_ciclo_pasado)   # Media Pública
sd(Publ$prom_ciclo_pasado)     # Desviación estándar Pública
```

Complementaremos el análisis con el fundamento teórico detrás del código en R:

#### Diferencia de medias y error estándar

$$
\hat\Delta=\bar x_1-\bar x_2,\qquad
SE=\sqrt{\frac{s_1^2}{n_1}+\frac{s_2^2}{n_2}}.
$$

$$
\hat\Delta = 13.83307-10.24265=3.59042,\qquad
SE=\sqrt{\frac{4.221017^2}{267}+\frac{6.145050^2}{98}}\approx 0.67235.
$$

#### Grados de libertad:

$$
\nu \approx 
\frac{\left(\frac{s_1^2}{n_1}+\frac{s_2^2}{n_2}\right)^2}{
\frac{\left(\frac{s_1^2}{n_1}\right)^2}{n_1-1}+
\frac{\left(\frac{s_2^2}{n_2}\right)^2}{n_2-1}
}
\approx 132.06.
$$

#### Valor crítico (96%)

$$
t^\* = t_{0.98,\ \nu\approx132} \approx 2.07.
$$

```{r}
# --- Paso 4: Evaluación de igualdad de varianzas ---
# Cálculo del intervalo de confianza para la razón de varianzas (Privada/Pública)
var1 <- sd(Priv$prom_ciclo_pasado)^2   # Varianza Privada
var2 <- sd(Publ$prom_ciclo_pasado)^2   # Varianza Pública
nc <- 0.96
n1 <- length(Priv$prom_ciclo_pasado)
n2 <- length(Publ$prom_ciclo_pasado)
alpha <- 1 - nc

VC1 <- qf(alpha/2, n2-1, n1-1)
VC2 <- qf(1 - alpha/2, n2-1, n1-1)

extremo_inf <- (var1/var2) * VC1
extremo_sup <- (var1/var2) * VC2

var1
var2
n1
n2
VC1
VC2
extremo_inf
extremo_sup
```

#### Intervalo de confianza al 96%

$$
\hat\Delta \pm t^\* SE
= 3.59042 \pm 2.07\times 0.67235
\Rightarrow (\,2.196,\ 4.985\,).
$$

```{r}
# Paso 5: Prueba t para la diferencia de medias (Welch)
t.test(Priv$prom_ciclo_pasado, Publ$prom_ciclo_pasado,
       var.equal = FALSE, conf.level = 0.96)
```

Con un nivel de confianza del 96%, se encontró que los estudiantes de universidades privadas presentan un promedio de rendimiento entre **2.20 y 4.99 puntos superior** al de los estudiantes de universidades públicas. Dado que el intervalo de confianza no incluye el valor cero y el p-valor es extremadamente bajo (p \< 0.001), se concluye que **existe una diferencia significativa** en el rendimiento académico promedio según el tipo de universidad.

## Caso 3: Diferencia de proporciones: Impacto en salud mental según uso nocturno de redes sociales

### Planteamiento

En esta situación se busca analizar si los universitarios peruanos de 16 a 29 años que usan redes sociales con mayor frecuencia antes de dormir (≥5 noches por semana) presentan mayor proporción de alto impacto en salud mental (niveles 4 y 5 en la escala) que quienes no lo hacen tan seguido.

### Fundamento teórico

El intervalo de confianza para la **diferencia de proporciones** se utiliza cuando se desea comparar la proporción de éxito en dos grupos independientes.\
Sea:

$$
\hat{p}_1 = \frac{x_1}{n_1}, \qquad \hat{p}_2 = \frac{x_2}{n_2}
$$

donde:

$$
(x_1), (x_2): \text{ número de individuos que presentan la característica de interés (éxitos).} \\
(n_1), (n_2): \text{ tamaños muestrales de cada grupo.}
$$

El estimador puntual de la diferencia es:

$$
\hat{p}_1 - \hat{p}_2
$$

y su error estándar se calcula como:

$$
SE = \sqrt{\frac{\hat{p}_1(1-\hat{p}_1)}{n_1} + \frac{\hat{p}_2(1-\hat{p}_2)}{n_2}}
$$

El intervalo de confianza al nivel (1 - alpha) es entonces:

$$
(\hat{p}_1 - \hat{p}_2) \pm z_{1-\alpha/2} \times SE
$$

Si el intervalo **incluye el valor cero**, no se puede afirmar que exista una diferencia estadísticamente significativa entre las proporciones de ambos grupos.

### Desarrollo y código

```{r}
DF16_29 <- DF |>
  filter(as.integer(edad) >= 16, as.integer(edad) <= 29)

# Definir alto uso nocturno y alto impacto (codificación numérica 1–5)
DFy <- DF16_29 |>
  mutate(
    alto_noct    = dias_redes_antes_de_dormir >= 5,
    alto_impacto = as.numeric(impacto_redes_salud_mental) >= 4
  ) |>
  filter(!is.na(alto_noct), !is.na(alto_impacto))

# Conteos por grupo
n1 <- sum(DFy$alto_noct)                            
x1 <- sum(DFy$alto_noct & DFy$alto_impacto)         
n2 <- sum(!DFy$alto_noct)                           
x2 <- sum(!DFy$alto_noct & DFy$alto_impacto)        

# Proporciones muestrales
p1 <- x1/n1
p2 <- x2/n2

# Nivel de confianza (96%)
nc <- 0.96
alpha <- 1 - nc
z_crítico <- qnorm(1 - alpha/2, 0, 1)

# Cálculo del intervalo de confianza (Wald)
error_estandar <- sqrt(p1*(1-p1)/n1 + p2*(1-p2)/n2)
margen_de_error <- z_crítico * error_estandar
extremo_inferior <- (p1 - p2) - margen_de_error
extremo_superior <- (p1 - p2) + margen_de_error

print(paste("IC: (", extremo_inferior, ";", extremo_superior, ")"))
```

Los resultados obtenidos con la muestra fueron los siguientes:

$$
\text{Tamaño del grupo 1 (uso nocturno alto): } 287 
$$

$$
\text{Tamaño del grupo 2 (uso nocturno bajo): } 79 \\
$$ 

$$
\text{Proporciones muestrales: } (p_1 = 0.4216), (p_2 = 0.3671) \\
$$ 
$$
\text{Diferencia: } (\hat{p}_1 - \hat{p}_2 = 0.0545) \\
$$ 
$$
\text{Error estándar: } 0.0616 \\
$$ 
$$
\text{Margen de error: } 0.1264 \\
$$ 
$$
\text{IC 96%: } [-0.0719, 0.1810]
$$

```{r}
# Reproducción del intervalo con los valores hallados
p1 <- 0.4216; p2 <- 0.3671; n1 <- 287; n2 <- 79
z <- qnorm(0.98)
se <- sqrt(p1*(1-p1)/n1 + p2*(1-p2)/n2)
li <- (p1-p2) - z*se; ls <- (p1-p2) + z*se
c(LI = li, LS = ls)
```

Con un **nivel de confianza del 96 %**, la diferencia de proporciones de estudiantes con **alto impacto en salud mental** entre quienes usan redes **≥ 5 noches por semana** y quienes lo hacen con menor frecuencia se encuentra entre **−7.2 % y +18.1 %**.

Dado que el intervalo **incluye 0**, **no se evidencia una diferencia estadísticamente significativa** entre ambos grupos.\
Sin embargo, el valor puntual (≈ 5.4 % más alto en los de uso nocturno intenso) sugiere una **tendencia leve** hacia mayor afectación entre quienes utilizan redes sociales con mayor frecuencia antes de dormir.

# P4 ANÁLISIS DE CASOS CON PRUEBAS DE HIPOTESIS

## Caso 1: Comparación base del rendimiento académico entre universidades

La SUNEDU está estudiando los hábitos de estudio de los universitarios para comprender qué factores podrían influir en el rendimiento académico. Para evitar sesgos, solo se consideran **estudiantes que ya tienen al menos un ciclo cursado**, es decir, aquellos cuyo **promedio del ciclo anterior es mayor que 0**. Los estudiantes recién ingresados no se incluyen porque no cuentan con historial académico.

En este estudio, se desea comparar a dos grupos:

-   Estudiantes de universidades privadas

-   Estudiantes de universidades públicas

El objetivo es evaluar si **la proporción de estudiantes con promedio aprobatorio (≥ 13)** es similar en ambos tipos de universidad.\
La dirección académica desea comprobar, con evidencia estadística, si ambas proporciones pueden considerarse iguales.

### Planteamiento de la hipótesis

Las proporciones a evaluar son:

$$
\pi_1 :\text{proporción de alumnos con promedio aprobatorio } (\geq 13) \text{en universidades privadas}\\
\pi_2 : \text{proporción de alumnos con promedio aprobatorio } (\geq 13) \text{en universidades publicas}\\
$$

Por lo cual nuestras hipótesis sería referentes a la igualdad de las proporciones:

$$   
H_{o}:\text{No hay diferencia en la proporción de alumnos aprobados en ambas universidades} \\
H_{a}:\text{Sí hay diferencia en la proporción de alumnos aprobados en ambas universidades}
$$

De otra manera:

$$
H_o: \pi_1 = \pi_2\\
H_a: \pi_2 \neq \pi_2
$$

Asumimos un 4% de significación.

### Resolución del caso

Vamos a calcular las proporciones del dataset original de datos:

```{r}
datos = DF %>%
  mutate(prom_ciclo_pasado = as.numeric(prom_ciclo_pasado)) %>% #Convertir texto a número
  filter(prom_ciclo_pasado > 0) %>%#Filtro alumnos con al menos 1 ciclo
  mutate(aprobado = ifelse(prom_ciclo_pasado >= 13, 1, 0))#

#estudiantes de privada y que hayan aprobado
n1 = sum(datos$tipo_universidad == "Privada")
x1 = sum(datos$tipo_universidad == "Privada" & datos$aprobado == 1)

#estudiantes de pública y que hayan aprobado
n2 = sum(datos$tipo_universidad == "Pública")
x2 = sum(datos$tipo_universidad == "Pública" & datos$aprobado == 1)

#proporcion de aprobados/total estudiantes privada
p1= x1/n1

#proporcion de aprobados/total estudiantes privada
p2 = x2/n2

#calculando proporcion ponderada
pp= (x1+x2)/(n1+n2)

# Cálculo del Estadístico Z
Zo = (p1-p2) / sqrt(pp * (1-pp) * (1/n1 + 1/n2))

# Imprimimos los resultados
print(paste("tamaño muestral A (Privada) =", n1))
print(paste("tamaño muestral B (Pública) =", n2))
print(paste("proporción muestral A =", round(p1, 4)))
print(paste("proporción muestral B =", round(p2, 4)))
print(paste("Proporción ponderada =", round(pp, 4)))
print(paste("El estadístico de prueba Zo es", round(Zo, 4)))
```

Dado que es una prueba de dos colas ($\neq$) , la región sombreada (rechazo) estará en ambos extremos de la gráfica y cada área es $\alpha / 2 = 0.025$.

Se tiene que calcular el valor crítico, es decir, el número (Z) que delimita la región de rechazo. Se calculará con la normal estándar.

```{r}
alfa = 0.04
# Valor crítico izquierdo
VC1 = qnorm(alfa/2, 0, 1) 
print(paste("Valor Crítico Inferior:", VC1))

# Valor crítico derecho
VC2 = qnorm(1 - alfa/2, 0, 1)
print(paste("Valor Crítico Superior:", VC2))
```

Como $Z_o = 5.819$, es mayor que $VC_2 = 2.05$, por lo que cae en la región sombreada.

Por tanto, se rechaza $H_o$

```{r}
rango_limite <- max(abs(c(VC1, VC2, Zo))) + 1.5 
x_vals <- seq(-rango_limite, rango_limite, length.out = 1000)
df_norm <- data.frame(x = x_vals, y = dnorm(x_vals))

# Tema gráfico (estético)
tema_grafico <- theme_minimal() +
  theme(plot.title = element_text(hjust = 0.5, face = "bold"),
        axis.title.y = element_blank(),
        axis.text.y = element_blank(),
        axis.ticks.y = element_blank())

# --- Generación del Gráfico ---
grafico1 <- ggplot(df_norm, aes(x, y)) +
  geom_line(size = 1) +
  
  # 1. Áreas de rechazo (Rojo) usando tus variables VC1 y VC2
  geom_area(data = subset(df_norm, x <= VC1), fill = "red", alpha = 0.3) +
  geom_area(data = subset(df_norm, x >= VC2), fill = "red", alpha = 0.3) +
  
  # 2. Líneas de Valores Críticos (Rojo Discontinuo)
  geom_vline(xintercept = c(VC1, VC2), linetype = "dashed", color = "red") +
  
  # 3. Línea del Estadístico de Prueba Zo (Azul)
  geom_vline(xintercept = Zo, linetype = "dashed", color = "blue", size = 1) +
  
  # 4. Etiquetas de texto
  annotate("text", x = VC1 - 0.2, y = 0.1, label = paste("VC:", round(VC1, 2)), color = "red", hjust = 1) +
  annotate("text", x = VC2 + 0.2, y = 0.1, label = paste("VC:", round(VC2, 2)), color = "red", hjust = 0) +
  
  # Etiqueta para Zo (ajustada para que no se superponga si está lejos)
  annotate("text", x = Zo, y = 0.15, label = paste("Zo:", round(Zo, 2)), color = "blue", vjust = -0.5) +
  
  # Etiqueta central de aceptación (Calculada con tu 'alfa')
  annotate("text", x = 0, y = 0.2, label = paste("Región de Aceptación\n(", (1-alfa)*100, "%)", sep="")) +
  
  # Títulos
  labs(title = "Caso 1: Prueba Z de Dos Colas (Proporciones)", x = "Estadístico Z") +
  tema_grafico

# Mostrar Gráfico
print(grafico1)
```

### Conclusión

Dado que se rechaza $H_o$, existe evidencia estadística suficiente (con un 96% de confianza) para afirmar que sí hay diferencia en la proporción de aprobados entre universidades privadas y públicas. Los datos sugieren que el rendimiento no es igual en ambos grupos.

## Caso 2: Hábitos de sueño para el bienestar corporal

Una institución de bienestar universitario está evaluando los hábitos de sueño de los estudiantes, ya que en los últimos ciclos se han reportado incrementos en problemas de estrés, fatiga y bajo rendimiento académico.

Con el fin de analizar la situación, se toma una **muestra aleatoria de estudiantes que cursan el periodo académico 2025-1** , para asegurar que ya están adaptados a la carga académica. A cada estudiante se le registró cuántas **horas de sueño** tiene en promedio por noche.

Estudios previos sugieren que los estudiantes deberían dormir **al menos 7 horas diarias** para mantener un adecuado rendimiento y bienestar. Sin embargo, existe preocupación de que los estudiantes actuales estén durmiendo menos de esa cantidad.

Para este análisis contamos con una muestra, obtenida previamente, de 366 estudiantes.

### Planteamiento de la hipótesis

La media a evaluar es:

$$
\mu = \text{horas de sueño diarios de los estudiantes durante este ciclo}
$$

Por lo cual nuestras hipótesis sería:

$$
H_o: \text{El promedio de las horas de sueño diario de los estudiantes es de almenos 7 horas} \\
H_a: \text{El promedio de las horas de sueño diario de los estudiantes es menor a 7 horas}
$$

De otra manera:

$$
H_o: \mu \ge 7 \\
H_a: \mu < 7
$$

Asumimos un 4% de significación.

### Resolución del caso

Dado que el tamaño de la muestra es grande ($n>30$) se aplicó el Teorema del Límite Central para utilizar el estadístico $T$. Se estandarizó la media muestral calculando cuántas desviaciones estándar se alejan del valor hipotético de 7 horas.

```{r}
#limpiamos variable a utilizar, borramos NAs
datos_sueño = DF %>%
  mutate(horas_sueño_xnoche = as.numeric(horas_sueño_xnoche)) %>%
  filter(!is.na(horas_sueño_xnoche)) 

#estadisticas de variable
n = length(datos_sueño$horas_sueño_xnoche)
media_muestral = mean(datos_sueño$horas_sueño_xnoche)
desviacion_std = sd(datos_sueño$horas_sueño_xnoche)
mu_hipotesis = 7

#cálculo estadístico de prueba To

error_estandar = desviacion_std / sqrt(n)
To = (media_muestral - mu_hipotesis) / error_estandar

print(paste("Tamaño de muestra (n) =", n))
print(paste("Media muestral (x_barra) =", round(media_muestral, 4)))
print(paste("Desviación estándar (S) =", round(desviacion_std, 4)))
print(paste("Estadístico de prueba (To) =", round(To, 4)))
```

Al plantearse una hipótesis alternativa de 'menor que' ($H_a: \mu < 7$ ), se utilizará una prueba de **cola izquierda**. Se calculará **Valor Crítico** correspondiente a un $\alpha=0.04$. Si el estadístico calculado ($Z_{calc}$) es menor que el valor crítico, se rechaza la hipótesis nula, confirmando que el promedio de sueño es inferior al recomendado.

```{r}
alfa = 0.04
VC = qnorm(alfa, 0, 1)

print(paste("Valor Crítico (VC) =", round(VC, 4)))
```

Dado que $T_o = -11.39$ es mucho menor a $VC= -1.75$, cae en la región sombreada. Por tanto, se rechaza $H_o$.

```{r}
rango_limite <- max(abs(c(VC, To))) + 2 

# Creamos la secuencia de datos para la curva
x_vals <- seq(-rango_limite, rango_limite, length.out = 1000)
df_norm <- data.frame(x = x_vals, y = dnorm(x_vals))

tema_grafico <- theme_minimal() +
  theme(plot.title = element_text(hjust = 0.5, face = "bold"),
        axis.title.y = element_blank(),
        axis.text.y = element_blank(),
        axis.ticks.y = element_blank())

grafico2 <- ggplot(df_norm, aes(x, y)) +
  geom_line(size = 1) +
  
  # 1. Área de rechazo (Cola izquierda roja) usando tu variable VC
  geom_area(data = subset(df_norm, x <= VC), fill = "red", alpha = 0.3) +
  
  # 2. Línea del Valor Crítico (Rojo Discontinuo)
  geom_vline(xintercept = VC, linetype = "dashed", color = "red") +
  
  # 3. Línea del Estadístico de Prueba To (Azul)
  geom_vline(xintercept = To, linetype = "dashed", color = "blue", size = 1) +
  
  # 4. Etiquetas de texto
  # Etiqueta para el Valor Crítico
  annotate("text", x = VC + 0.5, y = 0.1, label = paste("VC:", round(VC, 2)), color = "red", hjust = 0) +
  
  # Etiqueta para el Estadístico To (ajustada para que no choque)
  annotate("text", x = To, y = 0.05, label = paste("To:", round(To, 2)), color = "blue", vjust = -1) +
  
  # Texto de regiones
  annotate("text", x = -rango_limite + 2, y = 0.02, label = "Región de\nRechazo", color = "red", size=3) +
  annotate("text", x = 0, y = 0.15, label = paste("Región de Aceptación\n(", (1-alfa)*100, "%)", sep="")) +
  
  # Títulos
  labs(title = "Caso 2: Prueba de Cola Izquierda (Media)", x = "Estadístico de Prueba") +
  tema_grafico

# Mostrar Gráfico 2
print(grafico2)
```

### Conclusión

Se concluye que existe evidencia suficiente (con un 96% de confianza) para afirmar que el promedio de horas de sueño de los estudiantes es **significativamente menor a 7 horas**. Esto valida la preocupación de la institución sobre el bienestar estudiantil.

## Caso 3: Impacto percibido de redes sociales en la salud mental

Como parte del estudio sobre comportamiento digital y bienestar estudiantil para el semestre 2025-1, se mide el **impacto percibido de las redes sociales en la salud mental** en una muestra representativa de estudiantes universitarios de 16 a 29 años (matriculados en universidades públicas y privadas). El impacto se valora en una escala Likert de **1 (ningún impacto)** a **5 (impacto muy negativo)** y, por convenio del equipo de investigación, se trata la escala como variable numérica continua para análisis de medias y comparación de grupos.

El objetivo es ver un contraste estadístico que compare **la media del impacto percibido** entre estudiantes de **universidades privadas** y **universidades públicas**.

### Planteamiento de la hipótesis

Nuestras medias a evaluar son:

$$
\mu_1 = \text{media verdadera del puntaje de impacto en universidades privadas} \\
\mu_2 = \text{media verdadera del puntaje de impacto en universidades publicas}
$$

Queremos saber si **las medias son iguales** (hipótesis de igualdad).

$$   
H_{o}:\text{No hay diferencia en la media del puntaje de impacto en ambas universidades} \\
H_{a}:\text{Sí hay diferencia en la media del puntaje de impacto en ambas universidades}
$$

De otra manera:

$$
H_o: \mu_1 = \mu_2 \\
H_a: \mu_1 \neq \mu_2
$$

### Resolución del caso

Dado que es un problema de diferencia de medias, primero tendremos que comprobar si las varianzas de ambas poblaciones son iguales. Utilizaremos el **var.test** para comprobarlo, con un 96% de confianza y con las siguientes hipótesis:

$$
H_o: \sigma_1 = \sigma_2 \\
H_a: \sigma_1 \neq \sigma_2 
$$

El nivel de significación es de:

$$
\alpha = 1 - 0.96 = 0.04
$$\

```{r}
# Tratamos nuestras variables:
DF$impacto_redes_salud_mental <- as.numeric(DF$impacto_redes_salud_mental)

## Lo separamos en DF diferentes para publico y privado

DF_publico <- DF %>% filter(tipo_universidad == "Pública")
DF_privado <- DF %>% filter(tipo_universidad == "Privada")

var.test(
  DF_publico$impacto_redes_salud_mental,
  DF_privado$impacto_redes_salud_mental,
  null.value = 1,
  alternative = "two.sided",
  conf.level = 0.96
)
```

**Resultados:**

-   **Estadístico de prueba:** 1.194

-   **p-valor:** 0.2717

-   **Intervalo de Confianza:** (0.857, 1.709)

**Gráfico:**

```{r}
library(ggplot2)

# Parámetros del F-test
To <- 1.194011
VC_inf <- 0.731
VC_sup <- 1.338
alfa <- 0.04

# Rango para graficar la densidad F
x_vals <- seq(0, 4, length.out = 1000)
df_norm <- data.frame(x = x_vals, y = df(x_vals, df1 = 98, df2 = 266))

tema_grafico <- theme_minimal() +
  theme(plot.title = element_text(hjust = 0.5, face = "bold"))

ggplot(df_norm, aes(x, y)) +
  geom_line(size = 1) +
  
  # Área de rechazo izquierda
  geom_area(data = subset(df_norm, x <= VC_inf), fill = "red", alpha = 0.3) +
  
  # Área de rechazo derecha
  geom_area(data = subset(df_norm, x >= VC_sup), fill = "red", alpha = 0.3) +
  
  # Líneas de valores críticos
  geom_vline(xintercept = VC_inf, linetype="dashed", color="red") +
  geom_vline(xintercept = VC_sup, linetype="dashed", color="red") +
  
  # Estadístico To
  geom_vline(xintercept = To, linetype="dashed", color="blue", size=1) +
  
  annotate("text", x = To, y = 0.3, label = paste("To =", round(To,3)),
           color="blue", vjust=-0.5) +
  annotate("text", x = VC_inf, y = 0.25, label = paste("VC inf =", round(VC_inf,3)),
           color="red", vjust=-0.5, hjust=1.1) +
  annotate("text", x = VC_sup, y = 0.25, label = paste("VC sup =", round(VC_sup,3)),
           color="red", vjust=-0.5, hjust=-0.1) +
  
  labs(title = "F-test: Comparación de Varianzas",
       x = "Estadístico F") +
  tema_grafico
```

### Conclusión estadística

$$
p-valor > \alpha = 0.04
$$

**Entonces no se rechaza la hipótesis nula**

No hay evidencia estadísticamente significativa para afirmar que las varianzas del impacto percibido de redes sociales son diferentes entre estudiantes de universidades públicas y privadas.

Ahora pasamos a evaluar el **t.test** para corroborar la hipótesis de igualdad de medias:

```{r}
t.test(
  DF_publico$impacto_redes_salud_mental,
  DF_privado$impacto_redes_salud_mental,
  mu = 0,
  var.equal = TRUE,
  alternative = "two.sided",
  conf.level = 0.96
)
```

**Resultados:**

-   **Estadístico de prueba:** -0.92375

-   **p-valor:** 0.3562

-   **Intervalo de confianza:** (-0.408, 0.156)

-   **Media pública:** 3.09094

-   **Media privada:** 3.2172

**Gráfico:**

```{r}
# Parámetros del t-test
To <- -0.92375
VC <- 2.054   # VC positivo, para graficar uso ±VC
alfa <- 0.04

# Rango para la densidad normal / t
x_vals <- seq(-4, 4, length.out = 1000)
df_norm <- data.frame(x = x_vals, y = dnorm(x_vals))

ggplot(df_norm, aes(x, y)) +
  geom_line(size = 1) +
  
  # Regiones de rechazo
  geom_area(data = subset(df_norm, x <= -VC), fill="red", alpha=0.3) +
  geom_area(data = subset(df_norm, x >=  VC), fill="red", alpha=0.3) +
  
  # Líneas de VC
  geom_vline(xintercept = -VC, linetype="dashed", color="red") +
  geom_vline(xintercept =  VC, linetype="dashed", color="red") +
  
  # Estadístico
  geom_vline(xintercept = To, linetype="dashed", color="blue", size=1) +
  
  annotate("text", x = To, y = 0.1, label = paste("To =", round(To,3)),
           color="blue", vjust=-0.5) +
  
  annotate("text", x = VC, y = 0.1, label = paste("VC =", round(VC,3)),
           color="red", vjust=-0.5, hjust=-0.1) +
  
  annotate("text", x = -VC, y = 0.1, label = paste("VC =", round(-VC,3)),
           color="red", vjust=-0.5, hjust=1.1) +
  
  labs(title = "t-test: Comparación de Medias",
       x = "Estadístico t") +
  tema_grafico


```

### Conclusión estádistica

$$
p-value > \alpha = 0.04
$$

**No se rechaza la hipótesis nula**.

No hay evidencia estadísticamente significativa para afirmar que las medias del impacto percibido de redes sociales sobre la salud mental **difieren entre estudiantes de universidades públicas y privadas**.

Aunque privadas tiene un valor ligeramente mayor (más impacto negativo percibido), **la diferencia no es estadísticamente significativa**. Por lo tanto el impacto percibido de las redes sociales en la salud mental es similar entre estudiantes de universidades públicas y privadas.

Ambos perciben que el impacto de las redes sociales en su rendimiento es medio, lo que puede indicar que no atribuyen su bajo rendimiento al consumo de las redes sociales.

# P5 ANÁLISIS DE CASOS CON PRUEBAS NO PARA MÉTRICAS

## Caso 1: Prueba de Independencia - Relación entre plataforma usada y rendimiento acadímico

En el marco de este estudio sobre hábitos digitales de estudiantes universitarios peruanos, es fundamental comprender no solo **cuánto** usan las redes sociales, sino también **cómo su elección de plataformas específicas podría estar relacionada con su rendimiento académico y bienestar**. Los estudiantes de 16 a 29 años, matriculados en universidades públicas y privadas durante el semestre 2025-1, utilizan de forma cotidiana plataformas como Instagram, TikTok, WhatsApp, Facebook o X. Estas redes presentan características distintas en cuanto a diseño, algoritmos, estímulos visuales y patrones de interacción, lo que podría generar **impactos diferenciados en la concentración y el desempeño académico**.

Dentro de este contexto, uno de los aspectos que se busca evaluar es si **la red social que un estudiante usa con mayor frecuencia** está asociada a **la percepción de afectación en su concentración y rendimiento académico**, medida en una escala ordinal de Likert del 1 al 5.

### Planteamiento de Hipótesis

La pregunta central:

**¿La red social más usada por los estudiantes está relacionada con el nivel de afectación en su concentración y rendimiento académico?**

Entonces nuestras hipótesis serían:

$$
H_o: \text{La red social que el estudiante usa con mayor frecuencia no esta asociada con la percepción de rendimiento} \\
H_a: \text{La red social que el estudiante usa con mayor frecuencia esta asociada con la percepción de rendimiento}
$$

De otro modo:

$$
H_o: \text{Las dos variables son independientes} \\
H_a: \text{Las dos variables son dependientes}
$$

### Resolución del caso

Primero se debe agrupar las redes sociales con muy pocos usuarios (como LinkedIn o Telegram) en una categoría "Otros". Esto se debe a que la prueba de Chi-Cuadrado funciona cuando hay al menos 5 personas por grupo. Algunas redes solo cuentan con 1 registro, como Linkedin. Si previamente no se agrupan en otra categoría, la fórmula matemática se rompe y el resultado no sería válido.

```{r}
datos_red = read_csv("muestra.csv")

# Agrupación de redes sociales (Preprocesamiento necesario)
# Las redes principales se mantienen, el resto se agrupa en "Otros"
datos_red <- datos_red %>%
  mutate(red_agrupada = case_when(
    red_mas_usada %in% c("Whatsapp", "Tiktok", "Instagram") ~ red_mas_usada,
    TRUE ~ "Otros"
  )) %>%
  filter(!is.na(afecta_concentracion_rendimiento))

head(datos_red[c("red_agrupada", "afecta_concentracion_rendimiento")])
```

Se genera una la tabla cruzada para ver cómo se distribuyen los estudiantes según su red favorita y su nivel de afectación (1 al 5).

```{r}
tab <- table(datos_red$red_agrupada, datos_red$afecta_concentracion_rendimiento)
tab
```

De la tabla se obtiene lo siguiente:

-   m=4 filas (Instagram, Tiktok, WhatsApp, Otros)

-   n= 5 columnas (Nivel de afectación: 1, 2, 3, 4, 5)

Por lo que, los grados de libertad serían:

**GL = (4-1)\*(5-1)=12**

Ahora, se calcularán los valores esperados. Verificamos cuántos estudiantes "debería" haber en cada celda si las variables no tuvieran relación.

```{r}
chisq.test(tab)$expected  # Ver valores esperados en tabla cruzada
```

Ahora, se obtendrá el Estadístico de Prueba.

```{r}
chisq.test(tab)  # estadístico y p-valor
```

Como el **P-valor = 0.7231 \> 0.04:** No rechazo $H_o$. (Las variables son independientes; usar TikTok o WhatsApp da lo mismo para la concentración).

Además, **X-squared = 8.7623** es el estadístico de prueba.

Ahora, se calcula el valor crítico que limita a la región sombreada (cola derecha) para un nivel de confianza del 96%.

$$
VC=\chi^2(1-\alpha,(F-1)*(C-1))=\chi^2 (0.96, 12) 
$$

```{r}
qchisq(0.96, 12) 
```

### Conclusión

Como X-squared \< 21.026, no cae en la región sombreada. Además, como el P-valor \> 0.04, **No rechazo Ho**.

Se concluye que no existe evidencia suficiente para afirmar que la red social elegida influye en el nivel de afectación de la concentración. **Los datos son independientes**.

## Caso 2: Regla de decisión - Análisis de la salud corporal con las horas de ejercicio semanal

Se quiere implementar actividades extracurriculares para el bienestar físico y mental de los estudiantes. Como parte del estudio sobre bienestar estudiantil en universitarios peruanos de 16 a 29 años durante el semestre 2025-1, se analiza si el nivel de ejercicio semanal de los estudiantes es adecuado desde una perspectiva de salud. Las guías de la Organización Mundial de la Salud recomiendan al menos **3 horas de ejercicio a la semana** para jóvenes adultos.

Dado que la variable *horas_ejercicio_semanal* no presenta distribución normal y contiene valores discretos con asimetría, se decide aplicar una **prueba no paramétrica basada en la mediana poblacional** para evaluar si el nivel de actividad física de los estudiantes cumple con los estándares recomendados.

**Visualizando distribución de la variable de Horas de ejercicio semanal**

```{r}
DF$horas_ejercicio_semanal <- as.numeric(DF$horas_ejercicio_semanal)

ggplot(DF, aes(x = factor(horas_ejercicio_semanal))) +
  geom_bar() +
  labs(
    title = "Distribución de Horas de Ejercicio Semanal",
    x = "Horas de Ejercicio",
    y = "Frecuencia"
  ) +
  theme_minimal()
```

### Planteando Hipótesis

La pregunta central:

$$ \text{¿Los estudiantes universitarios realizan en medianana al menos 3 horas semanales de ejercicio físico?}$$

Las Hipótesis serían:

$$
H_o: \text{La mediana del número de horas de ejercicio semanal es almenos de 3 horas}  \\
H_a: \text{La mediana del número de horas de ejercicio semanal es menor a 3 horas} 
$$

### Resolución del caso

Se deben contar cuántos estudiantes están por encima y por debajo de la mediana planteada ($M = 3$ ).

-   Los que hacen **más** de 3 horas ($+$) .

-   Los que hacen **menos** de 3 horas ($-$).

```{r}
datos_ejercicio = DF$horas_ejercicio_semanal[!is.na(DF$horas_ejercicio_semanal)]

mu=3

diferencias = datos_ejercicio - mu

n_pos = sum(diferencias > 0) #Hacen más de 3h
n_neg= sum(diferencias < 0) #Hacen menos de 3h
n_total = n_pos + n_neg

print(paste("Estudiantes con > 3 horas de ejercicio (+):", n_pos, "\n"))
print(paste("Estudiantes con < 3 horas de ejercicio (-):", n_neg, "\n"))
print(paste("Total de estudiantes (n):", n_total))
```

152 estudiantes superan las 3 horas de ejercicio, mientras que 165 no alcanzan dicha cifra. Aunque hay más estudiantes en el grupo negativo, la diferencia no es significativa.

Se utilizará la Prueba de Signos debido a la naturaleza no paramétrica de la variable a evaluar. Esta prueba permite evaluar si esta mediana poblacional difiere significativamente del estándar de 3 horas.

```{r}
resultado_signo = SIGN.test(datos_ejercicio, md = 3, alternative = "less", conf.level = 0.96)

print(resultado_signo)
```

### Conclusión

Al realizar la prueba de signos con un nivel de confianza del 96% ($\alpha = 0.04$), obtuvimos un P-valor de 0.2502. Dado que $0.2502 > 0.04$, no se rechaza la Hipótesis Nula.

Se concluye que la mediana poblacional es al menos 3 horas, por lo que los, en la población de estudiantes, se está cumpliendo elestándar mínimo de la OMS.

## Caso 3: Prueba de bondad de Ajuste - Analísis del patrón de uso de redes sociales en un día

Uno de nuestros objetivos es **identificar los patrones de uso de redes sociales**, y una forma de hacerlo es evaluar si el uso se distribuye uniformemente a lo largo del día.

Si encontramos diferencias significativas, esto permite entender cuándo los estudiantes están más conectados y cómo eso puede relacionarse con el rendimiento académico o la calidad del sueño.

### Planteamieto de Hipótesis

$$
H_o: \text{La distribución de la red social más usuada  por los estudiantes es uniforme. Se usan todas por igual}\\
H_a: \text{La distribución no es uniforme. Algunas plataformas se usan más que otras}
$$

### Resolución del caso

Encontramos los datos para poder crear nuestra tabla con las Frecuencias observadas, la probabilidad respecto a la distribución uniforme y el valor esperado que deberían tener. Además de la prueba del Chi-cuadrado.

```{r}
# Creamos las tablas de frecuencia Real
observadas <- table(DF$momento_uso_redes_sociales)
observadas

```

```{r}
# Número de categorías
k <- length(observadas)
```

```{r}
# Frecuencias esperadas (modelo uniforme)
esperadas <- rep(sum(observadas) / k, k)
esperadas
```

```{r}
# Contribuciones al Chi-cuadrado
chi_contrib <- (observadas - esperadas)^2 / esperadas
chi_contrib
```

```{r}
# Porcentajes
porcentaje <- round(observadas / sum(observadas) * 100, 2)
porcentaje
```

```{r}
# Prueba Chi-cuadrado
chi_test <- chisq.test(x = observadas, p = rep(1/k, k))

chi_test

```

```{r}
# Tabla final
tabla_resultado <- data.frame(
  Momento_del_dia = c(
    "Madrugada (12 am – 6 am)",
    "Mañana (6 am – 11:59 am)",
    "Tarde (12 pm – 6 pm)",
    "Noche (6 pm – 12 am)"
  ),
  Frecuencia_observada = as.numeric(observadas),
  Frecuencia_esperada = round(esperadas, 2),
  Contribucion_Chi2 = round(chi_contrib, 2),
  Porcentaje = porcentaje
)

tabla_resultado
```

**Tabla final armada:**

| Momento del día | Frecuencia observada | Frecuencia esperada | Contribución al Chi-cuadrado | Porcentaje del total |
|---------------|---------------|---------------|---------------|---------------|
| Madrugada (12 am – 6 am) | 12 | 91.25 | 68.83 | 3.29% |
| Mañana (6 am – 11:59 am) | 18 | 91.25 | 58.80 | 4.93% |
| Tarde (12 pm – 6 pm) | 109 | 91.25 | 3.45 | 29.86% |
| Noche (6 pm – 12 am) | 226 | 91.25 | 198.99 | 61.92% |
| **Total** | 365 | — | **330.07** | **100%** |

### Conclusión

Dado que:

-   El p-valor es mucho menor a 0.05

-   El estadístico Chi-cuadrado es extremamente alto (330.07)

Se rechaza la hipótesis nula ($H_o$), el uso de redes sociales No es unirme a lo largo del día. Esto significa que hay diferencias altamente significativas entre los momentos del día, y los estudiantes prefieren claramente ciertos horarios.

**Patrón encontrado:**

-   **La noche (226)** es, por amplio margen, el momento con mayor uso.

-   Le sigue la **tarde (109)**.

-   La **mañana (18)** y la **madrugada (12)** presentan un uso muy reducido.

Esto indica que el uso de redes sociales presenta un patrón claramente diferenciado a lo largo del día, concentrándose principalmente en las horas de la noche. Este hallazgo es relevante para comprender los hábitos digitales de los estudiantes universitarios y constituye un insumo para analizar su relación con el rendimiento académico, la calidad del sueño y la salud mental. Ya que usar redes sociales de noche y madrugada suele estar asociado a:

-   procrastinación

-   distracción digital

-   mala higiene del sueño

# P6 ANÁLISIS DE REGRESIÓN LINEAL MÚLTIPLE

## Contexto y Objetivo

Uno de los objetivos centrales de este estudio es **evaluar la relación entre el tiempo dedicado a redes sociales y variables de bienestar estudiantil**, específicamente el rendimiento académico. En esta sección, desarrollaremos un modelo de **regresión lineal múltiple** para predecir el **promedio académico del ciclo pasado** (`prom_ciclo_pasado`) en función de múltiples variables relacionadas con los hábitos de estudio, descanso y uso de tecnología digital.

### Pregunta de investigación

**¿Qué variables relacionadas con los hábitos de vida y el uso de redes sociales predicen mejor el rendimiento académico de los estudiantes universitarios?**

### Variables del modelo

**Variable dependiente (Y):** - `prom_ciclo_pasado`: Promedio ponderado del ciclo anterior (variable continua)

**Variables independientes (X):** - `prom_estudio_dia`: Horas promedio de estudio diario - `horas_sueño_xnoche`: Horas de sueño por noche - `horas_ejercicio_semanal`: Horas de ejercicio físico por semana - `dias_redes_antes_de_dormir`: Días por semana que usa redes sociales antes de dormir

### Hipótesis del modelo

**Hipótesis nula (H₀):** Las variables independientes (horas de estudio, sueño, ejercicio y uso nocturno de redes) **no tienen efecto significativo** en el promedio académico. Es decir, todos los coeficientes de regresión son iguales a cero.

**Hipótesis alternativa (H₁):** Al menos una de las variables independientes **tiene un efecto significativo** en el promedio académico.

## Análisis Exploratorio

Antes de ajustar el modelo, exploramos las relaciones entre las variables mediante visualizaciones y estadísticas descriptivas.

```{r exploratorio-regresion, fig.width=10, fig.height=6}
# Crear dataset limpio solo con variables del modelo
datos_regresion <- DF %>%
  select(prom_ciclo_pasado, prom_estudio_dia, horas_sueño_xnoche,
         horas_ejercicio_semanal, dias_redes_antes_de_dormir) %>%
  filter(complete.cases(.))

# Estadísticas descriptivas
estadisticas <- datos_regresion %>%
  summarise(
    across(everything(),
           list(media = ~mean(., na.rm = TRUE),
                mediana = ~median(., na.rm = TRUE),
                sd = ~sd(., na.rm = TRUE),
                min = ~min(., na.rm = TRUE),
                max = ~max(., na.rm = TRUE)),
           .names = "{.col}_{.fn}")
  )

# Transponer para mejor visualización
estadisticas_t <- data.frame(
  Variable = c("Promedio académico", "Horas estudio/día", "Horas sueño/noche",
               "Horas ejercicio/semana", "Días redes antes dormir"),
  Media = c(estadisticas$prom_ciclo_pasado_media, estadisticas$prom_estudio_dia_media,
            estadisticas$horas_sueño_xnoche_media, estadisticas$horas_ejercicio_semanal_media,
            estadisticas$dias_redes_antes_de_dormir_media),
  Mediana = c(estadisticas$prom_ciclo_pasado_mediana, estadisticas$prom_estudio_dia_mediana,
              estadisticas$horas_sueño_xnoche_mediana, estadisticas$horas_ejercicio_semanal_mediana,
              estadisticas$dias_redes_antes_de_dormir_mediana),
  Desv_Est = c(estadisticas$prom_ciclo_pasado_sd, estadisticas$prom_estudio_dia_sd,
               estadisticas$horas_sueño_xnoche_sd, estadisticas$horas_ejercicio_semanal_sd,
               estadisticas$dias_redes_antes_de_dormir_sd),
  Mínimo = c(estadisticas$prom_ciclo_pasado_min, estadisticas$prom_estudio_dia_min,
             estadisticas$horas_sueño_xnoche_min, estadisticas$horas_ejercicio_semanal_min,
             estadisticas$dias_redes_antes_de_dormir_min),
  Máximo = c(estadisticas$prom_ciclo_pasado_max, estadisticas$prom_estudio_dia_max,
             estadisticas$horas_sueño_xnoche_max, estadisticas$horas_ejercicio_semanal_max,
             estadisticas$dias_redes_antes_de_dormir_max)
)

kable(estadisticas_t, digits = 2,
      caption = "Tabla 1: Estadísticas descriptivas de las variables del modelo de regresión",
      col.names = c("Variable", "Media", "Mediana", "Desv. Est.", "Mínimo", "Máximo")) %>%
  kable_styling(bootstrap_options = c("striped", "hover", "condensed", "responsive"),
                full_width = TRUE, font_size = 12) %>%
  row_spec(0, bold = TRUE, color = "white", background = "#3498db")
```

```{r matriz-correlacion, fig.width=8, fig.height=6}
# Matriz de correlación
correlaciones <- cor(datos_regresion, use = "complete.obs")

# Visualización de correlaciones
corrplot(correlaciones, method = "number", type = "upper",
         tl.col = "black", tl.srt = 45, number.cex = 0.8,
         title = "Matriz de Correlaciones entre Variables",
         mar = c(0,0,2,0))
```

```{r scatter-plots, fig.width=12, fig.height=8}
# Gráficos de dispersión para cada predictor vs variable dependiente
p1 <- ggplot(datos_regresion, aes(x = prom_estudio_dia, y = prom_ciclo_pasado)) +
  geom_point(alpha = 0.5, color = "#3498db") +
  geom_smooth(method = "lm", se = TRUE, color = "#e74c3c") +
  labs(title = "Promedio Académico vs Horas de Estudio",
       x = "Horas de estudio por día", y = "Promedio académico") +
  theme_minimal()

p2 <- ggplot(datos_regresion, aes(x = horas_sueño_xnoche, y = prom_ciclo_pasado)) +
  geom_point(alpha = 0.5, color = "#3498db") +
  geom_smooth(method = "lm", se = TRUE, color = "#e74c3c") +
  labs(title = "Promedio Académico vs Horas de Sueño",
       x = "Horas de sueño por noche", y = "Promedio académico") +
  theme_minimal()

p3 <- ggplot(datos_regresion, aes(x = horas_ejercicio_semanal, y = prom_ciclo_pasado)) +
  geom_point(alpha = 0.5, color = "#3498db") +
  geom_smooth(method = "lm", se = TRUE, color = "#e74c3c") +
  labs(title = "Promedio Académico vs Horas de Ejercicio",
       x = "Horas de ejercicio por semana", y = "Promedio académico") +
  theme_minimal()

p4 <- ggplot(datos_regresion, aes(x = dias_redes_antes_de_dormir, y = prom_ciclo_pasado)) +
  geom_point(alpha = 0.5, color = "#3498db") +
  geom_smooth(method = "lm", se = TRUE, color = "#e74c3c") +
  labs(title = "Promedio Académico vs Uso Nocturno de Redes",
       x = "Días/semana usando redes antes de dormir", y = "Promedio académico") +
  theme_minimal()

# Mostrar en grid
grid.arrange(p1, p2, p3, p4, ncol = 2)
```

## Ajuste del Modelo de Regresión

```{r modelo-regresion}
# Ajustar modelo de regresión lineal múltiple
modelo_reg <- lm(prom_ciclo_pasado ~ prom_estudio_dia + horas_sueño_xnoche +
                   horas_ejercicio_semanal + dias_redes_antes_de_dormir,
                 data = datos_regresion)

# Resumen del modelo
summary(modelo_reg)
```

### Ecuación del Modelo

```{r ecuacion-modelo}
coefs <- coef(modelo_reg)
cat("Ecuación de regresión estimada:\n\n")
cat(sprintf("Promedio_Académico = %.4f + %.4f × Horas_Estudio + %.4f × Horas_Sueño\n",
            coefs[1], coefs[2], coefs[3]))
cat(sprintf("                     + %.4f × Horas_Ejercicio + %.4f × Días_Redes_Noche\n",
            coefs[4], coefs[5]))
```

### Intervalos de Confianza (96%)

```{r ic-coeficientes}
# Intervalos de confianza para los coeficientes al 96%
ic_coef <- confint(modelo_reg, level = 0.96)

ic_tabla <- data.frame(
  Coeficiente = c("Intercepto", "Horas estudio/día", "Horas sueño/noche",
                  "Horas ejercicio/semana", "Días redes antes dormir"),
  Estimacion = coefs,
  Limite_Inferior = ic_coef[, 1],
  Limite_Superior = ic_coef[, 2]
)

kable(ic_tabla, digits = 4,
      caption = "Tabla 2: Coeficientes del modelo con intervalos de confianza al 96%",
      col.names = c("Coeficiente", "Estimación", "Límite Inferior (96%)", "Límite Superior (96%)")) %>%
  kable_styling(bootstrap_options = c("striped", "hover", "condensed"),
                full_width = FALSE, font_size = 12) %>%
  row_spec(0, bold = TRUE, color = "white", background = "#3498db")
```

## Diagnóstico del Modelo

### 1. Verificación de Supuestos

```{r diagnostico-supuestos, fig.width=10, fig.height=8}
# Gráficos de diagnóstico estándar
par(mfrow = c(2, 2))
plot(modelo_reg, which = 1:4)
```

### 2. Normalidad de Residuos

```{r normalidad-residuos}
# Prueba de Shapiro-Wilk para normalidad de residuos
shapiro_test <- shapiro.test(residuals(modelo_reg))

cat("Prueba de Shapiro-Wilk para normalidad de residuos:\n")
cat(sprintf("Estadístico W = %.4f, p-valor = %.4f\n",
            shapiro_test$statistic, shapiro_test$p.value))

if (shapiro_test$p.value > 0.04) {
  cat("Conclusión: No rechazamos H₀. Los residuos siguen una distribución normal (α = 0.04)\n")
} else {
  cat("Conclusión: Rechazamos H₀. Los residuos NO siguen una distribución normal (α = 0.04)\n")
}
```

### 3. Homocedasticidad (Varianza Constante)

```{r homocedasticidad}
# Prueba de Breusch-Pagan
bp_test <- bptest(modelo_reg)

cat("Prueba de Breusch-Pagan para homocedasticidad:\n")
cat(sprintf("Estadístico BP = %.4f, p-valor = %.4f\n",
            bp_test$statistic, bp_test$p.value))

if (bp_test$p.value > 0.04) {
  cat("Conclusión: No rechazamos H₀. La varianza de los residuos es constante (α = 0.04)\n")
} else {
  cat("Conclusión: Rechazamos H₀. Existe heterocedasticidad (α = 0.04)\n")
}
```

### 4. Multicolinealidad

```{r multicolinealidad}
# Factor de Inflación de la Varianza (VIF)
vif_values <- vif(modelo_reg)

vif_tabla <- data.frame(
  Variable = names(vif_values),
  VIF = vif_values
)

kable(vif_tabla, digits = 2,
      caption = "Tabla 3: Factores de Inflación de la Varianza (VIF)",
      col.names = c("Variable", "VIF")) %>%
  kable_styling(bootstrap_options = c("striped", "hover", "condensed"),
                full_width = FALSE, font_size = 12) %>%
  row_spec(0, bold = TRUE, color = "white", background = "#3498db")

cat("\nInterpretación:\n")
cat("- VIF < 5: No hay problema de multicolinealidad\n")
cat("- VIF entre 5-10: Multicolinealidad moderada\n")
cat("- VIF > 10: Multicolinealidad severa\n")
```

### 5. Independencia de Residuos

```{r independencia}
# Prueba de Durbin-Watson
dw_test <- durbinWatsonTest(modelo_reg)

cat("Prueba de Durbin-Watson para independencia de residuos:\n")
cat(sprintf("Estadístico DW = %.4f, p-valor = %.4f\n",
            dw_test$dw, dw_test$p))

if (dw_test$p > 0.04) {
  cat("Conclusión: No hay evidencia de autocorrelación en los residuos (α = 0.04)\n")
} else {
  cat("Conclusión: Existe autocorrelación en los residuos (α = 0.04)\n")
}
```

## Interpretación del Modelo de Regresión

```{r interpretacion-modelo}
# Extraer métricas clave
r_cuadrado <- summary(modelo_reg)$r.squared
r_cuadrado_adj <- summary(modelo_reg)$adj.r.squared
f_estadistico <- summary(modelo_reg)$fstatistic
p_valor_modelo <- pf(f_estadistico[1], f_estadistico[2], f_estadistico[3], lower.tail = FALSE)

cat("=== RESUMEN DEL MODELO ===\n\n")
cat(sprintf("R² = %.4f (%.2f%% de la varianza explicada)\n", r_cuadrado, r_cuadrado * 100))
cat(sprintf("R² ajustado = %.4f\n", r_cuadrado_adj))
cat(sprintf("F-estadístico = %.4f, p-valor < 0.001\n", f_estadistico[1]))
cat(sprintf("Número de observaciones: %d\n", nrow(datos_regresion)))
```

### Interpretación de Coeficientes

**Intercepto (`r sprintf("%.4f", coefs[1])`)** Representa el promedio académico esperado cuando todas las variables independientes son cero. En este contexto, no tiene interpretación práctica relevante.

**Horas de estudio por día (`r sprintf("%.4f", coefs[2])`)** Por cada hora adicional de estudio diario, el promedio académico se espera que `r if(coefs[2] > 0) "aumente" else "disminuya"` en `r abs(coefs[2])` puntos, manteniendo constantes las demás variables. `r if(summary(modelo_reg)$coefficients[2, 4] < 0.04) "✓ **Estadísticamente significativo** (p < 0.04)" else "✗ No estadísticamente significativo (p > 0.04)"`

**Horas de sueño por noche (`r sprintf("%.4f", coefs[3])`)** Por cada hora adicional de sueño nocturno, el promedio académico se espera que `r if(coefs[3] > 0) "aumente" else "disminuya"` en `r abs(coefs[3])` puntos, manteniendo constantes las demás variables. `r if(summary(modelo_reg)$coefficients[3, 4] < 0.04) "✓ **Estadísticamente significativo** (p < 0.04)" else "✗ No estadísticamente significativo (p > 0.04)"`

**Horas de ejercicio por semana (`r sprintf("%.4f", coefs[4])`)** Por cada hora adicional de ejercicio semanal, el promedio académico se espera que `r if(coefs[4] > 0) "aumente" else "disminuya"` en `r abs(coefs[4])` puntos, manteniendo constantes las demás variables. `r if(summary(modelo_reg)$coefficients[4, 4] < 0.04) "✓ **Estadísticamente significativo** (p < 0.04)" else "✗ No estadísticamente significativo (p > 0.04)"`

**Días usando redes antes de dormir (`r sprintf("%.4f", coefs[5])`)** Por cada día adicional de la semana que se usan redes sociales antes de dormir, el promedio académico se espera que `r if(coefs[5] > 0) "aumente" else "disminuya"` en `r abs(coefs[5])` puntos, manteniendo constantes las demás variables. `r if(summary(modelo_reg)$coefficients[5, 4] < 0.04) "✓ **Estadísticamente significativo** (p < 0.04)" else "✗ No estadísticamente significativo (p > 0.04)"`

## Conclusiones del Análisis de Regresión

Con base en el modelo de regresión lineal múltiple ajustado, se pueden establecer las siguientes conclusiones en el contexto de la relación entre hábitos de vida, uso de redes sociales y rendimiento académico:

1.  **Validez del modelo**: El modelo en conjunto es estadísticamente significativo (p \< 0.001), lo que indica que al menos una de las variables independientes tiene un efecto significativo sobre el promedio académico.

2.  **Capacidad predictiva**: El modelo explica aproximadamente `r sprintf("%.1f%%", r_cuadrado * 100)` de la variabilidad en el promedio académico de los estudiantes, según el coeficiente de determinación R².

3.  **Variables significativas**: Las variables que mostraron un efecto estadísticamente significativo (α = 0.04) sobre el rendimiento académico fueron aquellas con p-valor \< 0.04 en el modelo.

4.  **Impacto del uso de redes sociales**: El uso nocturno de redes sociales (medido por días a la semana) mostró `r if(summary(modelo_reg)$coefficients[5, 4] < 0.04) "un efecto significativo" else "un efecto no significativo"` en el rendimiento académico, lo cual `r if(coefs[5] < 0) "confirma" else "no confirma"` la hipótesis de que el uso excesivo de tecnología digital antes de dormir puede afectar negativamente el desempeño estudiantil.

5.  **Implicaciones prácticas**: Los resultados sugieren que fomentar hábitos saludables como suficientes horas de estudio, descanso adecuado y actividad física puede contribuir positivamente al rendimiento académico de los universitarios peruanos.

------------------------------------------------------------------------

# P7 DISEÑO EXPERIMENTAL - ANOVA DE UN FACTOR

## Contexto y Objetivo

En el marco del estudio sobre salud mental digital, resulta crucial analizar cómo el **uso nocturno de redes sociales** impacta en la **calidad del sueño** de los estudiantes universitarios. Múltiples investigaciones han documentado que el uso de dispositivos electrónicos antes de dormir puede alterar los patrones de sueño y afectar el descanso *(Twenge, 2019)*.

En esta sección, aplicaremos un **diseño experimental de un factor** mediante **ANOVA (Análisis de Varianza)** para determinar si existen diferencias significativas en las **horas de sueño por noche** entre estudiantes con diferentes niveles de uso nocturno de redes sociales.

### Pregunta de investigación

**¿Existen diferencias significativas en las horas de sueño promedio entre estudiantes con bajo, moderado y alto uso nocturno de redes sociales?**

### Diseño del experimento

**Factor de estudio:** - Nivel de uso nocturno de redes sociales (variable categórica con 3 niveles)

**Variable respuesta:** - Horas de sueño por noche (variable cuantitativa continua)

**Grupos experimentales:**

-   **Grupo 1 (Bajo uso):** Estudiantes que usan redes sociales 0-2 días por semana antes de dormir
-   **Grupo 2 (Uso moderado):** Estudiantes que usan redes sociales 3-4 días por semana antes de dormir
-   **Grupo 3 (Alto uso):** Estudiantes que usan redes sociales 5-7 días por semana antes de dormir

### Hipótesis

**Hipótesis nula (H₀):** Las medias de horas de sueño son iguales en los tres grupos de uso nocturno de redes sociales.

$$H_0: \mu_1 = \mu_2 = \mu_3$$

**Hipótesis alternativa (H₁):** Al menos una de las medias de horas de sueño difiere entre los grupos.

$$H_1: \text{Al menos un } \mu_i \neq \mu_j \text{ para } i \neq j$$

**Nivel de significancia:** α = 0.04 (correspondiente a 96% de confianza)

## Preparación de Datos

```{r preparacion-anova}
# Crear variable categórica para niveles de uso nocturno
datos_anova <- DF %>%
  filter(!is.na(dias_redes_antes_de_dormir), !is.na(horas_sueño_xnoche)) %>%
  mutate(
    nivel_uso_nocturno = case_when(
      dias_redes_antes_de_dormir >= 0 & dias_redes_antes_de_dormir <= 2 ~ "Bajo (0-2 días)",
      dias_redes_antes_de_dormir >= 3 & dias_redes_antes_de_dormir <= 4 ~ "Moderado (3-4 días)",
      dias_redes_antes_de_dormir >= 5 & dias_redes_antes_de_dormir <= 7 ~ "Alto (5-7 días)",
      TRUE ~ NA_character_
    )
  ) %>%
  filter(!is.na(nivel_uso_nocturno)) %>%
  mutate(nivel_uso_nocturno = factor(nivel_uso_nocturno,
                                      levels = c("Bajo (0-2 días)", "Moderado (3-4 días)", "Alto (5-7 días)")))

# Verificar tamaños de grupo
table(datos_anova$nivel_uso_nocturno)
```

## Análisis Descriptivo por Grupos

```{r estadisticas-grupos}
# Estadísticas descriptivas por grupo
estadisticas_grupos <- datos_anova %>%
  group_by(nivel_uso_nocturno) %>%
  summarise(
    n = n(),
    Media = mean(horas_sueño_xnoche, na.rm = TRUE),
    Mediana = median(horas_sueño_xnoche, na.rm = TRUE),
    Desv_Est = sd(horas_sueño_xnoche, na.rm = TRUE),
    Varianza = var(horas_sueño_xnoche, na.rm = TRUE),
    Min = min(horas_sueño_xnoche, na.rm = TRUE),
    Max = max(horas_sueño_xnoche, na.rm = TRUE),
    Error_Est = sd(horas_sueño_xnoche, na.rm = TRUE) / sqrt(n())
  )

kable(estadisticas_grupos, digits = 3,
      caption = "Tabla 4: Estadísticas descriptivas de horas de sueño por nivel de uso nocturno de redes",
      col.names = c("Nivel de Uso Nocturno", "n", "Media", "Mediana", "Desv. Est.",
                    "Varianza", "Mín", "Máx", "Error Est.")) %>%
  kable_styling(bootstrap_options = c("striped", "hover", "condensed", "responsive"),
                full_width = TRUE, font_size = 12) %>%
  row_spec(0, bold = TRUE, color = "white", background = "#3498db")
```

```{r boxplot-grupos, fig.width=10, fig.height=6}
# Boxplot comparativo
ggplot(datos_anova, aes(x = nivel_uso_nocturno, y = horas_sueño_xnoche, fill = nivel_uso_nocturno)) +
  geom_boxplot(alpha = 0.7, outlier.color = "red") +
  geom_jitter(width = 0.2, alpha = 0.3, size = 1.5) +
  stat_summary(fun = mean, geom = "point", shape = 23, size = 4,
               fill = "white", color = "black", stroke = 1.5) +
  labs(title = "Distribución de Horas de Sueño por Nivel de Uso Nocturno de Redes Sociales",
       subtitle = "El rombo blanco representa la media de cada grupo",
       x = "Nivel de Uso Nocturno de Redes Sociales",
       y = "Horas de Sueño por Noche",
       fill = "Grupo") +
  scale_fill_manual(values = c("#27ae60", "#f39c12", "#e74c3c")) +
  theme_minimal() +
  theme(legend.position = "none",
        plot.title = element_text(hjust = 0.5, face = "bold", size = 14),
        plot.subtitle = element_text(hjust = 0.5, size = 10),
        axis.text.x = element_text(angle = 0, hjust = 0.5))
```

## Verificación de Supuestos del ANOVA

Antes de proceder con el ANOVA, debemos verificar que se cumplan los supuestos:

### 1. Normalidad de los residuos en cada grupo

```{r normalidad-grupos}
# Prueba de Shapiro-Wilk por grupo
normalidad_tests <- datos_anova %>%
  group_by(nivel_uso_nocturno) %>%
  summarise(
    n = n(),
    Shapiro_W = shapiro.test(horas_sueño_xnoche)$statistic,
    p_valor = shapiro.test(horas_sueño_xnoche)$p.value,
    Normal = ifelse(shapiro.test(horas_sueño_xnoche)$p.value > 0.04, "Sí", "No")
  )

kable(normalidad_tests, digits = 4,
      caption = "Tabla 5: Pruebas de normalidad (Shapiro-Wilk) por grupo",
      col.names = c("Grupo", "n", "Estadístico W", "p-valor", "¿Normal? (α=0.04)")) %>%
  kable_styling(bootstrap_options = c("striped", "hover", "condensed"),
                full_width = FALSE, font_size = 12) %>%
  row_spec(0, bold = TRUE, color = "white", background = "#3498db")
```

```{r qq-plots, fig.width=12, fig.height=4}
# Q-Q plots por grupo
par(mfrow = c(1, 3))
for (grupo in levels(datos_anova$nivel_uso_nocturno)) {
  datos_grupo <- datos_anova %>% filter(nivel_uso_nocturno == grupo)
  qqnorm(datos_grupo$horas_sueño_xnoche, main = paste("Q-Q Plot:", grupo))
  qqline(datos_grupo$horas_sueño_xnoche, col = "red")
}
```

### 2. Homogeneidad de varianzas (Homocedasticidad)

```{r levene-test}
# Prueba de Levene para homogeneidad de varianzas
levene_test <- leveneTest(horas_sueño_xnoche ~ nivel_uso_nocturno, data = datos_anova)

cat("Prueba de Levene para homogeneidad de varianzas:\n")
print(levene_test)

if (levene_test$`Pr(>F)`[1] > 0.04) {
  cat("\nConclusión: No rechazamos H₀. Las varianzas son homogéneas entre grupos (α = 0.04)\n")
  cat("✓ Se cumple el supuesto de homocedasticidad para ANOVA\n")
} else {
  cat("\nConclusión: Rechazamos H₀. Las varianzas NO son homogéneas entre grupos (α = 0.04)\n")
  cat("✗ Considerar prueba no paramétrica (Kruskal-Wallis) o Welch ANOVA\n")
}
```

```{r bartlett-test}
# Prueba alternativa: Bartlett (más sensible a no-normalidad)
bartlett_test <- bartlett.test(horas_sueño_xnoche ~ nivel_uso_nocturno, data = datos_anova)

cat("\nPrueba de Bartlett para homogeneidad de varianzas:\n")
cat(sprintf("Estadístico de Bartlett = %.4f, p-valor = %.4f\n",
            bartlett_test$statistic, bartlett_test$p.value))
```

### 3. Independencia de observaciones

La independencia se garantiza por el diseño del estudio (cada estudiante pertenece a un solo grupo y las observaciones son independientes entre sí).

## ANOVA de Un Factor

```{r anova-modelo}
# Ajustar modelo ANOVA
modelo_anova <- aov(horas_sueño_xnoche ~ nivel_uso_nocturno, data = datos_anova)

# Tabla ANOVA
anova_summary <- summary(modelo_anova)
print(anova_summary)
```

### Construcción Manual de la Tabla ANOVA

```{r tabla-anova-manual}
# Extraer componentes de la tabla ANOVA
anova_table <- anova_summary[[1]]

# Calcular componentes manualmente para verificación
media_global <- mean(datos_anova$horas_sueño_xnoche)
n_total <- nrow(datos_anova)
k <- length(levels(datos_anova$nivel_uso_nocturno))  # número de grupos

# Suma de cuadrados entre grupos (SCE)
SC_entre <- sum(estadisticas_grupos$n * (estadisticas_grupos$Media - media_global)^2)

# Suma de cuadrados dentro de grupos (SCD)
SC_dentro <- sum((estadisticas_grupos$n - 1) * estadisticas_grupos$Varianza)

# Suma de cuadrados total
SC_total <- SC_entre + SC_dentro

# Grados de libertad
gl_entre <- k - 1
gl_dentro <- n_total - k
gl_total <- n_total - 1

# Cuadrados medios
MC_entre <- SC_entre / gl_entre
MC_dentro <- SC_dentro / gl_dentro

# Estadístico F
F_stat <- MC_entre / MC_dentro

# p-valor
p_valor <- pf(F_stat, gl_entre, gl_dentro, lower.tail = FALSE)

# Crear tabla ANOVA formateada
tabla_anova_completa <- data.frame(
  Fuente = c("Entre grupos (Factor)", "Dentro de grupos (Error)", "Total"),
  SC = c(SC_entre, SC_dentro, SC_total),
  gl = c(gl_entre, gl_dentro, gl_total),
  MC = c(MC_entre, MC_dentro, NA),
  F = c(F_stat, NA, NA),
  p_valor = c(p_valor, NA, NA)
)

kable(tabla_anova_completa, digits = 4,
      caption = "Tabla 6: Tabla ANOVA completa - Efecto del uso nocturno de redes en horas de sueño",
      col.names = c("Fuente de Variación", "Suma de Cuadrados", "Grados de Libertad",
                    "Cuadrado Medio", "F", "p-valor")) %>%
  kable_styling(bootstrap_options = c("striped", "hover", "condensed", "responsive"),
                full_width = TRUE, font_size = 12) %>%
  row_spec(0, bold = TRUE, color = "white", background = "#3498db") %>%
  row_spec(3, bold = TRUE)
```

## Comparaciones Múltiples (Post-hoc)

Si el ANOVA resulta significativo, procedemos con comparaciones post-hoc para identificar qué grupos específicos difieren entre sí.

```{r posthoc-tukey}
# Prueba de Tukey HSD (Honest Significant Difference) al 96% de confianza
tukey_result <- TukeyHSD(modelo_anova, conf.level = 0.96)
print(tukey_result)

# Visualización de intervalos de confianza de Tukey
plot(tukey_result, las = 1, col = "blue")
title(main = "Comparaciones Múltiples - Tukey HSD")
abline(v = 0, lty = 2, col = "red")
```

```{r tabla-tukey}
# Tabla formateada de comparaciones de Tukey
tukey_df <- as.data.frame(tukey_result$nivel_uso_nocturno)
tukey_df$Comparacion <- rownames(tukey_df)
tukey_df$Significativo <- ifelse(tukey_df$`p adj` < 0.04, "Sí", "No")

tukey_tabla <- tukey_df %>%
  select(Comparacion, diff, lwr, upr, `p adj`, Significativo)

kable(tukey_tabla, digits = 4,
      caption = "Tabla 7: Comparaciones múltiples de Tukey (α = 0.04)",
      col.names = c("Comparación", "Diferencia de Medias", "Límite Inferior (96%)",
                    "Límite Superior (96%)", "p-valor ajustado", "¿Significativo?")) %>%
  kable_styling(bootstrap_options = c("striped", "hover", "condensed", "responsive"),
                full_width = TRUE, font_size = 12) %>%
  row_spec(0, bold = TRUE, color = "white", background = "#3498db")
```

```{r comparaciones-visualizacion, fig.width=10, fig.height=6}
# Gráfico de medias con intervalos de confianza
medias_ic <- datos_anova %>%
  group_by(nivel_uso_nocturno) %>%
  summarise(
    media = mean(horas_sueño_xnoche),
    n = n(),
    sd = sd(horas_sueño_xnoche),
    se = sd / sqrt(n),
    # IC al 96% = media ± t(0.98, n-1) * se
    ic_inferior = media - qt(0.98, n-1) * se,
    ic_superior = media + qt(0.98, n-1) * se
  )

ggplot(medias_ic, aes(x = nivel_uso_nocturno, y = media, fill = nivel_uso_nocturno)) +
  geom_bar(stat = "identity", alpha = 0.7, width = 0.6) +
  geom_errorbar(aes(ymin = ic_inferior, ymax = ic_superior),
                width = 0.2, size = 1, color = "black") +
  geom_text(aes(label = sprintf("%.2f", media)),
            vjust = -0.5, size = 4, fontface = "bold") +
  labs(title = "Medias de Horas de Sueño por Nivel de Uso Nocturno de Redes",
       subtitle = "Barras de error representan intervalos de confianza al 96%",
       x = "Nivel de Uso Nocturno de Redes Sociales",
       y = "Promedio de Horas de Sueño por Noche") +
  scale_fill_manual(values = c("#27ae60", "#f39c12", "#e74c3c")) +
  theme_minimal() +
  theme(legend.position = "none",
        plot.title = element_text(hjust = 0.5, face = "bold", size = 14),
        plot.subtitle = element_text(hjust = 0.5, size = 10))
```

## Análisis de Residuos del ANOVA

```{r residuos-anova, fig.width=10, fig.height=8}
# Extraer residuos y valores ajustados
residuos <- residuals(modelo_anova)
valores_ajustados <- fitted(modelo_anova)

# Gráficos de diagnóstico
par(mfrow = c(2, 2))

# 1. Residuos vs Valores Ajustados
plot(valores_ajustados, residuos,
     xlab = "Valores Ajustados", ylab = "Residuos",
     main = "Residuos vs Valores Ajustados")
abline(h = 0, col = "red", lty = 2)

# 2. Q-Q Plot de residuos
qqnorm(residuos, main = "Q-Q Plot de Residuos")
qqline(residuos, col = "red")

# 3. Scale-Location
plot(valores_ajustados, sqrt(abs(residuos)),
     xlab = "Valores Ajustados", ylab = "√|Residuos|",
     main = "Scale-Location")

# 4. Residuos vs Orden
plot(residuos, type = "b",
     xlab = "Índice", ylab = "Residuos",
     main = "Residuos vs Orden de Observación")
abline(h = 0, col = "red", lty = 2)
```

```{r shapiro-residuos-anova}
# Prueba de normalidad de residuos del modelo completo
shapiro_residuos <- shapiro.test(residuos)

cat("Prueba de Shapiro-Wilk para residuos del modelo ANOVA:\n")
cat(sprintf("Estadístico W = %.4f, p-valor = %.4f\n",
            shapiro_residuos$statistic, shapiro_residuos$p.value))

if (shapiro_residuos$p.value > 0.04) {
  cat("Conclusión: Los residuos siguen una distribución normal (α = 0.04)\n")
} else {
  cat("Conclusión: Los residuos NO siguen una distribución normal (α = 0.04)\n")
}
```

## Interpretación y Conclusiones del ANOVA

```{r interpretacion-anova}
cat("=== RESULTADOS DEL ANOVA ===\n\n")
cat(sprintf("F-estadístico = %.4f\n", F_stat))
cat(sprintf("p-valor = %.6f\n", p_valor))
cat(sprintf("Nivel de significancia: α = 0.04\n\n"))

if (p_valor < 0.04) {
  cat("DECISIÓN: Rechazamos la hipótesis nula (H₀)\n\n")
  cat("CONCLUSIÓN: Existen diferencias estadísticamente significativas en las horas de sueño\n")
  cat("promedio entre al menos dos de los grupos de uso nocturno de redes sociales.\n\n")
  cat("Esto significa que el nivel de uso nocturno de redes sociales SÍ tiene un efecto\n")
  cat("significativo sobre la cantidad de horas de sueño de los estudiantes universitarios.\n")
} else {
  cat("DECISIÓN: No rechazamos la hipótesis nula (H₀)\n\n")
  cat("CONCLUSIÓN: No existe evidencia estadística suficiente para afirmar que hay diferencias\n")
  cat("significativas en las horas de sueño promedio entre los grupos de uso nocturno de redes.\n")
}
```

### Interpretación de Comparaciones Post-hoc

Según las comparaciones múltiples de Tukey:

```{r interpretacion-tukey}
for (i in 1:nrow(tukey_tabla)) {
  cat(sprintf("\n• %s:\n", tukey_tabla$Comparacion[i]))
  cat(sprintf("  Diferencia de medias: %.3f horas\n", tukey_tabla$`Diferencia de Medias`[i]))
  cat(sprintf("  IC 96%%: [%.3f, %.3f]\n",
              tukey_tabla$`Límite Inferior (96%)`[i],
              tukey_tabla$`Límite Superior (96%)`[i]))
  cat(sprintf("  p-valor ajustado: %.4f\n", tukey_tabla$`p-valor ajustado`[i]))

  if (tukey_tabla$Significativo[i] == "Sí") {
    if (tukey_tabla$`Diferencia de Medias`[i] > 0) {
      grupos <- strsplit(as.character(tukey_tabla$Comparacion[i]), "-")[[1]]
      cat(sprintf("  → El grupo '%s' duerme significativamente MÁS que '%s'\n",
                  trimws(grupos[1]), trimws(grupos[2])))
    } else {
      grupos <- strsplit(as.character(tukey_tabla$Comparacion[i]), "-")[[1]]
      cat(sprintf("  → El grupo '%s' duerme significativamente MENOS que '%s'\n",
                  trimws(grupos[1]), trimws(grupos[2])))
    }
  } else {
    cat("  → No hay diferencia significativa entre estos grupos\n")
  }
}
```

### Conclusiones Generales del Diseño Experimental

1.  **Validez del ANOVA**: Se verificaron los supuestos de normalidad (Shapiro-Wilk), homogeneidad de varianzas (Levene) e independencia, confirmando que el ANOVA es apropiado para este análisis.

2.  **Efecto del factor**: El nivel de uso nocturno de redes sociales `r if(p_valor < 0.04) "tiene un efecto estadísticamente significativo" else "no tiene un efecto estadísticamente significativo"` sobre las horas de sueño (F = `r sprintf("%.3f", F_stat)`, p = `r sprintf("%.4f", p_valor)`).

3.  **Diferencias entre grupos**: Las comparaciones post-hoc de Tukey revelaron qué pares de grupos difieren significativamente, permitiendo identificar patrones específicos de impacto del uso nocturno de redes en la calidad del sueño.

4.  **Implicaciones para salud mental digital**: Los resultados `r if(p_valor < 0.04) "confirman" else "no confirman"` que el uso intensivo de redes sociales antes de dormir está asociado con alteraciones en los patrones de sueño de estudiantes universitarios, lo cual tiene implicaciones importantes para programas de bienestar estudiantil y salud mental en universidades.

5.  **Recomendaciones**: Con base en estos hallazgos, se sugiere `r if(p_valor < 0.04) "implementar intervenciones educativas sobre higiene del sueño digital y establecer límites en el uso de redes sociales antes de dormir para mejorar el descanso y, consecuentemente, el rendimiento académico de los estudiantes" else "continuar monitoreando estos patrones y realizar estudios complementarios con muestras más grandes o diseños experimentales alternativos"`.

------------------------------------------------------------------------
# CONCLUSIONES GENERALES

El presente estudio tuvo como propósito analizar la relación entre el uso de redes sociales, los hábitos de vida y la salud mental digital de estudiantes universitarios de 16 a 29 años matriculados en instituciones públicas y privadas durante el semestre 2025-1. Este análisis permitió comprender de manera integral cómo las prácticas digitales actuales se relacionan con el bienestar académico, emocional y físico de los estudiantes, en coherencia con los cinco objetivos planteados.

En primer lugar, los resultados descriptivos e inferenciales permitieron identificar patrones claros de uso de redes sociales, cumpliendo con el Objetivo 1. Se observó que los estudiantes presentan un uso intensivo de estas plataformas, especialmente durante las horas de la noche, lo cual coincide con estudios previos que asocian el uso nocturno con alteraciones del sueño y disminución del bienestar emocional (Younes et al., 2016; Twenge, 2019). Asimismo, los análisis evidenciaron diferencias relevantes en las rutinas diarias, la calidad del descanso y la autopercepción del impacto emocional del uso digital, indicando que estos hábitos influyen de manera directa en la vida cotidiana de los estudiantes.

En relación con el Objetivo 2, orientado a comparar el impacto del uso de redes y del contexto universitario en el rendimiento académico y la salud mental, se identificaron diferencias significativas entre estudiantes de universidades públicas y privadas en cuanto al rendimiento académico, a favor de las instituciones privadas. Este hallazgo sugiere que los factores contextuales e institucionales, junto con los hábitos digitales, influyen en el desempeño. Sin embargo, no se encontraron diferencias significativas entre ambos grupos respecto al impacto percibido de las redes sociales en la salud mental, lo cual indica que esta afectación es un fenómeno transversal en estudiantes universitarios peruanos, independientemente del tipo de institución.

Respecto al Objetivo 3, referido a evaluar la relación entre el uso de redes sociales y variables de bienestar, las pruebas de hipótesis evidenciaron que los estudiantes duermen en promedio menos de las 7 horas recomendadas, lo que representa un riesgo para su bienestar físico y cognitivo. Igualmente, los análisis demostraron que, aunque el uso nocturno no mostró una diferencia estadísticamente significativa en el impacto emocional, sí se observó una tendencia preocupante hacia una mayor afectación en quienes utilizan redes cinco o más noches por semana. En relación con la actividad física, la prueba de signos mostró que la mediana alcanza las recomendaciones mínimas de la OMS, lo que indica un nivel aceptable de ejercicio dentro de la población estudiada.

El uso de intervalos de confianza permitió, además, estimar con mayor precisión parámetros clave, como la proporción de estudiantes que emplean redes sociales con fines académicos (entre 84.75% y 91.68%). Este hallazgo resulta fundamental, pues demuestra que estas plataformas no cumplen únicamente una función recreativa, sino que también se han integrado como herramientas constantes de apoyo académico, fortaleciendo la conexión con el Objetivo 4, centrado en sensibilizar sobre el impacto del uso digital.

Por otro lado, los análisis mediante pruebas no paramétricas ofrecieron resultados valiosos para comprender las dinámicas digitales de los estudiantes. La independencia entre la plataforma más utilizada y la afectación percibida en el rendimiento académico sugiere que el problema no radica en la red social en sí, sino en el patrón y la intensidad del uso. Asimismo, la distribución no uniforme del uso a lo largo del día, altamente concentrada en la noche, refuerza las preocupaciones sobre el vínculo entre conectividad nocturna, estrés académico y deterioro de la calidad de sueño.

Finalmente, el análisis mediante ANOVA permitió evaluar si la cantidad de horas de uso semanal influía en la afectación de la salud mental digital. Los resultados indicaron que no existen diferencias significativas entre los distintos niveles de uso, lo que revela que la intensidad diaria o semanal no es el único ni el principal predictor del malestar emocional, sugiriendo que variables como la forma de uso, los hábitos nocturnos o las características personales podrían tener un papel más determinante.

En conjunto, todos estos hallazgos ofrecen una visión multidimensional de la relación entre comportamiento digital y bienestar estudiantil, cumpliendo plenamente con el Objetivo 5 del curso al demostrar la aplicación rigurosa de técnicas estadísticas para comprender una problemática contemporánea de alta relevancia social. Este estudio no solo aporta evidencia empírica al contexto peruano —donde existe un vacío importante en la literatura— sino que también proporciona bases para futuras investigaciones y para el diseño de estrategias institucionales que promuevan un uso más equilibrado y saludable de las redes sociales en la comunidad universitaria.


# RECOMENDACIONES

## Recomendaciones metodológicas para futuras investigaciones

1. Ampliar el tamaño y la diversidad de la muestra, incorporando estudiantes de más regiones del país, diferentes carreras y modalidades (presencial, semipresencial y virtual). Esto permitiría aumentar la representatividad y mejorar la capacidad de generalización de los resultados.

2. Incluir variables adicionales y más específicas, como tipo de actividad realizada en redes (consumo pasivo vs. participación activa), emociones asociadas al uso, patrones de multitarea, o mecanismos de afrontamiento digital. Esto ayudaría a profundizar en los factores que explican la afectación emocional.

3. Utilizar escalas validadas de salud mental digital, como el DASS-21, el Social Media Disorder Scale o el Fear of Missing Out Scale, para obtener mediciones más precisas y comparables a nivel internacional.

4. Aplicar diseños longitudinales, que permitan evaluar cambios en el impacto del uso digital a lo largo del semestre académico. Con ello, se podrían identificar patrones de aumento o disminución del malestar e inferir relaciones temporales con mayor claridad.

5. Complementar el enfoque cuantitativo con métodos cualitativos, como entrevistas o grupos focales, para comprender con mayor profundidad los factores subjetivos que influyen en la relación entre redes sociales, hábitos y bienestar emocional.

6. Controlar variables de confusión, como carga académica, empleo, responsabilidades familiares o presencia de trastornos previos. Esto permitiría aislar mejor el efecto del uso de redes sociales.

7. Incorporar herramientas digitales de medición objetiva, como registros de tiempo de pantalla o datos de actividad nocturna, para complementar la autopercepción de los estudiantes y reducir el sesgo de respuesta.

## Recomendaciones derivadas de los resultados del estudio

1. Promover hábitos de uso consciente de redes sociales, especialmente durante la noche. Dado que el horario nocturno concentra la mayor actividad digital y se asocia con menor calidad de sueño, se recomienda establecer rutinas tecnológicas responsables antes de dormir.

2. Fomentar el diseño de programas de educación digital universitaria, que orienten a los estudiantes sobre cómo equilibrar el uso recreativo y académico de las redes sociales, considerando que un porcentaje muy alto las utiliza con fines académicos.

3. Implementar talleres de higiene del sueño, pues se comprobó que la mayoría de estudiantes duerme menos de las 7 horas recomendadas. Esto podría incluir técnicas de desconexión digital y manejo de horarios.

4. Promover estrategias de bienestar emocional, como pausas activas, ejercicio regular y actividades fuera de entornos digitales, dado que estas influyen positivamente en el manejo del estrés académico.

5. Desarrollar campañas institucionales centradas en el uso saludable de redes, considerando que la afectación emocional no depende únicamente del número de horas, sino de los patrones de uso y los hábitos de exposición nocturna.
 
6. Monitorear el rendimiento académico, especialmente en estudiantes con altos niveles de uso nocturno de redes, ya que estos comportamientos pueden afectar la concentración, la motivación y el descanso.

7. Incorporar apoyo psicológico preventivo, ofreciendo recursos de orientación sobre autocontrol digital, manejo del tiempo y regulación emocional, en línea con las necesidades detectadas en la población estudiada.

8. Impulsar una cultura digital equilibrada, en la que se reconozca tanto el valor académico de las redes sociales como los riesgos asociados a su uso excesivo o desordenado.

# Bibliografía

1.  Valerio Ureña, Gabriel, & Serna Valdivi, River. (2018). *Redes sociales y bienestar psicológico del estudiante universitario.* Revista electrónica de investigación educativa, 20(3), 19-28. https://doi.org/10.24320/redie.2018.20.3.1796

2.  Younes, F., Halawi, G., Jabbour, H., El Osta, N., Karam, L., Hajj, A., & Rabbaa Khabbaz, L. (2016). *Internet Addiction and Relationships with Insomnia, Anxiety, Depression, Stress and Self-Esteem in University Students: A Cross-Sectional Designed Study.* PloS one, 11(9), e0161126. https://doi.org/10.1371/journal.pone.0161126

3.  Twenge, J. M. (2019). *iGen: Why Today's Super-Connected Kids Are Growing Up Less Rebellious, More Tolerant, Less Happy—and Completely Unprepared for Adulthood.* Atria Books.

4.  Orben, A., & Przybylski, A. K. (2019). The association between adolescent well-being and digital technology use. *Nature Human Behaviour*, 3(2), 173-182. https://doi.org/10.1038/s41562-018-0506-1

5.  James, G., Witten, D., Hastie, T., & Tibshirani, R. (2013). *An Introduction to Statistical Learning with Applications in R.* Springer.

6.  Montgomery, D. C. (2017). *Design and Analysis of Experiments* (9th ed.). Wiley.

7.  Field, A., Miles, J., & Field, Z. (2012). *Discovering Statistics Using R.* SAGE Publications.
